ACORDAO-COMPLETO-2349571

ACÓRDÃO 991/2019 ATA 14/2019 - PLENÁRIO

VISTOS, relatados e discutidos estes autos de monitoramento do cumprimento do Acórdão 699/2016-TCU-Plenário, que trata de auditoria que avaliou o nível de transparência das entidades do Sistema S.
ACORDAM os ministros do Tribunal de Contas da União, reunidos em sessão extraordinária do Plenário, ante as razões expostas pelo Relator, em:
9.1. modificar a redação dos itens 9.1.3 e 9.3 do Acórdão 699/2016-TCU-Plenário, nos termos abaixo: 
“9.1.3. as demonstrações contábeis, elaboradas, no que couber, de acordo com a NBC TSP EC (ou outra norma do Conselho Federal de Contabilidade que vier a sucedê-la) , assinadas pelos contadores responsáveis e com a indicação dos nomes dos dirigentes; e 
9.3. determinar às entidades do Sistema S que, no prazo de um ano, contado da notificação dessa deliberação, adequem seus sistemas contábeis, caso ainda não o tenham feito, de forma que suas demonstrações contábeis sejam elaboradas, no que couber, com base na contabilidade aplicada ao setor público, seguindo os moldes exigidos pela NBC TSP EC (ou outra norma do Conselho Federal de Contabilidade que vier a sucedê-la) , admitindo-se a utilização concomitante da contabilidade empresarial, se assim entender necessário e conveniente;”
9.2. determinar à Secretaria de Controle Externo do Trabalho e Entidades Paraestatais (SecexTrabalho) que:
9.2.1. constitua seis processos apartados, de natureza monitoramento, para realizar, em até 90 (noventa) dias, novo monitoramento do Acórdão 699/2016-TCU-Plenário, por área de atuação de cada serviço social autônomo, utilizando como base o Acórdão 1877/2018-TCU-Plenário;
9.2.2. constitua um processo apartado específico, de natureza monitoramento, para realizar a oitiva da Secretaria do Tesouro Nacional (STN) e da Secretaria de Política Econômica do Ministério da Economia, para que, se assim desejarem, apresentem esclarecimentos sobre a atuação do órgão central de contabilidade da União no tocante aos recursos federais arrecadados e geridos pelos serviços sociais autônomos;
9.3. dar ciência à Agência Brasileira de Desenvolvimento Industrial (ABDI) , à Agência Brasileira de Promoção de Exportações e Investimentos (Apex-Brasil) , à Associação das Pioneiras Sociais (APS) e à Agência Nacional de Assistência Técnica e Extensão Rural (Anater) sobre a decisão do Conselho Federal de Contabilidade (CFC) no sentido de que as demonstrações contábeis devem ser elaboradas, no que couber, com base na contabilidade aplicada ao setor público, seguindo os moldes exigidos pela NBC TSP EC (ou outra norma do CFC que vier a sucedê-la) , admitindo-se a utilização concomitante da contabilidade empresarial, se assim entender necessário e conveniente;
9.4. dar ciência desta decisão aos entes nacionais do Serviço Social da Indústria (Sesi) , Serviço Nacional de Aprendizagem Industrial (Senai) , Serviço Social do Comércio (Sesc) , Serviço Nacional de Aprendizagem Comercial (Senac) , Serviço Social do Transporte (Sest) , Serviço Nacional de Aprendizagem do Transporte (Senat) , Serviço Nacional de Aprendizagem Rural (Senar) , Serviço Nacional de Aprendizagem do Cooperativismo (Sescoop) e Serviço Brasileiro de Apoio às Micro e Pequenas Empresas (Sebrae) ;
9.5. encerrar o processo e arquivar os presentes autos.

Monitoramento do cumprimento de acórdão prolatado no âmbito de auditoria realizada para avaliar o nível de transparência das entidades do Sistema S, tendo como balizamento as disposições da Lei de Acesso à Informação (LAI).

Serviço Brasileiro de Apoio às Micro e Pequenas Empresas - Departamento Nacional; Serviço Nacional de Aprendizagem Rural - Administração Central; Serviço Social da Indústria - Conselho Nacional; Serviço Social da Indústria - Departamento Nacional; Serviço Social do Transporte - Conselho Nacional.

3. Interessados/Responsáveis:
3.1. Interessado: Serviço Nacional de Aprendizagem do Cooperativismo - Unidade Nacional (03.087.543/0001-86).

13.1. Ministros presentes: José Mucio Monteiro (Presidente), Walton Alencar Rodrigues, Benjamin Zymler, Augusto Nardes, Aroldo Cedraz, Raimundo Carreiro, Ana Arraes, Bruno Dantas e Vital do Rêgo.
13.2. Ministros-Substitutos presentes: Augusto Sherman Cavalcanti, Marcos Bemquerer Costa, André Luís de Carvalho e Weder de Oliveira (Relator).

WEDER DE OLIVEIRA

Cuidam os autos do monitoramento do cumprimento das determinações e recomendações contidas nos itens 9.1 a 9.4 do Acórdão 699/2016-TCU-Plenário, transcritas abaixo:
“9.1. recomendar às entidades do ‘Sistema S’ regionais e nacionais (Senac, Senar, Senai, Sesc, Sesi, Sebrae, Sest/Senat, Sescoop) que divulguem amplamente nos seus respectivos sítios eletrônicos, de maneira centralizada, em cada um dos departamentos nacionais:
9.1.1. os orçamentos originais e executados nos mesmos moldes e nível de desagregação dos que são encaminhados aos ministérios supervisores para aprovação;
9.1.2. os documentos de aprovação dos orçamentos (portarias) e os orçamentos retificadores, quando houver;
9.1.3. as demonstrações contábeis, elaboradas, no que couber, de acordo com a NBC-T 16.6, assinadas pelos contadores responsáveis e com indicação dos nomes dos dirigentes;
9.1.4. as seguintes informações sobre os processos licitatórios em andamento e os recém finalizados, bem como os editais correspondentes: modalidade, natureza e descrição do objeto, data da abertura das propostas, critério de julgamento, data da homologação, resultado do certame, identificação dos licitantes, valores das propostas, registro dos recursos apresentados e respostas aos recursos, e situação da licitação (em execução, suspensa, concluída) ;
9.1.5. informações sobre os contratos celebrados, nos mesmos moldes que forem definidos para os relatórios de gestão;
9.1.6. informações sobre as atividades e vagas gratuitas nos cursos, indicando com clareza as gratuidades instituídas por decreto;
9.1.7. informações referentes às transferências de recursos, seja por convênio seja por qualquer outra forma de ajuste, com destaque para aquelas efetuadas para as federações e confederações empresariais, nos mesmos moldes que forem definidos para os relatórios de gestão;
9.1.8. informações sobre receitas e despesas das entidades, com a especificação de cada receita e despesa constante dos respectivos orçamentos, discriminadas por natureza, finalidade e região, destacando a parcela destinada a serviços sociais e a formação profissional, especialmente com relação à despesa detalhada por modalidade de licitação, nos moldes que serão definidos para os relatórios de gestão;
9.1.9. os valores mínimos e máximos de cada faixa salarial, o quantitativo de empregados em cada uma dessas faixas, e os critérios para a evolução na carreira, bem como os valores de gratificações que possam impactar na remuneração final dos empregados de acordo com o plano de cargos e salários;
9.2. recomendar a todas as entidades do ‘Sistema S’:
9.2.1. que estudem a possibilidade de disponibilizar, observando a autonomia regional de cada departamento, o acesso centralizado às informações e dados padronizados objeto destas recomendações, cuidando para que a periodicidade de atualização seja suficiente para mantê-los atuais;
9.2.2. que suas demonstrações contábeis sejam auditadas por auditores independentes;
9.2.3. que envidem esforços para a melhoria dos seus processos de controle, estudando a viabilidade da implantação de unidades de auditorias internas, sem perder de vista a autonomia regional de cada departamento, a fim de aprimorar a eficácia dos seus processos de gerenciamento de riscos, controle e governança;
9.2.4. que, a partir do estímulo e da orientação dos órgãos nacionais, aprimorem seus serviços de atendimento aos clientes/cidadãos, de forma a facilitar o acesso destes às informações e aos dados das entidades, prestando serviços por departamento, de forma presencial e remota;
9.2.5. que avaliem a viabilidade de instituição ou de aprimoramento, caso já existentes, de ouvidorias e de códigos de ética e de conduta, observando a autonomia regional de cada departamento, de forma a aprimorar os serviços de atendimento ao cidadão;
9.2.6. que fixem prazos para cada uma das etapas do atendimento e implementação de sistemas de monitoramento e controle de prazos, de forma a aperfeiçoar a gestão dos serviços de atendimento prestados aos cidadãos;
9.3. determinar, por força do estabelecido na NBC T 16.1, às entidades do Senar e quaisquer outras entidades do ‘Sistema S’ que ainda não o tenham feito, que, no prazo de um ano, contado da notificação dessa deliberação, adequem seus sistemas contábeis, de forma que suas demonstrações contábeis sejam elaboradas, no que couber, com base na contabilidade aplicada ao setor público, seguindo os moldes exigidos pela NBC T 16.6, admitindo-se a utilização concomitante da contabilidade empresarial, se assim entender necessário e conveniente a entidade jurisdicionada;
9.4. determinar às entidades do ‘Sistema S’ (Senac, Senar, Senai, Sesc, Sesi, Sebrae, Sest/Senat, Sescoop) , com fulcro no art. 43, I, da Lei 8.443/1992 c/c o art. 250, II, do RI/TCU, que, no prazo de 180 (cento e oitenta) dias, a contar do recebimento da comunicação, encaminhe plano de ação a este Tribunal, previamente discutido com os atores envolvidos, que contemple o cronograma de adoção, ainda que parcial, das medidas necessárias à implementação das recomendações constantes nos itens 9.1 e 9.2 deste acórdão, com a indicação de prazos e responsáveis, bem como justificativas a respeito de eventual impossibilidade ou inviabilidade de implementação da recomendação alvitrada;”
Nos autos do TC 014.248/2015-8, este Tribunal realizou auditoria com o objetivo de avaliar o nível de transparência das entidades que compõem o denominado “Sistema S”. A auditoria foi dividida nos seguintes tópicos: a) orçamentos; b) demonstrações contábeis; c) receitas e despesas; d)  licitações; e) contratos e convênios; f) recursos humanos; g) gratuidade dos cursos; h) transferências às federações e confederações; e i) atendimento aos cidadãos.
Por meio da instrução à peça 36, a SecexPrevidência proferiu o seguinte exame inicial:
“I. Plano de ação do Senac (peça 20) 
7.	O plano de ação do Senac esclareceu, inicialmente, que a proposta preliminar do plano de ação contou com a participação dos Diretores Regionais. A tarefa de propor e consolidar as ações e medidas a serem adotadas foi delegada ao Comitê Nacional de Marketing e Comunicação do Senac, que conta com a participação de seis representantes dos Departamentos Regionais, além de técnicos do Departamento Nacional. A área de Tecnologia da Informação e Comunicação (TIC) também participou do planejamento das ações, e foram consultadas áreas diversas do Senac. A proposta ainda foi submetida à análise dos gestores e da área jurídica (peça 20, p. 7-8) .
8.	A versão final do plano de ação define atividades a cargo do citado Comitê Nacional de Marketing e Comunicação e dos Departamentos Nacional e Regionais a fim de implementar cada recomendação do acórdão (peça 20, p. 9-16) .
9.	Em resumo, compete ao Comitê elaborar modelos para as páginas para serem adotados por todos os sítios eletrônicos do Senac (dos Departamentos Nacional e Regionais) . Cabe também ao Comitê elaborar documento de orientação dirigido aos Departamentos, esclarecendo detalhes técnicos e apresentando prazos para atualização periódica dos conteúdos, além de prestar outras orientações.
10.	Já aos Departamentos Nacional e Regionais compete, em síntese, aprovar e implementar a nova estrutura de conteúdos, promover testes e disponibilizar os conteúdos em seus sítios eletrônicos, atualizando conforme a periodicidade estabelecida.
11.	O Senac informou que o Departamento Nacional já implementou a recomendação do item 9.1.2 (referente à publicação, no sítio eletrônico, dos documentos de aprovação dos orçamentos e dos orçamentos retificadores) , não havendo melhorias a implementar (peça 20, p. 10) .
12.	No tocante à recomendação do item 9.2.2 (para que as demonstrações contábeis sejam auditadas por auditores independentes) , o Senac declarou que entende que seu Conselho Fiscal já exerce relevante e continuado papel na fiscalização contábil, financeira e orçamentária, tendo as auditorias independentes caráter meramente auxiliar na análise técnico-contábil. Dessa forma, afirmou que o cumprimento da recomendação deverá resguardar a autonomia e as peculiaridades dos Departamentos Regionais, cabendo às unidades interessadas na contratação do serviço adotar as medidas necessárias para elaboração de termo de referência e edital, assim como para realização do processo licitatório local (peça 20, p. 14) .
13.	O Senac entende não haver medidas a serem adotadas no tocante à recomendação do item 9.2.3 (referente à implantação de unidades de auditoria interna) , afirmando que a entidade já conta com Conselho Fiscal, responsável por acompanhar e fiscalizar a execução orçamentária e as contas das administrações nacional e regionais, e que essa recomendação não se aplica à entidade em função dos arts. 12 c/c 19 e seguintes do Decreto 61.843/1967 (Regulamento do Senac) - peça 20, p. 14-15, 17.
14.	No que tange à recomendação 9.2.5 (para que se avalie a viabilidade de instituição ou de aprimoramento de ouvidorias e de códigos de ética e de conduta) , o Senac informou que o Departamento Nacional criará grupo de trabalho para elaborar documento orientador sobre conduta ética no Senac, que será disponibilizado aos Departamentos Regionais para que os interessados utilizem-no como referência. Não foram citadas medidas afetas a ouvidorias (peça 20, p. 15-16) .
15.	Conforme cronograma de implementação encaminhado, o prazo previsto para conclusão da implementação das recomendações é julho de 2018 (peça 20, p. 17) .
I.1. Análise
16.	Cabe mencionar que, em consulta ao sítio eletrônico do Senac (https://www.senacdf.com.br/transparencia/) , em 31/3/2017, verificou-se que algumas das informações exigidas no acórdão, como as demonstrações contábeis relativas ao exercício de 2015, estão publicadas na seção denominada Transparência.
17.	Contudo, ao contrário do que foi informado no plano de ação, em que a entidade afirma ter cumprido a recomendação do item 9.1.2, não foram encontrados na página os documentos de aprovação dos orçamentos (portarias) . Apenas se encontrou, na seção ‘LDO 2013 – art. 115’, um link denominado ‘Orçamento’ que, ao ser clicado, direciona o usuário para uma página que exige identificação do usuário e senha de acesso.
18.	É oportuno destacar, adicionalmente, a afirmação do Senac/DN de que, apesar de não contar com unidade de auditoria interna (recomendação do item 9.2.3) , a entidade entende não haver medidas a serem tomadas, considerando suficiente a existência de seu Conselho Fiscal e, além disso, entende não ser aplicável à entidade a referida recomendação.
19.	Quanto a isso, cabe ressaltar a observação constante do relatório da auditoria que deu origem ao Acórdão 699/2016-TCU-Plenário de que a inexistência de unidade de auditoria interna demonstra ausência de apoio à gestão das entidades na proteção do seu patrimônio (peça 4, p. 17) .
20.	O mesmo relatório, com base no voto condutor do Acórdão 5853/2012-TCU-Segunda Câmara, destacou que, apesar de não obrigatória a organização de unidade de auditoria interna pelos serviços sociais autônomos (em razão da ausência de exigência legal nesse sentido) , a adoção de ações preventivas para evitar os desperdícios, fraudes e má gestão do dinheiro público é dever do gestor, e a não adoção dessas ações sujeita o gestor à responsabilização por seus atos (peça 4, p. 20-21) .
21.	Cabe também mencionar que este Tribunal, em 2015, com base no mesmo argumento, já havia recomendado ao Senac/DN que criasse e organizasse unidade de auditoria interna em sua estrutura, por se tratar de medida fundamental de controle na aplicação de recursos de natureza pública (Acórdão 305/2015-TCU-Segunda Câmara – Ministro Relator Marcos Bemquerer, TC Processo 029.324/2013-0, contas Senac/DN relativas ao exercício de 2012) .
22.	Adicionalmente, o relatório de auditoria destacou a atuação das auditorias independentes (recomendação do item 9.2.2) , dizendo ser essa ‘altamente recomendável, uma vez que dará credibilidade às demonstrações emitidas pelas organizações’. Ressaltou, ainda, que esse tipo de auditoria é realizado por órgão externo à organização e isento de conflito de interesses, e tem a atribuição básica de verificar se as demonstrações financeiras refletem adequadamente a realidade da organização (peça 4, p. 20) .
23.	O Senac não citou medidas referentes ao aprimoramento de ouvidorias, objeto da recomendação do item 9.2.5 do acórdão. Verificou-se, contudo, que a entidade já possui unidade de ouvidoria, conforme consulta ao sítio da entidade em 26/1/2017: http://www.senac.br/fale-conosco/ouvidoria.aspx.
24.	Por fim, destaca-se que o plano de ação do Senac prevê ser julho de 2018 o prazo para conclusão da implementação integral das determinações e recomendações do Acórdão 699/2016-TCU-Plenário.
25.	Quanto a isso, cabe considerar que o Acórdão 699/2016-TCU-Plenário é de 30/3/2016, e, já passados quatorze meses, quase não houve medidas efetivas para o cumprimento do acórdão. Se a entidade implementar integralmente as determinações e recomendações apenas no prazo estimado de julho de 2018, a entidade levará dois anos e quatro meses para cumprir o acórdão.
26.	Além do mais, cabe destacar que as determinações e recomendações do TCU, quando exaradas, a não ser que o Acórdão diga ao contrário, têm aplicação imediata e devem ser adotadas medidas imediatamente para cumpri-las ou implementá-las. Nesse caso em específico, nota-se que o gestor se utilizou do tempo determinado no item 9.4 do referido Acórdão (180 dias) apenas para formular o plano de ação com prazo de atendimento previsto para julho de 2018, quando deveria ter adotado de pronto as providências para atender os outros itens do Acórdão.
27.	Assim, esta Unidade Técnica entende não ser razoável tal prazo, pelas razões anteriormente expostas, por ser demasiado extenso, e em função da grande relevância das informações que devem ser prestadas. Desse modo, propõe-se determinar ao Senac que implemente integralmente as determinações e recomendações do Acórdão 699/2016-TCU-Plenário no prazo de noventa dias.
II. Plano de ação do Senar (peça 22) 
28.	O plano de ação do Senar informou que será criada, na página inicial do sítio eletrônico da entidade, uma aba específica com acesso às informações de transparência. Além disso, será incluído acesso no rodapé da página (peça 22, p. 3) .
29.	Acessada a aba ‘transparência’, o usuário encontrará links que o remeterão às informações exigidas pela Lei de Diretrizes Orçamentárias do exercício, às licitações e contratos da Administração Central e aos dados das Administrações Regionais. As informações serão padronizadas, mas ficará a critério de cada unidade regional o layout a ser adotado (peça 22, p. 3-4) .
30.	O Senar enviou os modelos previstos das páginas com informações referentes a orçamento e execução orçamentária, demonstrações contábeis, gestão de pessoal e licitações, contratos e transferência de recursos (peça 22, p. 5-10) .
31.	Informou que, conforme a determinação contida no item 9.3 e a recomendação constante do item 9.1.3 do Acórdão 699/2016-TCU-Plenário, o Senar procedeu a adequações em seus sistemas contábeis e que, a partir de 2017, as demonstrações contábeis da entidade serão elaboradas com base nas regras de contabilidade pública, assinadas pelos contadores responsáveis e com indicação dos nomes dos dirigentes. As unidades regionais do Senar receberam orientação para que procedam da mesma forma (peça 22, p. 7) .
32.	A Administração Central está revisando seu Código de Ética. Concluída a revisão, será sugerida a adoção do código pelas Administrações Regionais que ainda não o possuem. Além disso, está sendo debatida com as regionais a viabilidade de implantação e a necessidade de aprimoramento de ouvidorias e demais serviços de atendimento ao cidadão (peça 22, p. 9) .
33.	A Administração Central está implementando ações junto às unidades regionais, no âmbito de seu Programa de Nivelamento das Administrações Regionais, incluindo a contratação de auditoria independente e a criação de assessorias de controle interno e de serviços de atendimento ao cidadão nas unidades que ainda não as possuem (peça 22, p. 10) .
34.	O prazo final previsto para conclusão da execução do plano de ação é dezembro de 2017.
II.1. Análise
35.	Embora já tenham se passado quatorze meses desde o Acórdão 699/2016-TCU-Plenário (de 30/3/2016) , até o momento quase não houve medidas efetivamente adotadas para o cumprimento do acórdão, de acordo com o plano de ação do Senar.
36.	O prazo final previsto no plano de ação para a implementação integral das determinações e recomendações do Acórdão 699/2016-TCU-Plenário é dezembro de 2017. Caso a entidade siga esse prazo estimado, a entidade levará um ano e nove meses para cumprir o acórdão.
37.	Além disso, o gestor do Senar se utilizou do tempo determinado no item 9.4 do referido Acórdão (180 dias) , praticamente, apenas para formular o plano de ação, quando deveria ter adotado de pronto as providências para atender os outros itens do Acórdão, tendo em vista que as determinações e recomendações do TCU, quando exaradas, têm aplicação imediata e devem ser adotadas medidas imediatamente para cumpri-las ou implementá-las (a não ser que o Acórdão diga ao contrário) .
38.	Assim, entende-se não ser razoável tal prazo, pelas razões expostas, por ser demasiado extenso, e em função da grande relevância das informações que devem ser prestadas. Desse modo, propõe-se determinar ao Senar que implemente integralmente as determinações e recomendações do Acórdão 699/2016-TCU-Plenário no prazo de noventa dias.
39.	Cabe mencionar, também, que o plano não apresentou ações com vistas à implementação da recomendação do item 9.1.6 (acerca da gratuidade dos cursos) .
40.	Outro ponto a se observar é que o plano de ação estabelece que a página de transparência conterá três links de acesso: 1) Lei de Diretrizes Orçamentárias – LDO; 2) Licitações e contratos; e 3) Acesso à transparência das Administrações Regionais (peça 22, p. 4) .
41.	Considera-se que essa estrutura não deixa suficientemente claro ao usuário quais informações estarão disponibilizadas a partir do link ‘Lei de Diretrizes Orçamentárias – LDO’, tendo em vista que ele apenas saberá prontamente as informações ali divulgadas se tiver conhecimento prévio das exigências da LDO.
42.	Assim, recomenda-se que os links principais da página de transparência não sejam denominados de forma genérica e pouco explicativa (a exemplo de ‘Lei de Diretrizes Orçamentárias’) , mas que as denominações dos links se refiram claramente aos documentos e informações a serem disponibilizados (como, por exemplo, orçamento e execução orçamentária, demonstrações contábeis, relação de dirigentes, relação de membros do corpo técnico, estrutura remuneratória, etc.) , ainda que a informação de que tal divulgação decorre de exigência da LDO conste de forma complementar. Entende-se oportuno, inclusive, que tal recomendação seja também direcionada às demais entidades do Sistema S.
III. Plano de ação do Sesc (peça 25) 
43.	O plano de ação do Sesc descreveu as ações previstas e o prazo de implementação para cada uma das recomendações do Acórdão 699/2016-TCU-Plenário, assim como para a determinação do item 9.3 (peça 25, p. 7-10) . Segundo o cronograma, a última ação será concluída em julho de 2018.
44.	Com relação aos subitens 9.1.1 a 9.1.9 (acerca da divulgação de informações na página da internet) , o Sesc informou que as informações do Departamento Nacional e dos Departamentos Regionais serão disponibilizadas no portal de transparência da entidade. Destacou, contudo, que as ações para implementação das recomendações contidas nos subitens 9.1.5, 9.1.7, 9.1.8 e 9.1.9 (que tratam da divulgação de informações nos moldes do relatório de gestão) passarão por revisão após julgamento, pelo plenário do TCU, do TC Processo 011.772/2016-0 (acerca dos relatórios de gestão das entidades do Sistema S) - peça 25, p. 6-8.
45.	O Sesc mencionou que a contratação de auditoria independente (subitem 9.2.2) será por iniciativa de cada entidade regional, caso haja interesse. E que, dentro do prazo previsto no plano de ação, 75% das regionais terão implementado unidades de auditoria interna (subitem 9.2.3) . Acrescentou que todas as unidades regionais possuem canais de atendimento ao cliente, em contínuo aperfeiçoamento (subitem 9.2.4) , contudo, não citou medidas a serem adotadas com relação à fixação e controle de prazos de atendimento aos cidadãos (subitem 9.2.6) .
46.	Adicionalmente, citou que o Departamento Nacional incentiva a adoção dos instrumentos de ouvidoria e códigos de ética e conduta, sendo que o Departamento Nacional e alguns Departamentos Regionais já dispõem desses instrumentos (subitem 9.2.5) . Informou, ainda, que haverá adequação dos sistemas que ainda não estejam de acordo com os moldes da NBC-T 16.6 (determinação do item 9.3) – peça 25, p. 9-10.
47.	Destacou que, a fim de atender ao item 9.1 e ao subitem 9.2.1 do acórdão, acerca da divulgação das informações dos Departamentos Nacional e Regionais de maneira centralizada, o Departamento Nacional criou um site que permitirá o acesso centralizado, onde os Departamentos Regionais também serão responsáveis pelo carregamento das informações atualizadas periodicamente. E apresentou as telas principais desse site (peça 25, p. 6, 12-15) .
48.	Informou que os responsáveis pelas ações e pelo cumprimento dos prazos estabelecidos no plano de ação serão o Diretor-Geral do Departamento Nacional e os Diretores Regionais de cada unidade federativa. Informou, ainda, que foram estabelecidos grupos de trabalho com as regionais, por assunto, que participarão de discussões e aturarão no carregamento dos arquivos e atualização das informações (peça 25, p. 11) .
III.1. Análise
49.	Conforme exposto, o plano de ação do Sesc estabelece diversas medidas a serem adotadas com vistas ao atendimento do Acórdão 699/2016-TCU-Plenário, não tendo sido citadas, entretanto, medidas referentes à fixação e controle de prazos de atendimento (subitem 9.2.6 do acórdão) .
50.	Embora já tenham se passado quatorze meses desde o Acórdão 699/2016-TCU-Plenário (de 30/3/2016) , de acordo com o plano de ação do Sesc, até o momento praticamente não foram adotadas medidas efetivas para o cumprimento do acórdão.
51.	O prazo final previsto para a implementação integral das determinações e das recomendações do Acórdão 699/2016-TCU-Plenário é julho de 2018. Caso a entidade siga esse prazo estimado, a entidade levará dois anos e quatro meses para cumprir o acórdão.
52.	Além disso, o gestor do Sesc se utilizou do tempo determinado no item 9.4 do referido Acórdão (180 dias) , praticamente, apenas para formular o plano de ação, quando deveria ter adotado de pronto as providências para atender os outros itens do Acórdão, tendo em vista que as determinações e recomendações do TCU, quando exaradas, têm aplicação imediata e devem ser adotadas medidas imediatamente para cumpri-las ou implementá-las (a não ser que o Acórdão diga ao contrário) .
53.	Diante disso, entende-se não ser razoável tal prazo, pelas razões expostas, por ser demasiado extenso, e em função da grande relevância das informações que devem ser prestadas. Desse modo, propõe-se determinar ao Sesc que implemente integralmente as determinações e recomendações do Acórdão 699/2016-TCU-Plenário em noventa dias.
IV. Plano de ação do Sest/Senat (peça 28) 
54.	O plano de ação do Sest/Senat contém as ações previstas para cada uma das recomendações do Acórdão 699/2016-TCU-Plenário, com exceção da recomendação do subitem 9.2.6 (referente à fixação e ao controle de prazos de atendimento aos cidadãos) .
55.	No referido plano de ação, o Sest/Senat informou que já disponibiliza em seu sítio eletrônico os documentos de aprovação do orçamento (portarias) e os orçamentos retificadores, assim como as demonstrações contábeis elaboradas de acordo com a NBC-T 16.6, assinadas pelo contador responsável e com a indicação dos nomes dos dirigentes. Assim, considerou que já foram implementadas as recomendações dos subitens 9.1.2 e 9.1.3 do acórdão (peça 28, p. 9) .
56.	O Sest/Senat ainda afirmou que as transferências instituídas por lei efetuadas à Confederação Nacional do Transporte (CNT) já integram as demonstrações contábeis publicadas. Assim, considerou já implementada a recomendação do subitem 9.1.7 (no que se refere especificamente às transferências de recursos para a CNT) , sem melhorias a serem implementadas (peça 28, p. 11-12) .
57.	Também é informado no plano de ação que o Sest/Senat possui, em sua estrutura organizacional, unidades de auditoria interna permanente, coordenação de auditoria das unidades operacionais e compliance. Assim, decidiu-se pela não implementação de auditoria externa independente neste momento, em razão de, segundo o Sest/Senat, ‘redundância de controles atualmente existentes’ (subitem 9.2.2 do acórdão) – peça 28, p. 13.
58.	O Sest/Senat afirmou que possui unidade de auditoria interna em sua estrutura organizacional, serviço de atendimento ao cliente (SAC) e Coordenação de Compliance (esta disponibiliza aos colaboradores e aos clientes/cidadãos a oportunidade de realizarem críticas, sugestões e denúncias sobre eventuais desvios de conduta na instituição e nas suas relações com parceiros) . Assim, considerou implementadas as recomendações de que tratam os subitens 9.2.3, 9.2.4 e 9.2.5 do acórdão.
59.	O Sest/Senat ainda informou que a implementação das recomendações dos itens 9.1.1 e 9.1.8 (sobre divulgação dos orçamentos e das informações sobre receitas e despesas) depende de que as Unidades Operacionais e o Departamento Executivo lancem todas as movimentações financeira/orçamentária/contábil no sistema Protheus, o que deve ocorrer em janeiro de 2017. Mas, por se tratar de um sistema ainda em implantação, acompanhamentos mensais e anuais se fazem necessários para que a integralidade dos dados seja inserida, e que o prazo previsto para implementação dessas duas recomendações (maio de 2018) seja diminuído gradativamente (peça 28, p. 16) .
60.	Segundo o cronograma apresentado no plano de ação, a conclusão da implementação das recomendações está prevista para maio de 2018 (peça 28, p. 15) .
61.	Em 1/6/2017, este Tribunal recebeu nova comunicação do Sest/Senat acerca das recomendações do Acórdão 699/2016-TCU-Plenário (Of./Sest/Senat/DEX 113/2017 - peça 35) .
62.	Nesse documento, o Sest/Senat relatou que, em abril deste ano, disponibilizou em seu portal, na aba Transparência, informações acerca do 1º trimestre de 2017 sobre licitações e editais, contratos celebrados, atividades e vagas gratuitas ofertadas em cursos, transferências de recursos por meio de convênios, valores salariais e número de empregados para cada cargo. A entidade considerou, assim, cumprida a 1ª fase de implementação de seu plano de ação, cujo prazo de implementação era abril de 2017 (peça 35, p. 1, peça 28, p. 15 e 17) .
IV.1. Análise
63.	Cabe fazer algumas considerações com relação às informações prestadas pelo Sest/Senat.
64.	Em consulta à página de transparência do Sest/Senat (http://www.sestsenat.org.br/transparencia, consulta em 9/6/2017) , não foram encontradas as demonstrações contábeis das entidades para consulta direta, mas, somente, ao consultar os relatórios de gestão publicados. Além disso, não foram encontradas quaisquer informações acerca de transferências para a CNT nas demonstrações contábeis, ao contrário do que foi afirmado pelo Sest/Senat no plano de ação.
65.	Com relação às informações do 1º trimestre de 2017 sobre licitações e editais, não foram encontrados, em consulta à página de transparência (http://www.sestsenat.org.br/transparencia, consulta em 9/6/2017) , todos os requisitos exigidos no item 9.1.4 do Acórdão 699/2016-TCU-Plenário. Por exemplo, quanto aos processos licitatórios recém-finalizados, não foram publicados todos os editais correspondentes, e foram publicadas somente informações quanto ao objeto, participantes, vencedor e data de homologação, o que não atende plenamente a todas as informações exigidas no item 9.1.4 do acórdão ora monitorado, que são: ‘modalidade, natureza e descrição do objeto, data da abertura das propostas, critério de julgamento, data da homologação, resultado do certame, identificação dos licitantes, valores das propostas, registro dos recursos apresentados e respostas aos recursos, e situação da licitação (em execução, suspensa, concluída) ’.
66.	No tocante à divulgação dos valores salariais, verificou-se que, apesar de constar da página de transparência a divulgação da variação entre os valores mínimos e máximos para os cargos, e o quantitativo de empregados por cargo (http://www.sestsenat.org.br/transparencia, consulta em 9/6/2017) , essa divulgação não atende aos requisitos do item 9.1.9 do Acórdão 699/2016-TCU-Plenário, que estabelece que sejam publicados: ‘os valores mínimos e máximos de cada faixa salarial, o quantitativo de empregados em cada uma dessas faixas, e os critérios para a evolução na carreira, bem como os valores de gratificações que possam impactar na remuneração final dos empregados de acordo com o plano de cargos e salários’.
67.	Pelos motivos expostos, esta Unidade Técnica, não obstante tenha observado avanços do Sest/Senat na direção da implementação das recomendações do acórdão objeto do presente monitoramento, não considera implementados os itens 9.1.3 e 9.1.7 do acórdão, tampouco integralmente implementada a primeira fase do plano de ação, ao contrário do que foi afirmado pelas entidades em seu plano de ação e no Of./Sest/Senat/DEX 113/2017, de 1/6/2017.
68.	Cabe também mencionar que, ainda que o Sest/Senat já possua serviço de atendimento ao cliente (SAC) , não ficou demonstrado que as entidades fixam e controlam os prazos de atendimento aos cidadãos. Não obstante, não foram citadas medidas para implementação da recomendação do subitem 9.2.6 do acórdão (que trata, especificamente, da fixação e do controle desses prazos) .
69.	Esta Unidade Técnica discorda do posicionamento do Sest/Senat de que a auditoria independente das demonstrações contábeis resultaria em redundância de controles. Conforme já exposto nesta instrução, a auditoria independente é realizada por órgão externo à organização e isento de conflito de interesses, que tem a atribuição básica de verificar se as demonstrações financeiras refletem adequadamente a realidade da organização. Assim, a auditoria independente é altamente recomendável, por conferir credibilidade às demonstrações emitidas (parágrafo 22 desta instrução) .
70.	Diante do exposto, considera-se que foram poucas as medidas efetivamente adotadas pelo Sest/Senat até o momento para o cumprimento do Acórdão 699/2016-TCU-Plenário (de 30/3/2016) , ainda que já tenham se passado quatorze meses desde a deliberação.
71.	Entende-se que o prazo final previsto no plano de ação para a implementação integral das determinações e recomendações do acórdão (maio de 2018) não é razoável, por ser demasiado extenso, e em função da grande relevância das informações que devem ser prestadas. Caso a entidade implemente integralmente as determinações e recomendações apenas nesse prazo estimado, a entidade levará dois anos e dois meses para cumprir o acórdão.
72.	Além disso, o gestor do Sest/Senat se utilizou do tempo determinado no item 9.4 do referido Acórdão (180 dias) , praticamente, apenas para formular o plano de ação, quando deveria ter adotado de pronto as providências para atender os outros itens do Acórdão, tendo em vista que as determinações e recomendações do TCU, quando exaradas, têm aplicação imediata e devem ser adotadas medidas imediatamente para cumpri-las ou implementá-las (a não ser que o Acórdão diga ao contrário) .
73.	Diante disso, propõe-se determinar ao Sest e ao Senat que implementem integralmente as determinações e recomendações do Acórdão 699/2016-TCU-Plenário no prazo de noventa dias.
V. Plano de ação do Senai e do Sesi (peças 29 e 30) 
74.	Os planos de ação do Senai e do Sesi foram elaborados em conjunto pelas duas entidades, por meio da constituição de uma Comissão de Transparência e um Comitê de Transparência, compostos por integrantes do Senai e do Sesi (peça 29, p. 10, peça 30, p. 7) . Assim, em razão da grande semelhança entre os dois planos de ação, eles serão aqui examinados em conjunto.
75.	As entidades mencionaram que editaram normativos estabelecendo diretrizes sobre medidas de aumento de transparência, em especial por meio da utilização dos sítios das entidades na internet – Resolução do Senai 25/2016 (peça 29, p. 8, 79-81) e Resolução Sesi/CN 75/2016 (peça 30, p. 5, 74-76) .
76.	Quanto ao subitem 9.2.1 do Acórdão 699/2016-TCU-Plenário, os planos de ação do Senai e do Sesi informaram que será adotado o mesmo modelo de site de transparência por todos os seus Departamentos (Nacional e Regionais) e também, no caso do Senai, pelo Centro de Tecnologia da Indústria Química e Têxtil – CETIQT, e no caso do Sesi, pelo Conselho Nacional. Cada uma dessas unidades terá sua página própria de transparência e será responsável pela gestão do seu conteúdo. As páginas das unidades poderão ser acessadas diretamente ou de forma centralizada, por meio da página do Departamento Nacional (peça 29, p. 14, peça 30, p. 11) .
77.	No tocante às informações afetas aos orçamentos e às receitas e despesas (subitens 9.1.1 e 9.1.8 do acórdão) , os Departamentos Nacionais (Senai e Sesi) fornecerão sistema informatizado para inserção dos dados e das informações pelos seus Departamentos Regionais (e, no caso do Senai, também pelo CETIQT, e, no caso do Sesi, também pelo Conselho Nacional) . A execução orçamentária será desagregada até o quinto nível. As despesas por modalidade de licitação, no entanto, serão detalhadas nos módulos das licitações e dos contratos, pois não há apropriação por modalidade na execução orçamentária (peça 29, p. 15-16, peça 30, p. 12-13) .
78.	Para monitoramento das licitações (subitem 9.1.4) , os Departamentos Nacionais oferecerão, aos Departamentos Regionais que não possuírem, sistema próprio para monitoramento, um software para gestão de suas licitações e editais, de modo a padronizar as informações que deverão ser disponibilizadas nas respectivas páginas de transparência (peça 29, p. 17, peça 30, p. 14) .
79.	No que tange à gratuidade dos cursos (subitem 9.1.6) , as entidades informaram que, inicialmente, apenas publicarão informações gerais sobre o acordo de gratuidade e da metodologia de apuração do resultado. Grupo de trabalho será instituído com a responsabilidade de propor um modelo e regras de divulgação relativos às atividades e vagas gratuitas. O modelo aprovado será posteriormente desenvolvido pelos Departamentos Regionais (no Senai, também pelo CETIQT, e no Sesi, também pelo Conselho Nacional) - peça 29, p. 18 e 48-49, peça 30, p. 15 e 45-46.
80.	Os pareceres da auditoria independente sobre as demonstrações contábeis dos Departamentos Nacional e Regionais (além de CETIQT-Senai e Conselho Nacional-Sesi) serão publicados em suas respectivas páginas (subitem 9.2.2 do acórdão - peça 29, p. 53, peça 30, p. 50) . Será instituído um grupo de trabalho que proporá um modelo de ouvidoria, que considerará a natureza da entidade, a capacidade e os recursos de cada departamento (subitem 9.2.5 - peça 29, p. 59, peça 30, p. 56) . Cada departamento publicará o respectivo código de ética e a relação dos integrantes do comitê de ética ou órgão equivalente (subitem 9.2.5 - peça 29, p. 55-57, peça 30, p. 52-54) . A criação de unidades de auditoria interna ficará a critério de cada órgão (subitem 9.2.3 - peça 29, p. 18-19, peça 30, p. 15-16) .
81.	Quanto aos serviços de atendimento ao cliente – SAC (subitens 9.2.4 e 9.2.6) , haverá revisão dos processos de gestão e da forma de atendimento aos interessados, de modo a haver uma estrutura mínima e padronizada de atendimento (peça 29, p. 19, peça 30, p. 16) .
82.	Os planos de ação também apresentaram a estrutura do site, detalharam as etapas e os prazos para a implementação das ações, e exibiram modelos das páginas que publicarão as informações (peça 29, p. 21-66 e 82-90, peça 30, p. 18-63 e 77-87) .
83.	Os prazos estipulados para implementação das recomendações são semelhantes para as duas entidades, sendo julho de 2018 o prazo previsto para conclusão da implementação da última ação (peça 29, p. 67-69, peça 30, p. 64-66) .
V.1. Análise
84.	De acordo com os planos de ação apresentados pelo Senai e pelo Sesi, o prazo final previsto para a implementação das determinações e recomendações do Acórdão 699/2016-TCU-Plenário é julho de 2018.
85.	Conforme já exposto com relação a outras entidades examinadas, esta Unidade Técnica considera tal prazo demasiado extenso, não sendo o mesmo razoável em função da grande relevância das informações que devem ser prestadas. Já passados quatorze meses desde o Acórdão 699/2016-TCU-Plenário (de 30/3/2016) , foram poucas as medidas efetivas para o cumprimento do acórdão até hoje, e, conforme a previsão que consta no cronograma das duas entidades, elas levarão dois anos e quatro meses para atender integralmente ao acórdão.
86.	Além disso, os gestores do Senai e do Sesi se utilizaram do tempo determinado no item 9.4 do referido Acórdão (180 dias) , praticamente, apenas para formular o plano de ação, quando deveriam ter adotado de pronto as providências para atender os outros itens do Acórdão, tendo em vista que as determinações e recomendações do TCU, quando exaradas, têm aplicação imediata e devem ser adotadas medidas imediatamente para cumpri-las ou implementá-las (a não ser que o Acórdão diga ao contrário) .
87.	Pelas razões expostas, propõe-se determinar ao Senai e ao Sesi que implementem integralmente as determinações e recomendações do Acórdão 699/2016-TCU-Plenário no prazo de noventa dias.
88.	Outro ponto que merece destaque é que, nos modelos das páginas de transparência elaborado pelas entidades, o link que dá acesso às informações relativas à execução orçamentária, orçamento, estrutura remuneratória, relação de dirigentes e relação dos membros do corpo técnico é genericamente denominado Lei de Diretrizes Orçamentárias – LDO (peça 29, p. 24 e 28, peça 30, p. 21 e 25) .
89.	Conforme exposto nos parágrafos 40 a 42 desta instrução, esta denominação não deixa suficientemente claro ao usuário quais informações estarão disponibilizadas a partir desse link, tendo em vista que o usuário apenas saberá prontamente as informações ali divulgadas se tiver conhecimento prévio de quais são as exigências da LDO. Assim, propõe-se recomendar que não sejam utilizadas denominações genéricas e pouco explicativas para os links, sendo oportuno, inclusive, que tal recomendação seja também direcionada às demais entidades do Sistema S.
VI. Plano de ação do Sescoop (peças 32 e 34) 
90.	O Sescoop encaminhou quadro acerca da implementação das recomendações constantes dos itens 9.1 e 9.2 do Acórdão 699/2016-TCU-Plenário, e ao cumprimento da determinação contida no item 9.3 do mesmo acórdão (peça 34) .
91.	A entidade estabeleceu o prazo final de janeiro de 2018 para implementação da maioria das recomendações.
92.	Com relação à recomendação do item 9.1.6 (acerca da divulgação de informações sobre a gratuidade dos cursos) , o Sescoop considerou que a recomendação não se aplica à entidade, em função de os Decretos 6.632, 6.633, 6.635 e 6.637/2008 não se aplicarem ao Sescoop (peça 34, p 1) .
93.	No tocante à recomendação do item 9.1.8 (quanto à divulgação de informações sobre receitas e despesas) , a entidade afirmou estar aguardando definição de modelo para os relatórios de gestão e, na sequência, serão promovidos alinhamentos com as Unidades Estaduais no intuito de padronizar as publicações (peça 34, p 1) .
94.	Quanto à recomendação do item 9.2.2 (para que as demonstrações contábeis sejam auditadas por auditores independentes) , o Sescoop afirmou que contrata serviços de auditoria independente, executados por uma das sete maiores empresas do ramo em nível mundial, para auditar as demonstrações contábeis da Unidade Nacional e das 27 Unidades Estaduais (peça 34, p. 2) .
95.	No tocante à recomendação do item 9.2.3 (referente à implantação de unidades de auditoria interna) , o Sescoop considerou já implementada a recomendação, afirmando que 66% das receitas totais do Sescoop orçadas para 2017 estão previstas para cinco unidades que possuem auditoria interna própria, 10% para duas unidades que são atendidas pela Auditoria Interna da Unidade Nacional (mas que possuem previsão de implantação de unidades de auditoria interna próprias ainda em 2017) , e 24% das receitas totais estão pulverizados em 21 unidades que são atendidas pela Auditoria Interna da Unidade Nacional. A Auditoria Interna planeja seus trabalhos com base em matriz de riscos, contemplando o resultado histórico dos últimos cinco anos das auditorias realizadas pela Auditoria Externa, CGU e TCU. Os trabalhos de auditoria interna priorizam os fluxos de operações significativas e contemplam, obrigatoriamente, o fluxo de contratação de bens e serviços, que representa 50% do total de despesas executadas pelo Sescoop (peça 34, p. 3) .
96.	Com relação à recomendação do item 9.2.5 (acerca da instituição ou aprimoramento de ouvidoria e outros) , a entidade informou que iniciará os estudos para implantação de ouvidoria em janeiro de 2018 (peça 34, p. 3) .
97.	Por fim, o Sescoop questionou como deveria proceder com relação à recomendação contida no item 9.1.3 e à determinação do item 9.3 do acórdão, tendo em vista a publicação da NBC TSP EC (DOU de 4/10/2016) , que revogou as resoluções do Conselho Federal de Contabilidade (CFC) acerca de normas aplicáveis ao setor público NBC T 16.1 a 16.5 e parte da NBC T 16.6 e, ainda, a Resolução 750/1993, que dispõe sobre os princípios de contabilidade (peça 32, p. 1, peça 34, p. 1, 4) .
VI.1. Análise
98.	Conforme exposto, o Sescoop estabeleceu o prazo final de janeiro de 2018 para implementação da maioria das recomendações. Considerando o fato de o Sescoop, juntamente com o Sebrae, ter sido notificado do Acórdão 699/2016-TCU-Plenário posteriormente em relação às demais entidades (em outubro de 2016, conforme quadro na p. 3 desta instrução) , entende-se razoável o prazo definido pela entidade para a implementação de tais recomendações.
99.	Destaca-se, entretanto, o prazo estabelecido para implementação da recomendação do item 9.2.5, no que tange, especificamente, à instituição de ouvidoria. O Sescoop informou que dará início aos estudos para instituição de ouvidoria somente em janeiro de 2018, não definindo prazo para conclusão da implementação dessa recomendação. Além disso, para outros itens do acórdão (9.1.3, 9.1.6, 9.1.8 e 9.3) , a entidade não definiu qualquer prazo.
100.	Diante disso, considera-se necessário que este Tribunal também estabeleça prazo para que o Sescoop implemente integralmente as determinações e recomendações do Acórdão 699/2016-TCU-Plenário.
101.	Adicionalmente, cabe fazer algumas considerações com relação a algumas informações prestadas pelo Sescoop.
102.	Quanto à recomendação do item 9.1.6 (acerca da divulgação de informações sobre a gratuidade dos cursos) , está equivocado o entendimento da entidade de que a recomendação não lhe é aplicável, conforme se expõe a seguir. Transcreve-se aqui a referida recomendação:
‘9.1. recomendar às entidades do ‘Sistema S’ regionais e nacionais (Senac, Senar, Senai, Sesc, Sesi, Sebrae, Sest/Senat, Sescoop) que divulguem amplamente nos seus respectivos sítios eletrônicos, de maneira centralizada, em cada um dos departamentos nacionais:
 (...) 
9.1.6. informações sobre as atividades e vagas gratuitas nos cursos, indicando com clareza as gratuidades instituídas por decreto;’
103.	A divulgação das informações sobre as atividades e vagas gratuitas nos cursos promovidos pelas entidades do Sistema S consiste em prática que se alinha à necessidade de maior transparência na divulgação de dados para fins de controle, considerando que essas entidades são custeadas por recursos de natureza pública (advindos de contribuição compulsória) . Dessa forma, com base nesse entendimento, a primeira parte da recomendação do item 9.1.6 é aplicável a todas as entidades que forneçam atividades e vagas gratuitas nos cursos por elas promovidos.
104.	Não se aplica ao Sescoop apenas a segunda parte da recomendação, em razão de não haver normativo estabelecendo a obrigatoriedade de essa entidade implementar metas de gratuidade, da mesma forma que os Decretos 6.632, 6.633, 6.635 e 6.637/2008 estabeleceram para o Sesc, Senac, Senai e Sesi, respectivamente.
105.	No tocante à recomendação do item 9.1.8 (quanto à divulgação de informações sobre receitas e despesas) , em relação ao qual o Sescoop informou estar aguardando definição de modelo para os relatórios de gestão, cabe esclarecer que a forma e os conteúdos do relatório de gestão são definidos anualmente por meio de Decisões Normativas editadas por este Tribunal. A Decisão Normativa-TCU 154, de 19/10/2016, por exemplo, estabeleceu a forma e o conteúdo dos relatórios de gestão referentes ao exercício de 2016. Desse modo, não há impedimento para que o Sescoop implemente imediatamente a referida recomendação.
106.	Quanto ao questionamento do Sescoop de como deve proceder com relação aos itens 9.1.3 e 9.3 do acórdão, em razão da publicação da NBC TSP EC (DOU de 4/10/2016) , cabe fazer a explanação a seguir.
107.	Inicialmente, transcrevem-se os itens do acórdão objeto de questionamento:
9.1. recomendar às entidades do ‘Sistema S’ regionais e nacionais (Senac, Senar, Senai, Sesc, Sesi, Sebrae, Sest/Senat, Sescoop) que divulguem amplamente nos seus respectivos sítios eletrônicos, de maneira centralizada, em cada um dos departamentos nacionais:
 (...) 
9.1.3. as demonstrações contábeis, elaboradas, no que couber, de acordo com a NBC-T 16.6, assinadas pelos contadores responsáveis e com indicação dos nomes dos dirigentes;
 (...) 
9.3. determinar, por força do estabelecido na NBC T 16.1, às entidades do Senar e quaisquer outras entidades do ‘Sistema S’ que ainda não o tenham feito, que, no prazo de um ano, contado da notificação dessa deliberação, adequem seus sistemas contábeis, de forma que suas demonstrações contábeis sejam elaboradas, no que couber, com base na contabilidade aplicada ao setor público, seguindo os moldes exigidos pela NBC T 16.6, admitindo-se a utilização concomitante da contabilidade empresarial, se assim entender necessário e conveniente a entidade jurisdicionada;
108.	A recomendação do item 9.1.3 e a determinação do item 9.3 do acórdão fazem referência expressa à NBC T 16.1 e à NBC T 16.6. No entanto, a NBC TSP Estrutura Conceitual (Estrutura Conceitual para Elaboração e Divulgação de Informação Contábil de Propósito Geral pelas Entidades do Setor Público) , de 23/9/2016, DOU de 4/10/2016, revogou as NBCs 16.1 a 16.5, os itens 12 (a) , 12 (b) , 12 (c) , 12 (d) , 27 e 28 da NBC T 16.6, a Resolução 750/1993 (que dispõe sobre os princípios de contabilidade) , além de outras resoluções do CFC.
109.	Os itens 9.1.3 e 9.3 do acórdão estabelecem expressamente que as demonstrações contábeis das entidades do Sistema S sejam elaboradas, no que couber, segundo dispõe a NBC T 16.6. Contudo, resta evidente que, diante da revogação de alguns itens dessa norma, as entidades não deverão mais segui-los, sem prejuízo, contudo, que ainda sejam seguidos os dispositivos que permanecem vigentes, assim como os dispositivos que porventura tenham substituído os dispositivos revogados. Da mesma forma, diante de futuras modificações normativas que possam vir a ocorrer, as entidades deverão se adaptar a fim de adotar, no que couber, a normatização do CFC então vigente aplicável ao setor público.
110.	Já o item 9.3 do acórdão faz determinação às entidades do Sistema S, ‘por força do estabelecido na NBC T 16.1’. No entanto, segundo já exposto, a NBC T 16.1 foi expressamente revogada pela NBC TSP EC, de 23/9/2016. Essa referência expressa à NBC T 16.1 na citada determinação se justificou em função de essa norma haver incluído os serviços sociais autônomos no campo de aplicação da Contabilidade Aplicada ao Setor Público, conforme consta no relatório da auditoria que deu origem ao presente monitoramento (peça 4, p. 15) :
‘8. As entidades abrangidas pelo campo de aplicação devem observar as normas e as técnicas próprias da Contabilidade Aplicada ao Setor Público, considerando-se o seguinte escopo:
 (a) integralmente, as entidades governamentais, os serviços sociais e os conselhos profissionais;’
111.	Entretanto, cabe considerar que, ainda que a NBC T 16.1 tenha sido revogada, a determinação do item 9.3 ainda é amparada em norma do CFC, agora a NBC TSP Estrutura Conceitual. Ao dispor sobre o alcance da estrutura conceitual e das normas de contabilidade do CFC aplicadas ao setor público, a NBC TSP EC não fez referência expressa de dever de observância pelos serviços sociais autônomos. Contudo, o normativo estabeleceu que essa obrigatoriedade pode decorrer de determinação deste Tribunal, conforme consta do trecho da NBC TSP EC transcrito abaixo (NBC TSP Estrutura Conceitual, DOU de 4/10/2016, p. 233) :
‘Alcance da estrutura conceitual e das NBCs TSP
1.8 (Não convergido) .
1.8A Esta estrutura conceitual e as demais NBCs TSP aplicam- se, obrigatoriamente, às entidades do setor público quanto à elaboração e divulgação dos RCPGs. Estão compreendidos no conceito de entidades do setor público: os governos nacionais, estaduais, distrital e municipais e seus respectivos poderes (abrangidos os tribunais de contas, as defensorias e o Ministério Público) , órgãos, secretarias, departamentos, agências, autarquias, fundações (instituídas e mantidas pelo poder público) , fundos, consórcios públicos e outras repartições públicas congêneres das administrações direta e indireta (inclusive as empresas estatais dependentes) .
 (...) 
1.8D As demais entidades não compreendidas no item 1.8A, incluídas as empresas estatais independentes, poderão aplicar esta estrutura conceitual e as demais NBCs TSP de maneira facultativa ou por determinação dos respectivos órgãos reguladores, fiscalizadores e congêneres. (grifo nosso) ’
112.	Desse modo, tendo em vista a previsão constante do item 1.8D da NBC TSP EC, acima transcrito, e a existência de determinação deste Tribunal, por meio do item 9.3 do Acórdão 699/2016-TCU-Plenário, permanece inalterada a obrigatoriedade de os serviços sociais autônomos elaborarem suas demonstrações contábeis, no que couber, com base na contabilidade aplicada ao setor público, seguindo os moldes estabelecidos pelo CFC.
113.	Diante da dúvida suscitada pelo Sescoop, propõe-se a modificação dos itens 9.1.3 e 9.3 do Acórdão 699/2016-TCU-Plenário, nos termos abaixo:
a) 9.1.3. as demonstrações contábeis, elaboradas, no que couber, de acordo com a NBC-T 16.6 (ou outra norma do Conselho Federal de Contabilidade – CFC que venha a sucedê-la) , assinadas pelos contadores responsáveis e com indicação dos nomes dos dirigentes; e
b) 9.3. determinar, por força do estabelecido na NBC T 16.1 (ou outra norma do CFC que venha a sucedê-la) , às entidades do Senar e quaisquer outras entidades do ‘Sistema S’ que ainda não o tenham feito, que, no prazo de um ano, contado da notificação dessa deliberação, adequem seus sistemas contábeis, de forma que suas demonstrações contábeis sejam elaboradas, no que couber, com base na contabilidade aplicada ao setor público, seguindo os moldes exigidos pela NBC T 16.6 (ou outra norma do CFC que venha a sucedê-la) , admitindo-se a utilização concomitante da contabilidade empresarial, se assim entender necessário e conveniente a entidade jurisdicionada.
VII. Plano de ação do Sebrae (peça 33) 
114.	O Sebrae informou que, para implementação das recomendações do Acórdão 699/2016-TCU-Plenário, o seu site da transparência deverá conter a seguinte estrutura de módulos (peça 33, p. 19) :
a) Módulo 1 - Orçamento e demonstrações contábeis;
b) Módulo 2 – Licitações;
c) Módulo 3 - Contratos e convênios;
d) Módulo 4 - Atendimento e dados de infraestrutura;
e) Módulo 5- Estrutura remuneratória;
f) Módulo 6 - Integridade (relatório de gestão, parecer da auditoria independente, código de ética, ouvidoria) ; e
g) Módulo 7 - Acesso à transparência das unidades estaduais: no portal do Sebrae Nacional haverá um acesso centralizado para as páginas dos Sebraes estaduais.
115.	Segundo o cronograma apresentado, o prazo final para implementação integral das determinações e recomendações do Acórdão 699/2016-TCU-Plenário é abril de 2019 (peça 33, p. 20) .
116.	No tocante às informações sobre licitações (subitem 9.1.4 do acórdão) , o Sebrae Nacional oferecerá às unidades estaduais que não possuírem um sistema próprio de gestão das licitações, software para gestão de suas licitações e editais, de modo a padronizar as informações que deverão ser disponibilizadas nas respectivas páginas de transparência de cada unidade estadual e do Sebrae Nacional (peça 29, p. 17, peça 30, p. 14) .
117.	Com relação às informações sobre contratos e transferências de recursos (subitens 9.1.5 e 9.1.7, respectivamente) , o Sebrae mencionou que a ferramenta própria para armazenar e divulgar as informações sobre os contratos será também utilizada para as transferências de recursos. As informações serão mantidas no módulo de contratos e convênios somente pelo período da vigência do contrato ou da transferência de recurso. A entidade prevê periodicidade de atualização trimestral, até o último dia útil do mês subsequente ao encerramento de cada trimestre do ano civil (peça 33, p. 10-12) .
118.	No que tange à gratuidade dos cursos (subitem 9.1.6) , o Sebrae afirmou que, embora não tenha a obrigatoriedade de ofertar cursos gratuitamente, todo seu portfólio de cursos à distância é gratuito, com informações já amplamente divulgadas em seu portal (peça 33, p. 11) .
119.	Quanto à divulgação de informações sobre receitas e despesas (subitem 9.1.8) , a entidade afirmou que, em suas publicações trimestrais, já discrimina as receitas e despesas por natureza, finalidade e região. A execução orçamentária será desagregada até o terceiro nível, que é o nível de publicação do orçamento. Informou, ainda, que em razão de sua natureza jurídica, não se aplica ao Sistema Sebrae informações sobre parcela destinada a serviços sociais e à formação profissional (peça 33, p. 12) .
120.	O Sebrae considerou já implementadas as recomendações dos subitens 9.2.2 a 9.2.5 do acórdão, informando que já realiza auditoria independente de suas demonstrações contábeis (subitem 9.2.2) , que todas suas unidades estaduais possuem unidade de auditoria interna em sua estrutura (subitem 9.2.3) , que possui diversos canais de atendimento ao cliente (subitem 9.2.4) , e que possui ouvidoria e código de ética, inclusive em suas unidades estaduais (subitem 9.2.5) – peça 33, p. 14-17.
VII.1. Análise
121.	Do plano de ação apresentado pelo Sebrae, destaca-se a previsão de que as informações relativas a contratos e transferências de recursos serão divulgadas no módulo do site somente pelo período da vigência do contrato ou da transferência de recurso, e que, além disso, a periodicidade de atualização será trimestral (parágrafo 117 desta instrução) .
122.	Entende-se que é insuficiente a divulgação das informações sobre contratos e transferências de recursos nos moldes que foram informados, por não conferir a transparência e a tempestividade necessárias na divulgação desses instrumentos. É possível prever, por exemplo, que esse longo período entre as atualizações, combinado com a divulgação apenas do que se encontra vigente, possibilita que contratos e convênios de curta duração se iniciem e encerrem sem que sejam sequer publicados.
123.	Conforme informado pela entidade, já foram implementadas algumas das recomendações do Acórdão 699/2016-TCU-Plenário (parágrafos 118 a 120 desta instrução) . Entretanto, cabe considerar que o prazo final previsto no plano de ação para o atendimento integral das determinações e das recomendações do Acórdão 699/2016-TCU-Plenário é abril de 2019.
124.	A entidade foi comunicada do acórdão em outubro de 2016. Caso implemente integralmente as determinações e recomendações apenas no prazo estimado de abril de 2019, a entidade levará dois anos e seis meses, contados da data da comunicação, para cumprir o acórdão.
125.	Esta Unidade Técnica entende não ser razoável tal prazo, por ser demasiado extenso, e em função da grande relevância das informações que devem ser prestadas. Desse modo, tendo em vista o prazo que foi proposto pelo Sescoop para atendimento, propõe-se determinar ao Sebrae que implemente integralmente as determinações e recomendações do Acórdão 699/2016-TCU-Plenário até janeiro de 2018.
CONCLUSÃO
126.	Tendo em vista que todas as entidades às quais se dirigia a determinação do item 9.4 do Acórdão 699/2016-TCU-Plenário enviaram a este Tribunal seus respectivos planos de ação, propõe-se considerar cumprida a referida determinação.
127.	Ao analisar os planos de ação apresentados, verificou-se que, em geral, embora já passados quatorze meses desde o Acórdão 699/2016-TCU-Plenário (de 30/3/2016) , foram poucas as medidas efetivas adotadas pelas entidades com vistas ao atendimento da deliberação. Considerando os prazos estabelecidos nos planos de ação apresentados, e a grande relevância das informações a serem divulgadas, entende-se que os prazos previstos pelas entidades nos planos de ação propostos são demasiadamente extensos para que elas implementem integralmente as determinações e recomendações do acórdão.
128.	Além disso, cumpre ressaltar que, embora o Acórdão 699/2016-TCU-Plenário tenha estabelecido o prazo de 180 dias para as entidades apresentarem plano de ação com cronograma das medidas necessárias à implementação das recomendações, isso não exime as entidades de, dentro desse mesmo prazo, adotarem medidas efetivas com vistas à implementação dessas recomendações, tendo em vista que as recomendações do TCU possuem efeito imediato.
129.	Dessa forma, propõe-se determinar ao Senac, Senar, Senai, Sesc, Sesi e Sest/Senat que implementem integralmente as determinações e recomendações do Acórdão 699/2016-TCU-Plenário no prazo de noventa dias. Já ao Sebrae e ao Sescoop, propõe-se determinar que implementem integralmente as mesmas determinações e recomendações até janeiro de 2018. O prazo distinto para estas duas últimas entidades se justifica em razão de elas terem sido comunicadas do Acórdão 699/2016-TCU-Plenário posteriormente.
130.	Adicionalmente, verificou-se, nos planos de ação do Senar, Sesi e Senai, que as entidades, nas páginas de transparência previstas, identificaram os links principais de acesso às informações com denominações genéricas do tipo ‘Lei de Diretrizes Orçamentárias’, que impossibilitam que o usuário saiba prontamente as informações e documentos que serão disponibilizados a partir desse link, a não ser que tenha conhecimento prévio de quais são as exigências previstas na LDO.
131.	Assim, entende-se que essa nomenclatura não dará a transparência necessária às informações e, por essa razão, propõe-se recomendar às entidades que não adotem denominações genéricas desse tipo. Considera-se oportuno, inclusive, que tal recomendação seja também direcionada às demais entidades do Sistema S.
132.	Por fim, tendo em vista a dúvida suscitada pelo Sescoop em função da publicação da NBC TSP EC (DOU de 4/10/2016) , que revogou resoluções do Conselho Federal de Contabilidade (CFC) acerca de normas aplicáveis ao setor público, dentre elas, a NBC T 16.1 e parte da NBC T 16.6, propõe-se que seja modificada a redação dos itens 9.1.3 e 9.3 do Acórdão 699/2016-TCU-Plenário.
PROPOSTA DE ENCAMINHAMENTO
133.	Diante do exposto, submetem-se os autos à consideração superior, propondo:
a) considerar cumprida a determinação constante do item 9.4 do Acórdão 699/2016-TCU-Plenário;
b) modificar a redação dos itens 9.1.3 e 9.3 do Acórdão 699/2016-TCU-Plenário, nos termos abaixo:
b.1) 9.1.3. as demonstrações contábeis, elaboradas, no que couber, de acordo com a NBC-T 16.6 (ou outra norma do Conselho Federal de Contabilidade – CFC que venha a sucedê-la) , assinadas pelos contadores responsáveis e com indicação dos nomes dos dirigentes; e
b.2) 9.3. determinar, por força do estabelecido na NBC T 16.1 (ou outra norma do CFC que venha a sucedê-la) , às entidades do Senar e quaisquer outras entidades do ‘Sistema S’ que ainda não o tenham feito, que, no prazo de um ano, contado da notificação dessa deliberação, adequem seus sistemas contábeis, de forma que suas demonstrações contábeis sejam elaboradas, no que couber, com base na contabilidade aplicada ao setor público, seguindo os moldes exigidos pela NBC T 16.6 (ou outra norma do CFC que venha a sucedê-la) , admitindo-se a utilização concomitante da contabilidade empresarial, se assim entender necessário e conveniente a entidade jurisdicionada.
c) determinar ao Senac, Senar, Senai, Sesc, Sesi e Sest/Senat, com fulcro no art. 43, I, da Lei 8.443/1992 c/c o art. 250, II, do RI/TCU, que implementem integralmente as determinações e recomendações do Acórdão 699/2016-TCU-Plenário no prazo de noventa dias;
d) determinar ao Sebrae e ao Sescoop, com fulcro no art. 43, I, da Lei 8.443/1992 c/c o art. 250, II, do RI/TCU, que implementem integralmente as determinações e recomendações do Acórdão 699/2016-TCU-Plenário até janeiro de 2018;
e) recomendar às entidades do ‘Sistema S’ (Senac, Senar, Senai, Sesc, Sesi, Sebrae, Sest/Senat, Sescoop) que os links principais da página de transparência não sejam denominados de forma genérica e pouco explicativa (a exemplo de ‘Lei de Diretrizes Orçamentárias’) , mas que as denominações dos links se refiram claramente aos documentos e informações a serem disponibilizados (como, por exemplo, orçamento e execução orçamentária, demonstrações contábeis, relação de dirigentes, relação de membros do corpo técnico, estrutura remuneratória, etc.) , ainda que a informação de que tal divulgação decorre de exigência da LDO conste de forma complementar; e
f) encaminhar às entidades do ‘Sistema S’ (Senac, Senar, Senai, Sesc, Sesi, Sebrae, Sest/Senat, Sescoop) cópia do Relatório, do Voto e do Acórdão a ser prolatado nestes autos.”
Em atendimento ao despacho deste relator, a SecexPrevidência complementou o monitoramento por meio de nova instrução, inserta à peça 100, da qual extraio os seguintes trechos:
“ANÁLISE DO CUMPRIMENTO DO Acórdão 699/2016-TCU-Plenário
96.	Para a análise do cumprimento das recomendações contidas no Acórdão 699/2016-TCU-Plenário, foram consideradas as respostas encaminhadas nas diligências e a realizados testes nos sítios eletrônicos das entidades.
97.	Ante a impossibilidade de se testar todos os itens em todas as páginas de todas as entidades envolvidas, esta unidade técnica optou pela verificação de todos os departamentos nacionais e algumas unidades regionais, estas últimas tomadas de forma aleatória.
98.	Cabe ressaltar que os testes aplicados nos sítios eletrônicos das entidades ocorreram entre os dias 5 e 16/3/2018.
99.	Ressalte-se também que todas as entidades entregaram o seu respectivo Plano de Ação, tendo assim cumprido o item 9.4 da deliberação.
1. Senac
100.	A entidade apresentou seu Plano de Ação para cumprimento das recomendações e determinação contidas no Acórdão 699/2016-TCU-Plenário (peça 20) , o qual foi devidamente analisado na instrução de peça 36 destes autos. De acordo com o documento, a previsão de término para implantação completa das ações é de julho de 2018. 
101.	Em relação à diligencia encaminhada (Ofício 712/2017-TCU/SecexPrevidência, de 26/7/2017) a entidade não apresentou uma resposta adequada, uma vez que não indicou ‘as medidas tomadas para cumprimento de cada subitem da deliberação’, nem ‘a comprovação de divulgação, nos seus respectivos sítios eletrônicos, de cada subitem do item 9.1’. O documento apresentado pelo Senac como resposta à diligência (peça 72) , datado de 15/8/2017 e assinado pelo Diretor-Geral do Departamento Nacional, traz apenas informações genéricas, sem apresentar qualquer resultado concreto, o que dificulta o monitoramento das ações.
102.	De acordo com o mencionado documento, analisado nos parágrafos 11 a 19 dessa instrução, as recomendações contidas no item 9.1 estariam sendo implementadas em conformidade com o cronograma estabelecido no Plano de Ação encaminhado pela entidade (peça 72) , com exceção da Regional do Rio de Janeiro que, em agosto de 2017, ainda não havia disponibilizado os conteúdos segundo a estrutura do Portal da Transparência Senac. Apresentou também alguns esclarecimentos sobre alguns subitens do tópico 9.2 e confirmou a utilização das normas de contabilidade em conformidade com o item 9.3.
103.	Testes realizados no sítio eletrônico da entidade (www.senac.br) demonstram que o ‘Portal da Transparência’ está ativo e funcionando de acordo com o previsto. No portal, há acesso para ‘Demonstrações Contábeis Consolidadas - exercício 2016’ bem como para as portarias do MTb que aprovam o Orçamento Consolidado do Senac. Também há um mapa do Brasil com links para o Departamento Nacional e todos Departamentos Regionais.
104.	O quadro a seguir mostra o conteúdo resumido do que é apresentado no sítio de transparência do Departamento Nacional.
	Quadro 1 – Avaliação do sítio eletrônico do Departamento Nacional do Senac.

	1º nível
	2º nível
 (desdobramento) 
	Informações adicionais
	Análise da conformidade com a recomendação*

	Gestão de Pessoas
	- Dirigentes;
- Corpo técnico;
- Estrutura remuneratória.
		De acordo com o recomendado

	Execução Orçamentária
	- Receitas;
- Despesas. 
Desagregação até o segundo nível.
	Há acesso para: Demonstração das Receitas e Despesas – Orçado e Executado;
Demonstração das Receitas – Orçado e Executado;
Demonstração das Despesas – Orçado e Executado 
	Não apresenta o nível de desagregação exigido no sítio. A entidade só apresenta a desagregação solicitada na publicação do ano já executado. 
Recomendação não cumprida.

	Demonstrações Contábeis
	- Balanço Patrimonial - 2016;
- Balanço Orçamentário - 2016;
- Balanço Financeiro - 2016;
- Demonstração das Variações Patrimoniais - 2016;
- Demonstração dos Fluxos de Caixa - método indireto - 2016.
	Acesso para:
- Demonstrações Contábeis - 2015 
- Demonstrações Contábeis - 2014 
	De acordo com o recomendado

	Licitações
	- Convite;
- Concorrência;
- Pregão eletrônico;
- Pregão presencial;
- Homologação de produtos.
	Desdobramentos com os seguintes dados: número; natureza/objeto; abertura/horário; situação; data da situação.
Há links para o edital e outros documentos
	De acordo com o recomendado.

	Contratos e Parcerias
	- Número;
- Data;
- Modalidade;
- Objeto;
- Favorecido;
- CPF/CNPJ; 
- Valor.
		De acordo com o recomendado.

	Dados de Produção
	- Atendimentos Realizados;
- Total de Matrículas;
- Participantes em Ações Extensivas;
- Matrículas PSG;
- Municípios Atendidos;
- Unidades Operativas;
- Empregados.
	Acesso para o Relatório Geral do Senac 2016
	Não se aplica.

	Programa Senac de Gratuidade
	- Compromisso do Programa Senac de Gratuidade;
- Execução PSG por Unidade
- Vagas Gratuitas nos Estados
	Acesso para: 
- Conheça outras Gratuidades;
- Acesse o portal PSG
	Recomendação atendida parcialmente. O link Vagas gratuitas nos Estados apenas remete para os sítios regionais.
Não há informações sobre quais cursos são gratuitos ou pagos. 

	Controle Interno e Externo
	CONTROLE INTERNO
- Conselho Fiscal;
- Controladoria;
- Ouvidoria.
CONTROLE EXTERNO
- Tribunal de Contas da União;
- Controladoria Geral da União.
	Informações úteis sobre as formas de controle e acesso para o ‘Fale conosco’ e ‘ouvidoria’.
	Não se aplica.

	Publicações 
	- Relatório de gestão;
- Relatório institucional.
		De acordo com o recomendado.

	Transparência nos demais estados
		Link para os dados dos Departamentos Regionais
	De acordo com o recomendado.

	* A análise da conformidade feita nesse campo refere-se somente à forma de apresentação dos dados, não tendo sido averiguadas a completude e a veracidade destes.

105.	Para verificação dos sítios dos departamentos regionais, foram escolhidos, de forma aleatória, os Estados de SE, AM, AP e RJ. Em todos eles (exceto RJ, que, por não apresentar as informações, teve análise em separado) o leiaute é idêntico, com as mesmas informações contidas no sítio do Senac/DN. No sítio de internet do Amapá, apesar de haver o link para licitações, não há nada publicado, nem em licitações ‘em andamento’, nem em ‘concluídas’.
106.	Assim, de acordo com os testes feitos nos sítios dos departamentos nacional e regionais mencionados (exceto RJ) e a as considerações apontadas pela entidade, a análise das ações do Senac para atendimento das recomendações do Acórdão 699/2016-TCU-Plenário resume-se ao seguinte:
	Quadro 2 – Avaliação do cumprimento do Acórdão 699/2016-TCU-Plenário pelo Senac.

	Item e subitem
	Análise do cumprimento do Acórdão

	Item 9.1
	Cumprido, no que se refere à divulgação centralizada dos dados dos Departamentos Nacional e Regionais por meio do ‘Site da Transparência do Senac’, no endereço eletrônico: ‘http://www.senac.br/transparencia/index.html.

	Subitem 9.1.1
	Não cumprido. As entidades do Senac apresentam nos seus sítios apenas a execução do último exercício no nível de desagregação recomendado. É necessária a atualização, com periocidade mínima trimestral, das informações.

	Subitem 9.1.2
	Cumprido.

	Subitem 9.1.3
	Cumprido.

	Subitem 9.1.4
	Cumprido. Registre-se que um dos Departamentos Regionais analisados não apresentou as informações em seu sítio eletrônico.

	Subitem 9.1.5
	Cumprido.

	Subitem 9.1.6
	Cumprido parcialmente. A entidade apresenta informações relevantes sobre o programa de gratuidade, inclusive com dados estatísticos importantes. Entretanto, não há informação clara nos sítios eletrônicos sobre quais cursos são gratuitos ou não ou quantas vagas de gratuidade são oferecidas para determinado curso.

	Subitem 9.1.7
	Não cumprido. Não foi possível identificar qualquer convênio nos testes realizados, embora não esteja claro se não houve convênios ou se esses não foram divulgados. É necessário que o Senac separe o tópico ‘contratos e parcerias’ e informe explicitamente que não houve convênios no período estabelecido. Não foram encontradas quaisquer informações acerca de transferências para a federações e confederações.

	Subitem 9.1.8
	Não cumprido. Não foi possível identificar os dados de receitas e despesas, s, discriminadas por natureza, finalidade e região, destacando a parcela destinada a serviços sociais e a formação profissional, especialmente com relação à despesa detalhada por modalidade de licitação.

	Subitem 9.1.9
	Cumprido.

	Item 9.2
	
	Subitem 9.2.1
	Cumprido.

	Subitem 9.2.2
	Não cumprido, mas apresentou as justificativas pertinentes para a não contratação.

	Subitem 9.2.3
	Cumprido. As entidades do Senac possuem conselhos fiscais que têm as atribuições de auditoria interna.

	Subitem 9.2.4
	Não cumprido. Não apresentou qualquer informação sobre as ações empreendidas. É necessário que a entidade confirme a existência em todos os seus departamentos de atendimento aos clientes/cidadãos de forma presencial e remota e as ações adotadas para aprimorar os serviços ou justifique a inexistência desses canais de atendimento.

	Subitem 9.2.5
	Não cumprido. Não apresentou qualquer informação sobre as ações empreendidas, exceto a publicação de Caderno de Orientações — Código de Ética e Conduta do Senac. É necessário que a entidade confirme a existência em todos os seus departamentos de ouvidorias e de códigos de ética e de conduta ou justifique a inexistência desses institutos.

	Subitem 9.2.6
	Não cumprido. Não apresentou qualquer informação sobre as ações empreendidas. 

	Item 9.3
	Não exigível. Ante à indefinição do CFC quanto ao tipo de contabilidade a ser aplicado nas demonstrações contábeis das entidades do Sistema ‘S’, não há como se exigir o cumprimento da determinação em comento.

107.	Depreende-se do Quadro 2, que a entidade cumpriu a grande maioria das recomendações do acórdão, mas os subitens 9.1.1, 9.1.6, 9.1.7, 9.1.8, 9.2.2, 9.2.4, 9.2.5 e 9.2.6 não foram cumpridos ou foram considerados cumpridos parcialmente, sendo necessário alertar a entidade dos problemas encontrados e verificar, no próximo monitoramento, se as recomendações do Acórdão 699/2016-TCU-Plenário foram implementadas em sua totalidade.
108.	Cabe ressaltar que foi feita uma avaliação em separado do Departamento Regional do Senac no Rio de Janeiro. Não foi encontrada qualquer informação das solicitadas no Acórdão 699/2016-TCU-Plenário. É notório que este regional não atende às diretrizes do Departamento Nacional e se recusa a adotar qualquer procedimento para implementação do Acórdão. Sendo assim, este assunto deve ser objeto de determinação específica para o Departamento Regional do Senac/RJ a fim de possibilitar futuras penalizações em caso de não atendimento.
2. Sesc
109.	O Sesc/DN apresentou seu Plano de Ação para cumprimento do Acórdão 699/2016-TCU-Plenário por meio do documento inserido nestes autos como peça 25. O documento foi devidamente analisado na instrução de peça 36, e sua previsão de término para implantação completa das ações é de julho de 2018. 
110.	Após diligência do TCU sobre o andamento das ações para cumprimento da deliberação, a entidade apresentou o documento de peça 75, analisado nos parágrafos 20 a 29 dessa instrução. Nesse documento, a entidade afirma que as recomendações contidas no item 9.1 (e seus subitens) foram cumpridas e os dados publicados tanto pelo Departamento Nacional quanto pelos departamentos regionais, por meio do Portal da Transparência do Sesc. Em relação aos subitens do tópico 9.2 apresentou as medidas adotadas e a ações ainda pendentes. Quanto ao item 9.3, esclarece que já aplica as normas indicadas na determinação.
111.	Foram realizados testes no sítio eletrônico da entidade (http://transparencia.sesc.com.br/) . O ‘Portal da Transparência’ do Sesc está ativo e funcionando de acordo com o previsto. A partir do portal tem-se acesso aos links: ‘o sesc’, ‘transparência’, ‘tire suas dúvidas’ (com informações a respeito das ações do Sesc relativos a transparência, gratuidade e orçamento) , e ‘documentos’, com este último tópico levando aos seguintes itens:
- Transparência e Gestão, com os seguintes tópicos: Acórdão 699/2016 (Plano de Ação da entidade para atendimento à deliberação) ; Realizações Sesc 2016; e Relatório de Gestão 2015 (ambos relatórios de atividades) ;
- Legislação do Sesc, com os seguintes itens: Carta da Paz Social; Diretrizes Gerais de Ação do Sesc; Diretrizes para o Quinquênio; Legislação do Sesc (Regulamento e Regimento) ; Lei de Criação; Outros decretos e leis relacionados com o Sesc; Regimento do Sesc; Relatórios Estatísticos 2014; Relatórios Estatísticos 2015; Relatórios Estatísticos 2016; e Anuários Estatísticos.
112.	Além dos links mencionados o Portal também permite acesso à lista dos Departamentos Nacional e regionais do Sesc. O quadro a seguir mostra o conteúdo encontrado no sítio de transparência do Departamento Nacional:
	Quadro 3 – Avaliação do sítio eletrônico do Departamento Nacional do Sesc.

	1º nível
	2º nível
 (desdobramento) 
	Informações adicionais
	Análise da conformidade com a recomendação*

	Fale com o Sesc
	- Fale conosco;
- Ouvidoria.
		De acordo com o recomendado

	Recursos Humanos
	- Corpo Técnico DN;
- Corpo Técnico EESP;
- Corpo Técnico ESEM;
- Dirigentes;
- Estrutura Remuneratória DN;
- Estrutura Remuneratória EESP;
- Estrutura Remuneratória ESEM.
	DN=Departamento Nacional 
EESP=Estância Ecológica Sesc Pantanal
ESEM=Escola Sesc de Ensino Médio
	De acordo com o recomendado

	Gratuidade
	- Demonstrativo do Cumprimento da Aplicação de Recursos na Gratuidade - AN - Orçamento-Programa 2017;
- Demonstrativo do Cumprimento da Aplicação de Recursos na Gratuidade - Administração Nacional - Orçamento-Programa 2018;
- Demonstrativo do Cumprimento da Aplicação de Recursos na Gratuidade - Administração Nacional - Retificativo 2017;
- Demonstrativo do Cumprimento da Aplicação de Recursos na Gratuidade Consolidado;
- Quadros do Programa de Comprometimento e Gratuidade
	Apresenta dados financeiros sobre o programa da gratuidade do Sesc.
	Recomendação atendida parcialmente. Não há informações sobre quais cursos são gratuitos ou pagos. 

	Demonstrações Contábeis
- 2015;
- 2016;
- 2017;
- 2018.
	- Balanço Orçamentário;
- Balanço Financeiro;
- Demonstração das Variações Patrimoniais;
- Balanço Patrimonial;
- Relatório do contador.
		De acordo com o recomendado. Link para 2018 está vazio.

	Orçamentos
	- Despesas por Programas - 4º Trimestre 2016;
- Receitas - 4º Trimestre 2016;
- Receitas x Despesas - 4º Trim. 2016;
- Detalhamento da Receita Orçamentária 2017 - Consolidado Sesc;
- Detalhamento da Despesa Orçamentária 2017 - Consolidado Sesc
- Resumo da Receita e da Despesa por Categoria Econômica e Grupo de Despesa 2017 - Consolidado Sesc;
- Quadro das Receitas - 1º Trim. 2017;
- Receitas e Despesas Realizadas - 1º Trimestre 2017;
- Detalhamento da Receita Orçamentária - 2º Trimestre 2017;
- Resumo da Receita e da Despesa - 2º Trimestre 2017;
- Detalhamento da Receita Orçamentária 2018;
- Detalhamento da Despesa Orçamentária 2018;
- Resumo da Receita e da Despesa por Categoria Econômica e Grupo de Despesa - Orçamento-Programa 2018;
- Detalhamento da Receita Orçamentária - 3º Trimestre 2017; 
- Resumo da Receita e da Despesa por Categoria Econômica e Grupo de Despesa - 3º Trimestre 2017;
- Portaria de Aprovação do Orçamento-Programa do Sesc 2018
- Portaria de Aprovação do Retificativo Orçamentário Sesc 2017; 
- Portaria de Aprovação do Orçamento-Programa do Sesc 2017.
	 
	A página é muito confusa e com itens demais. Não foi possível identificar se há a divulgação periódica da execução orçamentária. Os links do tópico ‘orçamentos’ levam a documentos em arquivos tipo ‘pdf’, muitas vezes inseridos de cabeça para baixo e com baixa resolução. Outras vezes levam ao download de arquivos tipo ‘doc’ que nem sempre abrem. O sítio eletrônico deve ser reformulado para produzir a informação solicitada de forma mais clara, devendo ser atualizado de forma consistente.

	Transferências
	- Transferência a CNC 2016;
- Transferência a Federações 2017;
- Transferência à CNC 2017;
- Transferência à CNC até Jan/2018;
- Transferência à Federações até Jan/2018;
- Transferência a Federações 2016.
		De acordo com o recomendado. 

	Convênios
	- 10 maiores convênios firmados pelo Sesc Departamento Nacional em 2016 (houve somente 5 convênios) ;
- 7 Maiores convênios firmados pelo Sesc Departamento Nacional em 2017 (Período jan/dez) ;
- Convênios 2015;
- Convênios em que houve pagamentos em 2016;
- Convênios em que houve pagamentos em 2017 - (Período: jan/mar) ;
- Convênios que houve pagamentos em 2017 - (Período jan/dez) .
		De acordo com o recomendado. Entretanto, a página da entidade é confusa, com itens demais e links que não funcionam. Dos seis links do tópico ‘convênios’, só quatro funcionaram no teste realizado.

	Contratos
	- 10 maiores contratos firmados pelo Sesc Departamento Nacional em 2016;
- 10 maiores contratos firmados pelo Sesc Departamento Nacional em 2017 (jan/dez) ;
- 10 maiores contratos firmados pelo Sesc Departamento Nacional em 2017 (jan/mar) ;
- Contratos 2015;
- Contratos em que houve pagamentos em 2016;
- Contratos em que houve pagamentos em 2017 - (jan/mar) ;
- Contratos que houve pagamentos em 2017 - (jan/dez) .
	Acesso aos seguintes dados:
- Número;
- Objeto;
- Favorecido;
- CNPJ/CPF;
- Modalidade;
- Data da contratação;
- Situação;
- Natureza;
- Elemento da despesa;
- Valor do pagamento total do exercício.
	De acordo com o recomendado. Entretanto, a página da entidade é confusa, com itens demais e links que não funcionam. Dos sete links do tópico ‘contratos’, só três funcionaram no teste realizado.

	Licitações 
- Licitações DN;
- ESEM;
- EESP.
	- Em andamento;
- Concluídas;
- Canceladas;
- Regulamento para cadastro de fornecedores de Serviços Gráficos;
- Regulamento de Licitações e Contratos.
	Desdobramentos com os seguintes dados: modalidade; número; natureza; categoria; situação.
Há links para o edital e outros documentos
	De acordo com o recomendado.

	* A análise da conformidade feita refere-se somente à forma de apresentação dos dados, não tendo sido averiguada a completude e a veracidade destes.

113.	Com vistas à verificação dos sítios dos departamentos regionais, foram escolhidos, de forma aleatória, os sítios de RS, RR, MS e RJ. Em todos eles (exceto RJ, avaliado de forma separada) o leiaute é semelhante, com os mesmos tópicos principais, quais sejam: recursos humanos, gratuidade, demonstrações contábeis, orçamentos, transferências, convênios, contratos e licitações. Entretanto, há menos subníveis, principalmente nos dados de transferências, convênios e contratos.
114.	Na sequência, os principais problemas encontrados nos sítios eletrônicos dos departamentos regionais analisados: 
- Sesc/MS: não apresenta o tópico ‘Fale conosco’; no tópico ‘licitações’ não apresenta os principais dados do certame, somente os links para edital.
- Sesc/RR: não apresenta o tópico ‘Fale conosco’; no tópico ‘recursos humanos’ não apresenta as faixas salariais nem o quantitativo de empregados por faixa; em ‘gratuidade’ apenas apresenta edital para o programa de gratuidade; em ‘orçamentos’ apresenta execução orçamentária agregada e sem atualização; em ‘contratos’ não há atualização (os últimos dados são de 2016) . 
- Sesc/RS: no tópico ‘licitações’ não apresenta os principais dados do certame, somente os links para edital.
 115.	Os resultados dos testes feitos (excluindo RJ) analisados em conjunto com as informações encaminhadas pela entidade são os seguintes:
	Quadro 4 – Avaliação do cumprimento do Acórdão 699/2016-TCU-Plenário pelo Sesc.

	Item e subitem
	Análise do cumprimento do Acórdão

	Item 9.1
	Cumprido, no que se refere à divulgação centralizada dos dados dos Departamentos Nacional e Regionais por meio do ‘Site da Transparência’ do Sesc, no endereço eletrônico: ‘http://www.sesc.com.br/wps/wcm/connect/portal/inicio’.

	Subitem 9.1.1
	Não cumprido. As entidades do Sesc apresentam informações confusas, com vários documentos não solicitados e de difícil entendimento. Alguns documentos foram inseridos de qualquer forma ou estão ilegíveis e há arquivos que não abrem. Não foram encontradas as informações das despesas executadas e o nível de desagregação não é o que foi recomendado. É necessária a reformulação do sítio, com apresentação das informações solicitadas de forma clara e no formato adequado, com periocidade mínima de atualização trimestral (para execução das despesas) .

	Subitem 9.1.2
	Cumprido.

	Subitem 9.1.3
	Cumprido.

	Subitem 9.1.4
	Não cumprido. As regionais não apresentam as informações requeridas sobre o processo licitatório, apenas os links para os editais.

	Subitem 9.1.5
	Não cumprido. As regionais não têm atualizado as informações com a periodicidade adequada (trimestral) .

	Subitem 9.1.6
	Cumprido parcialmente. A entidade apresenta informações relevantes sobre o programa de gratuidade, inclusive com dados estatísticos importantes. Entretanto, não há informação clara nos sítios eletrônicos sobre quais cursos são gratuitos ou não ou quantas vagas de gratuidade são oferecidas para determinado curso.

	Subitem 9.1.7
	Parcialmente cumprido. Não foram encontradas quaisquer informações acerca de transferências para a federações e confederações.

	Subitem 9.1.8
	Não cumprido. Não foi possível identificar os dados de despesa detalhada por modalidade de licitação.

	Subitem 9.1.9
	Cumprido. Senac/RR não apresentou as informações requeridas.

	Item 9.2
	
	Subitem 9.2.1
	Cumprido.

	Subitem 9.2.2
	Não cumprido, mas apresentou as justificativas pertinentes para a não contratação.

	Subitem 9.2.3
	Cumprido parcialmente. O Departamento Nacional possui setor de Controladoria e os Departamentos Regionais também vêm estruturando suas controladorias internas. Previa-se que 75% dos Regionais implementariam controladorias internas até janeiro de 2018. É necessário confirmar, no próximo monitoramento, a informação sobre quais regionais implementaram auditorias internas e verificar a situação das demais entidades em relação ao tema.

	Subitem 9.2.4
	Cumprido.

	Subitem 9.2.5
	Cumprido parcialmente. É necessário confirmar, no próximo monitoramento, a informação sobre quais regionais possuem ouvidoria e código de ética e verificar a situação das demais entidades em relação ao tema.

	Subitem 9.2.6
	Não cumprido. Não apresentou qualquer informação sobre as ações empreendidas. 

	Item 9.3
	Não exigível.

116.	Como se depreende das informações do Quadro 4, a entidade cumpriu parte das recomendações do acórdão, mas os itens 9.1.1, 9.1.4, 9.1.5, 9.1.6, 9.1.7, 9.1.8, 9.2.2, 9.2.3, 9.2.5 e 9.2.6 não foram cumpridos ou foram considerados cumpridos em parte, sendo necessário alertar a entidade dos problemas encontrados e verificar, no próximo monitoramento, se as recomendações do Acórdão 699/2016-TCU-Plenário foram implementadas em sua totalidade.
117.	Ante aos problemas relatados pelo Sesc/DN em relação ao Departamento Regional do Sesc no Rio de Janeiro, foi feita uma avaliação também do sítio deste Regional. O link do Portal da Transparência do Sesc leva a uma página com os seguintes tópicos: recursos humanos, orçamentos e licitações. Em ‘recursos humanos’, são encontrados a lista dos dirigentes e empregados, mas não o quadro com faixas salariais e empregados de cada faixa. Em ‘orçamentos’ há somente informações de execução até agosto de 2017. Em ‘licitações’ o link não funciona.
118.	Da mesma forma que no caso do Departamento Regional do Senac no Rio de Janeiro, é notório que o Sesc/RJ não atende às diretrizes emanadas do Departamento Nacional e não adota a contento os procedimentos para implementação do Acórdão. Sendo assim, este assunto deve ser objeto de determinação específica para o Departamento Regional do Sesc/RJ a fim de possibilitar futuras penalizações em caso de não atendimento.
3. Sesi e Senai
119.	As entidades apresentaram seus Planos de Ação para cumprimento das recomendações e determinação contidas no Acórdão 699/2016-TCU-Plenário nas peças 29 (Senai) e 30 (Sesi) . Os documentos foram elaborados em conjunto pelas duas entidades, por meio da constituição de uma Comissão de Transparência e um Comitê de Transparência, compostos por integrantes do Senai e do Sesi. Os Planos foram avaliados na instrução de peça 36 destes autos, e a previsão de término para implantação completa das ações é de julho de 2018.
120.	Questionados sobre o andamento das ações relativas ao mencionado Acórdão, as entidades apresentaram suas respostas por meio dos documentos de peças 79, 93 (Sesi) e 94 (Senai) , documentos analisados nos parágrafos 82 a 95 desta instrução. Tanto o Sesi como o Senai informaram que as ações adotas para o cumprimento de todas as recomendações da deliberação estão dentro dos prazos previstos nos respectivos Planos de Ação. Ressalte-se que as respostas encaminhadas por ambas as entidades foram bem completas, com uma descrição detalhada de todas as ações adotadas, do andamento dos trabalhos e das dificuldades apresentadas.
121.	Para averiguar as informações prestadas foram realizados testes no portal das entidades (www.portaldaindustria.com.br) que leva tanto sítio geral do Sesi quanto do Senai. Em ambos os casos, pode se acessar as respectivas abas de ‘transparência’. O leiaute é idêntico nos dois sítios, alterando-se somente as cores de cada grupo de entidades (alaranjado para o Senai e verde para o Sesi) . Nos sítios de transparência há, além do mapa com acesso aos dados de transparência das regionais, as seguintes informações relativas aos respectivos Departamentos Nacionais:
	Quadro 5 – Avaliação dos sítios eletrônicos dos Departamentos Nacionais do Sesi e Senai.

	1º nível
	2º nível
 (desdobramento) 
	Informações adicionais
	Análise da conformidade com a recomendação*

	Lei de Diretrizes Orçamentárias
	- Execução Orçamentária 2017;
- Orçamento Aprovado 2018;
- Estrutura Remuneratória;
- Relação de Dirigentes;
- Relação Dos Membros Do Corpo Técnico;
- Execução Orçamentária de 2016, 2015 e 2014;
- Orçamento Aprovado do Sistema SESI para 2018.
	Acesso às informações dos Estados referentes à LDO (cruzamento dos módulos) **.
	De acordo com o recomendado. Excelente organização dos dados, especialmente de execução orçamentária, com possibilidade de desagregação das informações de forma facilitada.

	Demonstrações Contábeis  
	- Balanço Patrimonial;
- Balanço Orçamentário;
- Balanço Financeiro;
- Demonstrações Das Variações Patrimoniais;
- Demonstração De Fluxo De Caixa;
- Notas Explicativas.
		De acordo com o recomendado.

	Licitações e Editais
	- Concorrência;
- Convite;
- Concurso;
- Leilão;
- Cotação Prévia;
- Pregão;
- Pregão eletrônico;
- Concluídos (90 dias) .
	Apresenta os seguintes dados de cada certame: número, contratante, situação, objeto, além de link para o edital e outros documentos.
Também permite acesso ao Regulamento de Licitações e Contratos da entidade.
	De acordo com o recomendado.

	Contratos e Convênios
	- Nº do contrato; 
- Data do contrato / Avença;
- Razão Social / Nome;
- CNPJ;	
- Valor do contrato.
	 Há opção para mostrar as seguintes informações adicionais: Forma de rateio; Modalidade	 de licitação; Categoria; Vigência e Número do Processo. 
	De acordo com o recomendado.

	Gratuidade (a ser completado até julho/2018) 
	Apresenta informações sobre a gratuidade e a metodologia de apuração da gratuidade regimental da entidade.
		Recomendação atendida parcialmente. Não há informações sobre quais cursos são gratuitos ou não.

	Integridade (a ser completado até março/2018) 
	- Relatório de Gestão;
- Auditoria Independente;
- Código de Ética;
- Comitê de Ética;
- Ouvidoria.
	Traz o acesso aos seguintes documentos. No caso da ouvidoria, leva ao formulário a ser encaminhado ao órgão.
	De acordo com o recomendado.

	Dados de Infraestrutura 
	- Unidades fixas e móveis;
- Endereço, telefone e responsáveis.
	Traz informações sobre as escolas e as unidades em que o Sesi e Senai desenvolvem as suas atividades.
	Não há recomendação associada. Vale mencionar que é uma boa prática que deveria ser adotada pelas demais entidades. 

	Dados de Atendimento Social 
		Traz dados consolidados das ações finalísticas do Sesi e Senai por região.
	Não há recomendação associada. Vale mencionar que é uma boa prática que deveria ser adotada pelas demais entidades.

	SAC
	- Fale Conosco;
- Dúvidas Frequentes;
- Unidades nos Estados.
	Traz acesso aos formulários de contato e endereços para atendimento presencial.
	De acordo com o recomendado.

	* A análise da conformidade feita nesse campo refere-se somente à forma de apresentação dos dados, não tendo sido averiguadas a completude e a veracidade destes.
** O acesso aos dados dos estados (por meio do mapa do Brasil) é possível em quaisquer dos módulos principais.

122.	Para verificação dos sítios dos departamentos regionais do Sesi, foram escolhidos os sítios de TO, PA e PR. Em todos eles o leiaute é o idêntico, com as mesmas informações contidas no sítio do Departamento Nacional, exceto o módulo ‘Dados de atendimento social’. No sítio de internet do Sesi/TO não há dados sobre os contratos. Já no caso do Sesi/PA não foi encontrado o parecer de auditoria independente.
123.	Em relação ao Senai, foram analisados os sítios regionais de RO, CE e MG. Nesse caso também, os leiautes encontrados foram idênticos ao do Senai/DN. Foi verificado que o Senai/MG não apresentou o parecer de auditoria independente.
124.	Assim, de acordo com os testes feitos e a as considerações apontadas pelas entidades, a análise das ações do Sesi e Senai para atendimento das recomendações do Acórdão 699/2016-TCU-Plenário resume-se no seguinte:
	Quadro 6 – Avaliação do cumprimento do Acórdão 699/2016-TCU-Plenário pelo Sesi e Senai.

	Item e subitem
	Análise do cumprimento do Acórdão

	Item 9.1
	Cumprido, no que se refere à divulgação centralizada dos dados dos Departamentos Nacional e Regionais por meio de abas ‘Transparência’, acessíveis a partir do ‘Portal da Indústria’. Endereços eletrônicos: ‘http://www.portaldaindustria.com.br/sesi/canais/ transparencia/’ e ‘http://www.portaldaindustria.com.br/senai/canais/transparencia/’.

	Subitem 9.1.1
	Cumprido.

	Subitem 9.1.2
	Cumprido.

	Subitem 9.1.3
	Cumprido.

	Subitem 9.1.4
	Cumprido. 

	Subitem 9.1.5
	Cumprido. Registre-se o Sesi/TO não apresentou as informações solicitadas no seu sítio eletrônico.

	Subitem 9.1.6
	Cumprido parcialmente. A entidade apresenta informações relevantes sobre o programa de gratuidade. Entretanto, não há informação clara nos sítios eletrônicos sobre quais cursos são gratuitos ou não ou quantas vagas de gratuidade são oferecidas para determinado curso. O prazo final para conclusão deste módulo, conforme o Plano de Ação, é de junho/2018.

	Subitem 9.1.7
	Parcialmente cumprido. Não foram encontradas quaisquer informações acerca de transferências para a federações e confederações.

	Subitem 9.1.8
	Cumprido.

	Subitem 9.1.9
	Cumprido.

	Item 9.2
	
	Subitem 9.2.1
	Cumprido.

	Subitem 9.2.2
	Cumprido parcialmente.  Sesi/PA e Senai/MG não apresentaram o parecer de auditoria independente. O prazo final para esta publicação, conforme previsão do Plano de Ação, é de março/2018.

	Subitem 9.2.3
	Não cumprido. Não apresentou qualquer informação sobre as ações empreendidas no que se refere à auditoria interna.

	Subitem 9.2.4
	Cumprido.

	Subitem 9.2.5
	Cumprido.

	Subitem 9.2.6
	Cumprido parcialmente.  O prazo final para esta publicação, conforme previsão do Plano de Ação, é de junho/2018.

	Item 9.3
	Não exigível.

125.	Ressalte-se em relação às ações empreendidas pelo Senai e Sesi, a excelente estruturação de apresentação de dados, devendo-se reconhecer o esforço feito pelas entidades no sentido de padronizar e estabelecer critérios mínimos de divulgação de dados. 
126.	Destaca-se também a organização dos dados do módulo de execução orçamentária, e a divulgação de dados de infraestrutura e de atendimento social, que podem ser consideradas boas práticas, devendo ser difundidas para as demais entidades do Sistema ‘S’, de forma a incentivá-las a produzirem/divulgarem essas informações de forma semelhante.
127.	Conforme demonstra o Quadro 6, o Sesi e o Senai cumpriram a grande maioria das recomendações do acórdão, mas os itens 9.1.7, 9.2.2, 9.2.3, e 9.2.6 não foram cumpridos ou foram considerados cumpridos em parte, sendo necessário alertar a entidade dos problemas encontrados e verificar, no próximo monitoramento, se as recomendações do Acórdão 699/2016-TCU-Plenário foram implementadas em sua totalidade.
4. Sebrae
128.	O Sebrae foi a entidade menos colaborativa em relação a este trabalho. As informações encaminhadas foram inconsistentes e a entidade mostrou-se pouco receptiva a complementar os dados faltantes.
129.	A entidade encaminhou seu Plano de Ação por meio do documento inserido nos autos como peça 33, examinados em detalhe na instrução de peça 36. No documento, o Sebrae apresenta cronograma com o prazo final para implementação integral das recomendações e determinação do Acórdão 699/2016-TCU-Plenário previsto para abril de 2019.
130.	Em relação à diligência realizada para obter informações sobre o andamento das ações com vistas ao cumprimento do acórdão, a entidade enviou o documento de peça 74, o qual foi analisado nos parágrafos 50 a 59 desta instrução.
131.	Para averiguar as informações prestadas, foram realizados testes no Portal Sebrae (www.sebrae.com.br/sites/PortalSebrae) em sua aba de ‘transparência’. 
132.	O sítio de transparência do Sebrae é extremamente confuso. Apresenta, além de links para os módulos de ‘Orçamento/Demonstrações Contábeis’; ‘Relatório de Gestão’; ‘Relação de Colaboradores’ e ‘Fornecedores do Sebrae’, quatro abas de informações sobre orçamento, que abrem para várias ‘caixas’ com indicação de arquivos para download com dados de receita e despesa. Só a primeira aba apresentava 54 ‘caixas’ de arquivos. No entanto, não apresenta nenhuma forma de acesso aos dados dos departamentos regionais.
133.	Do que foi possível verificar, o sítio traz as seguintes informações:
	Quadro 7 – Avaliação do sítio eletrônico do Sebrae Nacional.

	1º nível
	2º nível
 (desdobramento) 
	Informações adicionais
	Análise da conformidade com a recomendação*

	Orçamento/Demonstrações Contábeis
	- Ano
- Orçamento do Sistema Sebrae
- Execução Consolidada/ Sebrae Nacional 
Acórdão 699/2016 - TCU
- Demonstração da execução por região/UF Acórdão Nº 699/2016- TCU.
	Leva para a mesma página anterior, com as centenas de ‘caixas’ de arquivos.
	Impossível verificar, pois haveria necessidade de baixar centenas de arquivos e analisar seus conteúdos.

	Relatório de Gestão
			De acordo com o recomendado.

	Relação de Colaboradores
	- Empregados;
- Estagiários;
- Estrutura salarial do Sebrae Nacional 2016.
		Parcialmente cumprido. Não apresenta o número de empregados por faixa salarial.

	Fornecedores do Sebrae
		Apresenta alista de empresas contratadas pela entidade, com CPF/CNPJ.
	Não relacionado a qualquer recomendação.

	* A análise da conformidade feita nesse campo refere-se somente à forma de apresentação dos dados, não tendo sido averiguadas a completude e a veracidade destes.

134.	Para verificação dos sítios dos departamentos regionais do Sebrae, foram escolhidos os sítios de GO, MA e AC. Ressalte-se que não há acesso aos sítios dos Departamentos Regionais pela aba da transparência, devendo o usuário voltar ao Portal do Sebrae. Nesse caso, o link envia para a página principal da entidade regional.
135.	Nas páginas do Sebrae/GO, Sebrae/MA e Sebrae/AC não foram encontradas nenhuma aba de transparência, nem nenhuma outra com nome similar.
136.	Dessa forma, avaliando-se os testes feitos e as parcas considerações apontadas pela entidade, temos, em relação ao atendimento das recomendações do Acórdão 699/2016-TCU-Plenário, o seguinte:
	Quadro 8 – Avaliação do cumprimento do Acórdão 699/2016-TCU-Plenário pelo Sebrae.

	Item e subitem
	Análise do cumprimento do Acórdão

	Item 9.1
	Não cumprido. Não há centralização das informações.

	Subitem 9.1.1
	Não cumprido. Não foi possível verificar a existência dessas informações no sítio eletrônico da entidade.

	Subitem 9.1.2
	Não cumprido. Não foi possível verificar a existência dessas informações no sítio eletrônico da entidade.

	Subitem 9.1.3
	Não cumprido. Não foi possível verificar a existência dessas informações no sítio eletrônico da entidade.

	Subitem 9.1.4
	Não cumprido. Não foi possível verificar a existência dessas informações no sítio eletrônico da entidade.

	Subitem 9.1.5
	Não cumprido. Não foi possível verificar a existência dessas informações no sítio eletrônico da entidade.

	Subitem 9.1.6
	Não se aplica.

	Subitem 9.1.7
	Não cumprido. 

	Subitem 9.1.8
	Não cumprido.

	Subitem 9.1.9
	Cumprido parcialmente. Não há divulgação de número de empregados por faixa salarial.

	Item 9.2
	
	Subitem 9.2.1
	Não cumprido. Não há centralização das informações. 

	Subitem 9.2.2
	Cumprido, mas pendente de comprovação. A entidade afirma no seu Plano de Ação (item 1.11) que suas demonstrações contábeis já são avaliadas por auditoria independente. Mas não fica claro se esta avaliação se refere aos demonstrativos das contas nacionais ou se estende às contas dos departamentos regionais. Necessária confirmação e publicação dos pareceres nos sítios das entidades.

	Subitem 9.2.3
	Cumprido. A entidade afirma no seu Plano de Ação (item 1.13) que ‘todas as unidades estaduais do Sistema Sebrae possuem unidade de auditoria interna em sua estrutura’.

	Subitem 9.2.4
	Cumprido, mas pendente de comprovação. A entidade afirma no seu Plano de Ação (item 1.13) que o ‘Sebrae conta com uma complexa rede de atendimento que cobre todo o território nacional, com mais de 500 agências de atendimento presencial, uma central de atendimento com acesso por telefone (presente em todos os estados brasileiros) , uma página com acesso aos vários canais receptivos de atendimento do Sebrae (http://www.sebrae.com.br/sites/PortalSebrae/Contato) , além de um serviço de atendimento remoto especializado chamado ‘Fale com um Especialista': também em funcionamento no portal Sebrae (www.sebrae.com.br/falecomumespecialista) e operado pelas unidades estaduais’. Entretanto nenhum desses tópicos foram encontrados nos sítios de transparência analisados. Necessária explicitação desses canais de atendimento nos sítios da transparência das entidades.

	Subitem 9.2.5
	Cumprido, mas pendente de comprovação. A entidade afirma no seu Plano de Ação (item 1.14) que ‘todos as unidades estaduais possuem Ouvidoria em funcionamento’, que ‘todas unidades estaduais possuem Código de Ética’, e que ‘cada Sebrae Estadual e o Sebrae Nacional informará a relação dos respectivos Comitês de Ética’. Entretanto nenhum desses tópicos foram encontrados nos sítios analisados. Necessária explicitação da forma de contato com a ouvidoria e a publicação dos códigos de ética e dos integrantes dos comitês de ética de cada uma das entidades nos sítios da transparência das entidades.

	Subitem 9.2.6
	Não cumprido. O Sebrae registrou no item 1.15 do seu Plano de Ação apenas que ‘está em discussão dos referenciais táticos de atuação do atendimento’.

	Item 9.3
	Não exigível.

137.	A partir das avaliações contidas no Quadro 8, pode-se concluir que o Sebrae não cumpriu a quase totalidade das recomendações contidas no item 9.1. Em relação ao item 9.2, apesar de informar que já cumpre parte das recomendações, não foi possível verificar tal cumprimento devido à má qualidade dos sítios eletrônicos de transparência apresentados pelas entidades.
138.	Em conformidade com a análise contida nos parágrafos 121 a 125 da instrução de peça 36, a conclusão desta unidade técnica é de que a entidade não tem envidado esforços para o cumprimento do Acórdão 699/2016-TCU-Plenário e que o Plano de Ação apresentado indica ações genéricas e prazos demasiados extensos para as ações previstas. Ressalte-se que a própria entidade reconheceu, no documento de peça 74, a sua capacidade para término da implantação do Plano de Ação até julho de 2018.
139.	Assim, deve ser comunicado à entidade as análises sobre o não atendimento às recomendações do Acórdão, como demonstra o Quadro 8, e verificar, no próximo monitoramento, se as recomendações do Acórdão 699/2016-TCU-Plenário foram implementadas em sua totalidade.
5. Senar  
140.	O Senar/AC encaminhou seu Plano de Ação (peça 22) , o qual foi examinado em detalhe na instrução de peça 32. No documento, o prazo final previsto para conclusão da execução do Plano de Ação é dezembro de 2017.
141.	Nos documentos das peças 78 e 97, analisados nos parágrafos 60 a 69 dessa instrução, a entidade afirma que, no que tange ao item 9.1, tanto a Administração Central quanto os Departamentos Regionais do Senar possuem sítios eletrônicos com link para os dados de transparência, exceto a Regional do Piauí. A entidade relata ainda que algumas Regionais, apesar do monitoramento e do auxílio da Administração Central, apresentam, ainda, informações incompletas. Quanto ao item 9.2, a resposta foi evasiva e não apresentou também resultados concretos. Para o item 9.3, a entidade afirma que já adotou as providências para o novo plano de contas da entidade, de acordo com a determinação do Tribunal.
142.	Foram realizados testes no sítio eletrônico da entidade (www.org.br) , o qual apresenta uma aba denominada ‘Transparência’. No sítio de transparência do Senar, há quatro links de acesso: LDO, licitações e contratos, dados de transparência por região e um último para acesso a dados dos departamentos regionais. O quadro a seguir mostra o conteúdo encontrado no sítio de transparência da Administração Central do Senar:
	Quadro 9 – Avaliação do sítio eletrônico da Administração Central do Senar.

	1º nível
	2º nível
 (desdobramento) 
	Informações adicionais
	Análise da conformidade com a recomendação*

	Lei de Diretrizes Orçamentárias - LDO
 (dados apresentados para o 1º, 2º e 3º trimestre de 2017) 
	Orçamento e Execução orçamentária.
Os dados desdobram-se em:
- Receitas por Natureza;
- Despesas por Finalidade e Natureza;
- Despesas por Modalidade de Contratação.
	Apresenta a informação no nível de desagregação solicitado.
	De acordo com o recomendado.

		Demonstrações Contábeis.
Os dados desdobram-se em:
- Balanço Financeiro;
- Balanço Orçamentário;
- Balanço Patrimonial;
- Demonstração das Mutações do Patrimônio Líquido;
- Demonstração das Variações Patrimoniais;
- Demonstração dos Fluxos de Caixa (método Indireto) ;
- Demonstração Gerencial da Receita e Despesa;
- Notas Explicativas.
		De acordo com o recomendado.

		Gestão de Pessoas
Os dados desdobram-se em:
- Conselho Deliberativo;
- Conselho Fiscal;
- Corpo Técnico;
- Cargos e Funções.
		De acordo com o recomendado.

	Licitações e Contratos
	Licitações em Andamento e Concluídas em 2017
	Apresenta os seguintes dados: número/ano; processo; objeto; situação; licitantes;	e documentos.
	De acordo com o recomendado.

		Contratos Vigentes e Encerrados
	Apresenta os seguintes dados: número; data de assinatura; objeto; contratado; vigência; situação; e valor (R$) .
	De acordo com o recomendado.

		Transferências de Recursos (dados dos 3 primeiros trimestres de 2017) .
	Apresenta os seguintes dados: número; data; objeto; destinatário; e valor (R$) .
	De acordo com o recomendado.

	Acesso à Transparência por Região
	Exercício: 2016, 2017 e 2018.
Orçamento: Receita e despesa.
	Dados de gestão orçamentária por região (somente 2016 está disponível) .
	De acordo com o recomendado. 

	Acesso à Transparência das Administrações Regionais
	Lista dos estados, com links de acesso.
	Sem acesso para a AR/PI.
	De acordo com o recomendado.

	* A análise da conformidade feita refere-se somente à forma de apresentação dos dados, não tendo sido averiguada a completude e a veracidade destes.

143.	Com vistas à verificação dos sítios dos departamentos regionais, foram escolhidos os sítios de AL, DF e SC. Em cada um dos sítios eletrônicos examinados o leiaute é o diferente e o conteúdo também diverge. Não há qualquer padronização de informações.
144.	No sítio do Senar/AL há links de acesso para ‘Lei de Diretrizes Orçamentárias (LDO) ’ e ‘Licitações e Contratos’. Em LDO há desdobramento para ‘Dados de gestão’ (com lista do corpo técnico, estrutura remuneratória, dirigentes e gestão orçamentária) ; ‘Relatório de gestão’ e ‘Demonstrações contábeis’. No segundo link, ‘licitações e contratos’ não há nenhum dado divulgado.
145.	Na página de transparência do Senar/DF, além dos tópicos anteriores, há acesso para ‘Relatório de gestão’. Em LDO há o desdobramento para ‘Orçamento e execução orçamentária para 2017’; ‘Orçamento e execução orçamentária de exercícios anteriores’; ‘Demonstrações contábeis’; e ‘Gestão de Pessoal’ (com lista do corpo técnico, estrutura remuneratória e dirigentes) .
146.	Por fim, na página do Senar/SC há quatro acessos: (1) ‘LDO’, que se desdobra em ‘Orçamento e execução orçamentária para 2017’ (receitas; demonstrativo receitas e despesas; despesas por programa; despesas por síntese; execução orçamentária 2017) ; ‘Orçamento e execução orçamentária de exercícios anteriores’; ‘Demonstrativos contábeis’; ‘Gestão de pessoas’ (relação de dirigentes; relação de membros do corpo técnico; estrutura remuneratória) ; e ‘Relatório de gestão’ (2014, 2015 e 2016) ; (2) ‘Contratos e Transferências’; (3) ‘Licitações’; e (4) ‘Código de Conduta’.
147.	Na sequência, os principais problemas encontrados nos sítios eletrônicos dos departamentos regionais analisados: 
- Senar/AL: não apresenta ‘Fale conosco’, ouvidoria, parecer de auditoria, código de ética, comitê de ética, licitações, contratos, transferências/convênios.
- Senar/DF: não apresenta ‘Fale conosco’, ouvidoria, parecer de auditoria, código de ética, comitê de ética, transferências/convênios.
- Senar/SC: não apresenta ‘Fale conosco’, ouvidoria, parecer de auditoria, comitê de ética, transferências/convênios.
148.	 Os resultados dos testes feitos analisados em conjunto com as informações encaminhadas pela entidade são os seguintes:
	Quadro 10 – Avaliação do cumprimento do Acórdão 699/2016-TCU-Plenário pelo Senar.

	Item e subitem
	Análise do cumprimento do Acórdão

	Item 9.1
	Cumprido, no que se refere à divulgação centralizada dos dados da Administração Central e dos Departamentos Regionais por meio do ‘Site da Transparência’ do Senar, ‘http://www.senar.org.br/transparencia’. Observa-se, no entanto, a ausência de padronização dos sítios das regionais, com cada entidade apresentando os dados de forma diferente. Isso dificulta o acesso e pesquisa de dados e interfere no monitoramento das ações.

	Subitem 9.1.1
	Cumprido, mas a organização das informações (ou melhor, a falta dela) prejudica o acesso aos dados. Na aba ‘LDO’, que pouco significa para o público em geral, as informações estão espalhadas em itens que não têm qualquer relação entre si. A entidade deve aprimorar a organização das informações de forma a facilitar o acesso à informação pelos seus clientes e pela sociedade em geral.

	Subitem 9.1.2
	Cumprido. Ver observação do item 9.1.1.

	Subitem 9.1.3
	Cumprido. Ver observação do item 9.1.1.

	Subitem 9.1.4
	Parcialmente cumprido. Uma das regionais analisadas apresenta o link para licitações, mas não apresenta nenhum dado, o que indica a possibilidade de tal fato estar acontecendo em outras regionais. Os dados encontrados não têm uma padronização, devendo a administração central trabalhar de forma a uniformizar a divulgação dos dados.

	Subitem 9.1.5
	Parcialmente cumprido. Uma das regionais analisadas apresenta o link para contratos, mas não apresenta nenhum dado. Ver observações do item 9.1.4.

	Subitem 9.1.6
	Não se aplica.

	Subitem 9.1.7
	Parcialmente cumprido. Não foram encontradas quaisquer informações acerca de transferências para a federações e confederações. Além disso, os sítios das regionais não apresentam qualquer dado de transferência. Ressalte-se que, caso não tenha ocorrido transferências no período, tal informação deve ser divulgada de forma explícita.

	Subitem 9.1.8
	Cumprido. Ver observação do item 9.1.1.

	Subitem 9.1.9
	Cumprido. Ver observação do item 9.1.1.

	Item 9.2
	
	Subitem 9.2.1
	Parcialmente cumprido. Há centralização das informações, mas não há padronização dos dados.

	Subitem 9.2.2
	Não cumprido. Não apresentou qualquer informação sobre as ações empreendidas.

	Subitem 9.2.3
	Não cumprido. Não apresentou qualquer informação sobre as ações empreendidas.

	Subitem 9.2.4
	Não cumprido. Não apresentou qualquer informação sobre as ações empreendidas.

	Subitem 9.2.5
	Não cumprido. A Administração Central Informou que estaria revisando seu Código de Ética e que, concluída a revisão, seria sugerida a adoção do código pelas Administrações Regionais que ainda não os possuem. Quanto ao SAC e ouvidorias, as entidades do Senar estariam debatendo a viabilidade de implantação e a necessidade de aprimoramento de ouvidorias e demais serviços de atendimento ao cidadão. As ações adotadas são claramente insatisfatórias, necessitando uma ação firme da Administração Central para que haja implementação das recomendações. 

	Subitem 9.2.6
	Não cumprido. Não apresentou qualquer informação sobre as ações empreendidas.

	Item 9.3
	Não exigível.

Conforme o Quadro 10, a entidade cumpriu parte das recomendações do acórdão, mas os itens 9.1.4, 9.1.5, 9.1.7, 9.2.1, 9.2.2, 9.2.3, 9.2.4, 9.2.5 e 9.2.6 não foram cumpridos ou foram considerados cumpridos em parte. Além disso, a falta de padronização e de monitoramento do conteúdo dos sítios das entidades regionais comprometem a qualidade dos dados divulgados pela instituição. 
149.	Faz-se necessário, assim, alertar a entidade dos problemas encontrados, e verificar, no próximo monitoramento, se as recomendações do Acórdão 699/2016-TCU-Plenário foram implementadas em sua totalidade.
6. Sest/Senat
150.	O Sistema Transporte se diferencia das demais entidades de serviços sociais autônomos.  Sest e Senat não possuem estrutura federativa e suas diversas unidades regionais espalhadas pelo País (são 146 unidades do Sest e 146 unidades do Senat em atividade) são considerados pontos de atendimento, com autonomia decisória e financeira limitada. 
151.	Além disso, os dois grupos do Sistema Transporte, o Sest e o Senat, são entidades que, embora juridicamente separadas, têm administração centralizada e um único sítio eletrônico. Assim, serão analisados, no contexto desse processo, como um grupo único: Sest/Senat.
152.	As entidades apresentaram seus Planos de Ação para cumprimento das recomendações e determinação contidas no Acórdão 699/2016-TCU-Plenário por meio da peça 28 destes autos (avaliada na instrução de peça 36) . A previsão de término para implantação completa das ações é maio de 2018.
153.	Em relação à diligência sobre o andamento das ações relativas ao mencionado Acórdão, a entidade respondeu por meio do documento de peça 71, analisada nos parágrafos 70 a 81 desta instrução, no qual registra que está atuando dentro dos prazos previstos no seu Plano de Ação.
154.	Para averiguar as informações prestadas foram realizados testes no sítio eletrônico das entidades (www.sestsenat.org.br/) , aba de ‘transparência’, que apresenta, resumidamente, as seguintes informações:
	Quadro 11 – Avaliação do sítio eletrônico da Unidade Nacional do Sest/Senat.

	1º nível
	2º nível
 (desdobramento) 
	Informações adicionais
	Análise da conformidade com a recomendação*

	Orçamento Aprovado
		Traz as portarias de aprovação dos orçamentos.
	De acordo com o recomendado.

	Gestão Orçamentária
	- Arrecadação/Especificação das Receitas – 2017;
- Execução/Especificação das Despesas – 2017.
	Não traz as informações no nível de desagregação recomendado.
	Recomendação não cumprida. Não apresenta o nível de desagregação exigido. Não apresenta a execução orçamentária das entidades regionais.

	Demonstrações Contábeis
	- Balanço Patrimonial;
- Balanço Orçamentário;
- Balanço Financeiro;
- Demonstração das Variações Patrimoniais;
- Demonstração das Mutações do Patrimônio Líquido;
- Demonstrações de Fluxo de Caixa;
- Notas Explicativas.
	Traz as demonstrações de 2015 e 2016 do Sest e do Senat.
	De acordo com o recomendado.

	Transferência de Recursos
	Transferências concedidas - janeiro a dezembro de 2017 - Programa Despoluir
	Traz os seguintes dados: Processo; Natureza; Concedente; Convenente; CNPJ; Objeto Pactuado; Data da assinatura; Nº de parcelas; Valor total; Nº de parcelas transferidas; Valor transferido.
	Recomendação parcialmente cumprida. Não foram encontradas quaisquer informações acerca de transferências para a CNT.

	Relatório de Gestão
		Traz os relatórios de gestão de 2015 e 2016 de ambas as entidades.
	De acordo com o recomendado.

	Licitações e Editais
	- Processos Licitatórios em Andamento;
- Processos Licitatórios Concluídos.
	Traz a opção de duas modalidades: Pregão Eletrônico e 
Concorrência.
	Recomendação parcialmente cumprida. Não traz as informações exigidas, somente o objeto, participantes e o link para o edital. Também não especifica se o procedimento foi realizado na Unidade Central ou nas unidades regionais.

	Contratos
	 
	Traz os seguintes dados: Nº do processo; Objeto; Favorecido; CNPJ; Modalidade contratação; Data da contratação; Situação; Natureza; Valor total contratado
	De acordo com o recomendado.

	Gratuidade
		Traz dados dos atendimentos gratuitos por região e por tipo.
	A recomendação não se aplica ao Sest/Senat, mas a divulgação desse tipo de informação é uma boa prática a ser divulgadas para as entidades não vinculadas aos decretos de gratuidade.

	Membros dos Conselhos Nacionais
			De acordo com o recomendado.

	Membros dos Conselhos Regionais
			De acordo com o recomendado.

	Departamento Executivo
		Traz o organograma da entidade.
	Não se aplica.

	Unidades Operacionais
		Traz explicações sobre os tipos de unidades operacionais.
	Não se aplica.

	Membros do Corpo Técnico
		Traz uma lista com todos os empregados do Sest e do Senat. 
	Recomendação parcialmente cumprida, pois não traz a informação sobre em qual regional os empregados trabalham.

	Estrutura Remuneratória
			De acordo com o recomendado.

	Código de Ética e Conduta
			De acordo com o recomendado.

	Política Anticorrupção
			Não se aplica.

	Ouvidoria
		Traz o telefone 0800 e o link ‘Fale com a ouvidoria’
	De acordo com o recomendado.

	* A análise da conformidade feita nesse campo refere-se somente à forma de apresentação dos dados, não tendo sido averiguadas a completude e a veracidade destes.

155.	A verificação dos sítios dos departamentos regionais do Sest/Senat não pôde ser feita, uma vez que as unidades operacionais não possuem sítios eletrônicos próprios.
156.	Assim, de acordo com os testes feitos e a as considerações apontadas pelas entidades, a análise das ações do Sest/Senat para atendimento das recomendações do Acórdão 699/2016-TCU-Plenário resume-se no seguinte:
	Quadro 12 – Avaliação do cumprimento do Acórdão 699/2016-TCU-Plenário pelo Sest/Senat.

	Item e subitem
	Análise do cumprimento do Acórdão

	Item 9.1
	Não se aplica, uma vez que só existe um sítio eletrônico para todas as unidades do Sest e do Senat. O fato de as unidades operacionais não possuírem sítios eletrônicos próprios dificulta o atendimento dos usuários, uma vez que não há informações detalhadas sobres as unidades específicas. Todas as informações são genéricas e centralizadas no sítio do Sest/Senat. Não há também SAC regional e nem atendimento presencial nas regionais.

	Subitem 9.1.1
	Parcialmente cumprido. Não apresenta o nível de desagregação exigido. Não apresenta a execução orçamentária das entidades regionais.  O prazo final para implementação da recomendação previsto no Plano de Ação das entidades finda em maio de 2018.

	Subitem 9.1.2
	Cumprido.

	Subitem 9.1.3
	Cumprido.

	Subitem 9.1.4
	Parcialmente cumprido. Não traz as informações exigidas, somente o objeto, participantes e o link para o edital. Também não especifica se o procedimento está sendo conduzido ou foi realizado pela Unidade Central ou pelas unidades regionais.

	Subitem 9.1.5
	Cumprido. 

	Subitem 9.1.6
	Não se aplica. Entretanto as informações trazidas no sítio do Sest/Senat é uma boa prática a ser divulgada para as entidades não vinculadas aos decretos de gratuidade.

	Subitem 9.1.7
	Parcialmente cumprido. Não foram encontradas quaisquer informações acerca de transferências para a CNT.

	Subitem 9.1.8
	Cumprido.

	Subitem 9.1.9
	Cumprido.

	Item 9.2
	
	Subitem 9.2.1
	Não se aplica, pois há somente um sítio eletrônico para todas as unidades do Sest/Senat.

	Subitem 9.2.2
	Não cumprido, mas apresentou, no Plano de Ação encaminhado, justificativa para a não adoção da recomendação.

	Subitem 9.2.3
	Cumprido. Embora não exista auditoria interna nas unidades regionais, a entidade informou que possui duas instâncias de auditoria interna centralizadas (a Auditoria Interna Permanente e a Coordenação de Auditoria das Unidades Operacionais) que realizam esse trabalho. 

	Subitem 9.2.4
	Parcialmente cumprido. Não informou sobre atendimento presencial.

	Subitem 9.2.5
	Cumprido.

	Subitem 9.2.6
	Não cumprido.  Não apresentou qualquer informação sobre as medidas para implementação da recomendação.

	Item 9.3
	Não exigível.

157.	A partir da leitura do Quadro 12, observa-se que a entidade cumpriu a maioria das recomendações do acórdão, embora os itens 9.1.1, 9.1.4 e 9.1.7, 9.2.2, 9.2.4 e 9.2.6 não tenham sido cumpridos ou foram considerados cumpridos em parte, sendo necessário alertar a entidade dos problemas encontrados e verificar, no próximo monitoramento, se as recomendações do Acórdão 699/2016-TCU-Plenário foram implementadas em sua totalidade.
158.	Destaca-se que, embora não esteja no rol das entidades com aplicação obrigatória de recursos em atividades gratuitas, o Sest/Senat publicou no módulo ‘gratuidade’ importantes informações sobre a porcentagem de atividades gratuitas realizadas por suas unidades. Trata-se de uma boa prática a ser divulgada para as entidades não vinculadas aos decretos de gratuidade.
7. Sescoop
159.	A entidade apresentou seu Plano de Ação para cumprimento das recomendações e determinação contidas no Acórdão 699/2016-TCU-Plenário por meio das peças 32 e 34 destes autos (avaliadas na instrução de peça 36) . A previsão de término para implantação completa das ações era de janeiro de 2018.
160.	Em relação à diligência sobre o andamento das ações relativas ao mencionado Acórdão, a entidade respondeu por meio do documento de peça 76, complementada posteriormente pelo documento de peça 98, documentos analisados nos parágrafos 82 a 95 desta instrução. No documento, o Sescoop/UN registra que considera todas as recomendações implementadas, exceto os subitens 9.1.3 (que considera prejudicado) , 9.1.8 (sobre a qual a unidade espera definições sobre o relatório de gestão) e 9.2.1 (que foi implementado em parte) .
161.	Para averiguar as informações prestadas foram realizados testes no sítio eletrônico das entidades (www.ocb.org.br/sescoop) que possui uma aba de ‘transparência’. Essa aba abre para uma página com os seguintes campos: ‘tipo de documento’, ‘subtipo de documento’ e ‘ano’. Também permite acesso, por meio de um campo ‘selecione o estado’, aos sítios de transparência das unidades regionais do Sescoop. 
162.	O quadro a seguir, mostra as informações contidas no sítio de transparência da Unidade Nacional do Sescoop, de forma resumida:

	Quadro 13 – Avaliação do sítio eletrônico da Unidade Nacional do Sescoop.

	1º nível
	2º nível
 (desdobramento) 
	Informações adicionais
	Análise da conformidade com a recomendação*

	Contratos
	- Extrato de dispensa; 
- Extrato de contratos;
- Extrato de inexigibilidade.
	Traz links de acesso aos extratos contratuais mensais da entidade.
	Recomendação parcialmente atendida, uma vez que não apresenta os dados dos dez maiores contratos de forma clara e de fácil acesso. Entretanto, os dados apresentados são bem completos e devem ser mantidos.

	Demonstrações contábeis
	- Demonstração do Resultado do Exercício;
- Balanço Patrimonial;
- Fluxo de Caixa;
- Demonstrações das Mutações de Patrimônio Líquido.
		De acordo com o recomendado.

	Gestão Financeira
	- Receita;
- Balanço Financeiro.
	Traz a receita distribuída mensalmente aos estados e o balanço financeiro de forma consolidada e agregada.
	Não se aplica.

	Gestão Orçamentária
	- Orçamento Original;
- Orçamento Reformulado;
- Orçamento Realizado;
- Consolidado Original;
- Consolidado Reformulado.
	Publicado no nível desagregação solicitado somente a execução consolidada de 2017.
	Não foi possível a verificação. Não há indicativos de publicação da execução orçamentária trimestral no nível de desagregação recomendada.

	Integridade
	- Conduta Ética;
- Sindicância.
	Traz o código de ética, o normativo que institui o conselho de ética, além das diretrizes para os processos de sindicância.
	De acordo com o recomendado.

	Normativos
	- Diretrizes Internas;
- Pessoal;
- Serviços;
- Segurança.
	Traz os principais normativos da entidade, tais como: regulamento para contratação de pessoal, de cadastro de instrutores, de uso de veículos, regimento interno, etc.
	Não há recomendação nesse sentido, mas a publicação nesses moldes, é uma boa prática a ser divulgada entre as demais entidades do Sistema ‘S’.

	Recursos Humanos
	- Relação de Pessoal;
- Estrutura Remuneratória;
- Plano de Cargos
		De acordo com o recomendado.

	Relatório de gestão
			De acordo com o recomendado.

	Transferências
	- Patrocínio;
- Convênio;
- Contrato de Gestão;
- Unidades Estaduais;
- Projetos Especiais.
	Traz os seguintes dados: título; objeto; convenente; vigência; valor total; valor Sescoop; transferência no período.
	De acordo com o recomendado.

	Editais e Licitações**
			Parcialmente atendida. Não apresenta o resumo das informações conforme solicitado no Acórdão, somente links para o edital.

	* A análise da conformidade feita nesse campo refere-se somente à forma de apresentação dos dados, não tendo sido averiguadas a completude e a veracidade destes.
**Apresentado em outra parte do sítio, fora da aba ‘transparência’.

163.	Para a verificação dos sítios das unidades regionais, foram escolhidos os sítios de BA, ES e SP. Os sítios eletrônicos examinados têm leiaute diferentes, embora BA e ES tenham os mesmos itens principais. São Paulo tem um sítio eletrônico completamente diferente dos demais.
164.	 No sítio do Sescoop/BA há links de acesso para os mesmos tópicos do sítio da Unidade Central. Em integridade, recursos humanos e relatório de gestão não há dados inseridos. Não foram encontrados links para SAC ou ouvidoria, Código de ética, Conselho de ética, Relatório de gestão (2016) ou quaisquer dados referentes a pessoal (2017) , e as despesas executadas não estão no nível de desagregação solicitado. Dados de licitações estão fora do sítio de ‘transparência’.
165.	Na página de transparência do Sescoop/ES não há links para SAC ou ouvidoria, não há dados de pessoal (2017) e as despesas executadas não estão no nível de desagregação solicitado. Dados de licitações estão fora do sítio de ‘transparência’.
166.	Na página do Sescoop/SP, denominada ‘Prestação de contas’, há links para: relatórios de gestão (de 2010 a 2015, não tendo sido publicado o de 2016) , estrutura de salários e relação do corpo técnico (sem a publicação do quantitativo de empregados por faixa salarial) ; relatório orçamentário (consolidado de 2015, nenhuma informação sobre 2016 e 2017) , demonstrações financeiras (último dado do 2º trimestre de 2016) e um arquivo com os extratos de contratos celebrados em 2016. Só há dados de licitações realizadas em 2016 e ainda assim estão fora do sítio de ‘transparência’. Falta quase tudo no sítio do Sescoop/SP e as poucas informações disponíveis estão desatualizadas.
167.	Assim, de acordo com os testes feitos e a as considerações apontadas pelas entidades, a análise das ações do Sescoop para atendimento das recomendações do Acórdão 699/2016-TCU-Plenário resume-se no seguinte:
	Quadro 14 – Avaliação do cumprimento do Acórdão 699/2016-TCU-Plenário pelo Sescoop.

	Item e subitem
	Análise do cumprimento do Acórdão

	Item 9.1
	Cumprido, no que se refere à divulgação centralizada dos dados da Unidade Central e dos Departamentos Regionais por meio do ‘Site da Transparência’ do Sescoop, ‘http://www.ocb.org.br/transparencia-sescoop’. Observa-se, no entanto, a ausência de padronização dos sítios das regionais, com cada entidade apresentando os dados de forma diferente. Isso dificulta o acesso e pesquisa de dados e interfere no monitoramento das ações.

	Subitem 9.1.1
	Parcialmente cumprido. Não apresenta o nível de desagregação exigido, na periodicidade adequada (trimestral) . Regionais apresentam problemas na divulgação desses dados.

	Subitem 9.1.2
	Cumprido.

	Subitem 9.1.3
	Cumprido. Ante a indefinição do CFC em relação ao tipo de contabilidade a ser apresentada pelos entes do Sistema ‘S’, não cabe exigir a aplicação da norma indicada.

	Subitem 9.1.4
	Parcialmente cumprido. Não traz as informações exigidas, somente o link para o edital. Os dados estão fora do sítio de transparência, dificultando a visualização da informação.

	Subitem 9.1.5
	Parcialmente cumprido. Deveria apresentar o resumo dos dez maiores contratos, mas aponta links para os extratos dos contratos.

	Subitem 9.1.6
	Não se aplica. 

	Subitem 9.1.7
	Parcialmente cumprido. Não foram encontradas quaisquer informações acerca de transferências para a federações e confederações.

	Subitem 9.1.8
	Cumprido.

	Subitem 9.1.9
	Parcialmente cumprido. As unidades regionais não apresentaram as informações.

	Item 9.2
	
	Subitem 9.2.1
	Parcialmente cumprido. Há centralização, mas não há padronização.

	Subitem 9.2.2
	Cumprido.

	Subitem 9.2.3
	Cumprido. A entidade justificou que, embora não exista auditoria interna em todas as unidades regionais, aquelas menores são atendidas pela Auditoria Interna da Unidade Central.

	Subitem 9.2.4
	Não cumprido. A Unidade Central registra que implementou um ‘Fale conosco’, mas nos sítios de transparência não há links para este serviço. Também não há indicação da implantação de ouvidorias. Não informou sobre atendimento presencial.

	Subitem 9.2.5
	Parcialmente cumprido. Duas das três unidades regionais examinadas não apresentaram seu código de ética nem conselho de ética.

	Subitem 9.2.6
	Não cumprido.  Não apresentou qualquer informação sobre os fluxos de processos para tratamento de dados dos atendimentos.

	Item 9.3
	Não exigível.

168.	A entidade cumpriu parte das recomendações do acórdão, mas os subitens 9.1.1, 9.1.4 e 9.1.5, 9.1.7, 9.1.9, 9.2.1, 9.2.3, 9.2.4, 9.2.5 e 9.2.6 não foram cumpridos ou foram considerados cumpridos parcialmente, sendo necessário alertar a entidade dos problemas encontrados e verificar, no próximo monitoramento, se as recomendações do Acórdão 699/2016-TCU-Plenário foram implementadas em sua totalidade.
CONCLUSÃO
169.	No presente monitoramento foi avaliado o cumprimento pelas entidades do Sistema ‘S’ das recomendações e determinações contidas no Acórdão 699/2016-TCU-Plenário.
170.	O item 9.4 foi atendido por todas as entidades, que encaminharam seus Planos de Ação, os quais constam do presente processo.
171.	O item 9.3 foi considerado como não exigível, uma vez que houve a revogação das resoluções do Conselho Federal de Contabilidade (CFC) que haviam aprovado as normas aplicáveis ao setor público NBC T 16.1 a 16.5 e parte da NBC T 16-6, conforme ato publicado no Diário Oficial da União (DOU) , no dia 04.10.2016. Ante à indefinição do CFC quanto às normas de contabilidade a serem aplicadas na elaboração das demonstrações contábeis das entidades do Sistema ‘S’, não há como se exigir o cumprimento da determinação em comento. 
172.	Sobre essa questão e, em conformidade com a avaliação realizada na instrução de peça 36, é necessário promover alterações no texto do Acórdão objeto desse monitoramento, para o ajustamento da deliberação à nova realidade normativa. 
173.	Quanto às recomendações contidas nos itens 9.1 e 9.2, a avaliação dos documentos enviados e dos testes aplicados nos sítios eletrônicos das entidades permitem concluir o seguinte:
- Senac: a entidade cumpriu a maioria das recomendações, mas os subitens 9.1.1, 9.1.6, 9.1.7, 9.1.8, 9.2.2, 9.2.4, 9.2.5 e 9.2.6 não foram cumpridos ou foram considerados cumpridos parcialmente (Quadro 2) ;
- Sesc: a entidade cumpriu parte das recomendações, mas os subitens 9.1.1, 9.1.4, 9.1.5, 9.1.6, 9.1.7, 9.1.8, 9.2.2, 9.2.3, 9.2.5 e 9.2.6 não foram cumpridos ou foram considerados cumpridos em parte (Quadro 4) ;
- Sesi e Senai: as entidades cumpriram a grande maioria das recomendações do acórdão, mas os subitens 9.1.1, 9.1.4, 9.1.5, 9.1.6, 9.1.7, 9.1.8, 9.2.2, 9.2.3, 9.2.5 e 9.2.6 não foram cumpridos ou foram considerados cumpridos em parte (Quadro 6) ;
- Sebrae: a entidade não cumpriu a quase totalidade das recomendações contidas no item 9.1 nem comprovou a ações adotadas em relação ao item 9.2 (Quadro 8) ; 
- Senar: a entidade cumpriu parte das recomendações do acórdão, mas os subitens 9.1.4, 9.1.5, 9.1.7, 9.2.1, 9.2.2, 9.2.3, 9.2.4, 9.2.5 e 9.2.6 não foram cumpridos ou foram considerados cumpridos em parte (Quadro 10) ;
- Sest/Senat: a entidade cumpriu a maioria das recomendações do acórdão, mas os subitens 9.1.1, 9.1.4 e 9.1.7, 9.2.2, 9.2.4 e 9.2.6 não foram cumpridos ou foram considerados cumpridos em parte (Quadro 12) ;
- Sescoop: a entidade cumpriu parte das recomendações do acórdão, mas os subitens 9.1.1, 9.1.4 e 9.1.5, 9.1.7, 9.1.9, 9.2.1, 9.2.3, 9.2.4, 9.2.5 e 9.2.6 não foram cumpridos ou foram considerados cumpridos parcialmente (Quadro 14) .
174.	Assim, considerando as diversas falhas encontradas nos sítios eletrônicos avaliados e os demais problemas descritos nos Quadros 1 a 14 desta instrução;
175.	Considerando ainda o tempo já decorrido desde a publicação do Acórdão 699/2016-TCU-Plenário;
176.	Considerando, por fim, que os Planos de Ação encaminhados pelas entidades, exceto o do Sebrae, preveem o término da implementação das medidas se dê, no máximo em julho/2018;  
177.	É necessário determinar às entidades o seguinte:
- Senac: informar ao Departamento Nacional do Senac que os subitens 9.1.1, 9.1.6, 9.1.7, 9.1.8, 9.2.2, 9.2.4, 9.2.5 e 9.2.6 do Acórdão 699/2016-TCU-Plenário não foram cumpridos ou foram considerados cumpridos parcialmente, conforme apontado no Quadro 2 desta instrução, devendo a entidade promover ações corretivas no sentido de cumprir a totalidade das recomendações até o prazo de 31 de julho de 2018;
- Sesc: informar ao Departamento Nacional do Sesc que os subitens 9.1.1, 9.1.4, 9.1.5, 9.1.6, 9.1.7, 9.1.8, 9.2.2, 9.2.3, 9.2.5 e 9.2.6 do Acórdão 699/2016-TCU-Plenário não foram cumpridos ou foram considerados cumpridos parcialmente, conforme apontado no Quadro 4 desta instrução, devendo a entidade promover ações corretivas no sentido de cumprir a totalidade das recomendações até o prazo de 31 de julho de 2018;
- Sesi e Senai: informar aos Departamentos Nacionais do Sesi e Senai que os subitens 9.1.1, 9.1.4, 9.1.5, 9.1.6, 9.1.7, 9.1.8, 9.2.2, 9.2.3, 9.2.5 e 9.2.6 do Acórdão 699/2016-TCU-Plenário não foram cumpridos ou foram considerados cumpridos parcialmente, conforme apontado no Quadro 6 desta instrução, devendo as entidades promover ações corretivas no sentido de cumprir a totalidade das recomendações até o prazo de 31 de julho de 2018;
- Sebrae: informar ao Sebrae Nacional que nenhum dos subitens das recomendações 9.1 e 9.2 do Acórdão 699/2016-TCU-Plenário foram considerados totalmente cumpridos, conforme apontado no Quadro 8 desta instrução, devendo a entidade promover ações corretivas no sentido de cumprir a totalidade das recomendações até o prazo de 31 de julho de 2018;
- Senar: informar à Administração Central do Senar que os subitens 9.1.4, 9.1.5, 9.1.7, 9.2.1, 9.2.2, 9.2.3, 9.2.4, 9.2.5 e 9.2.6 do Acórdão 699/2016-TCU-Plenário não foram cumpridos ou foram considerados cumpridos parcialmente, conforme apontado no Quadro 10 desta instrução, e que foram identificados diversos problemas nos sítios eletrônicos das entidades regionais, indicando falta de padronização e de monitoramento do conteúdo divulgado, devendo a entidade promover ações corretivas no sentido de cumprir a totalidade das recomendações até o prazo de 31 de julho de 2018;
- Sest/Senat: informar à Unidade Nacional do Sest/Senat que os subitens 9.1.1, 9.1.4 e 9.1.7, 9.2.2, 9.2.4 e 9.2.6 do Acórdão 699/2016-TCU-Plenário não foram cumpridos ou foram considerados cumpridos parcialmente, conforme apontado no Quadro 12 desta instrução, devendo a entidade promover ações corretivas no sentido de cumprir a totalidade das recomendações até o prazo de 31 de julho de 2018;
- Sescoop: informar à Unidade Nacional do Sescoop que os subitens 9.1.1, 9.1.4 e 9.1.5, 9.1.7, 9.1.9, 9.2.1, 9.2.3, 9.2.4, 9.2.5 e 9.2.6 do Acórdão 699/2016-TCU-Plenário não foram cumpridos ou foram considerados cumpridos parcialmente, conforme apontado no Quadro 14 desta instrução, devendo a entidade promover ações corretivas no sentido de cumprir a totalidade das recomendações até o prazo de 31 de julho de 2018;
178.	Em todos os casos acima, as entidades deverão encaminhar, até 15/8/2018, documento prestando as informações referentes aos entes nacionais e seus respectivos entes regionais sobre as providências adotadas para atendimento aos itens 9.1, 9.2 do Acórdão 699/2016-TCU-Plenário, indicando para cada subitem:  
i) as medidas tomadas para cumprimento de cada subitem da deliberação; 
ii) a comprovação de divulgação, nos seus respectivos sítios eletrônicos, de cada subitem do item 9.1, referenciados com os links da web e/ou documentação comprobatória da implementação das recomendações do TCU; 
iii) esclarecimentos dos responsáveis acerca de obstáculos ou dificuldades encontradas, bem como sobre melhorias já verificadas em decorrência das implementações.
179.	Foram detectados problemas específicos relacionados ao Senac/RJ e Sesc/RJ, que, por não atenderem às diretrizes dos seus respectivos Departamentos Nacionais, não adotaram as ações para implementação das recomendações expedidas pelo TCU. 
180.	Cabe ressaltar quanto a este assunto que, embora a elaboração de diretrizes visando à padronização das informações, a prestação de auxílio para implementação nas regionais, e o monitoramento da qualidade e atualização dos dados publicados sejam responsabilidade das unidades nacionais dos Sistemas, as recomendações do Acórdão foram dirigidas a cada uma das entidades, sejam elas nacionais ou regionais. Os dirigentes de cada uma das entidades autônomas têm obrigação de adotar as medidas para o cumprimento do Acórdão exarado por esta Corte e, em caso de descumprimento, devem ser responsabilizados pessoalmente. 
181.	Dessa forma, e a fim de possibilitar a responsabilização dos dirigentes das entidades regionais que se recusam a cumprir a deliberação do Tribunal, cabem as seguintes determinações:
- aos Departamentos Regionais do Senai/RJ e Sesc/RJ para que, com a colaboração e sob as diretrizes dos respectivos Departamentos Nacionais, adotem medidas afetivas para o cumprimento integral do Acórdão 699/2016-TCU-Plenário até o prazo final de 31 de julho de 2018, informando a este Tribunal, até 15/8/2018, sobre as ações adotadas e comprovantes de cumprimento das recomendações da mencionada deliberação;
- aos Departamentos Nacionais do Senai e do Sesc que adotem as providências para auxiliar especificamente seus departamentos regionais no Rio de Janeiro no cumprimento da totalidade das recomendações do Acórdão 699/2016-TCU-Plenário até o prazo final de 31 de julho de 2018, informando a este Tribunal em caso de recusa das entidades na adoção de medidas para este fim.
182.	Dada a necessidade de maior clareza possível no que se refere à divulgação dos dados, entendemos pertinente a recomendação para alteração das denominações dos links principais de acesso às informações, conforme discutido na instrução de peça 36.
183.	Cabe registrar ainda que, embora diversos problemas tenham sido encontrados na implementação das ações para cumprimento do Acórdão, várias iniciativas positivas com vistas a aumentar a transparência das entidades também foram verificadas. Vale a pena então destacá-las e divulgá-las para que as demais entidades as adotem como referência no aprimoramento dos seus sítios eletrônicos. São elas:
- a organização dos dados do módulo de execução orçamentária apresentada nos sítios eletrônicos do Sesi e do Senai, que permite uma visão global dos dados ao mesmo tempo que se tem uma desagregação de informações de forma simples e intuitiva;
- a divulgação de dados de infraestrutura e de atendimento social feita pelo Sesi e Senai, iniciativa importante para o aumento da transparência das entidades; 
- a publicação de informações sobre a porcentagem de atividades gratuitas feita pelo Sest/Senat, importante para as entidades não vinculadas aos decretos de gratuidade;
- a publicação de um módulo de normativos no sítio de transparência do Sescoop, que traz regulamentos diversos, como normas para contratação de pessoal, para cadastro de instrutores, para uso de veículos, regimento interno, etc., documentos essenciais para o controle social.
184.	Por fim, merece ser destacado que todas as verificações foram feitas levando-se em consideração somente a forma de apresentação dos dados, não tendo sido averiguada a completude e a veracidade destes.
185.	Desse modo, propõe-se determinar ao órgão de controle interno que verifique, quando da análise das prestações de contas anuais dos entes do Sistema ‘S’ a serem julgadas pelo TCU, a completude e a veracidade das informações prestadas pelos entes, a fim de atender ao Acórdão 699/2016-TCU-Plenário.”
Por meio do despacho à peça 113, restituí os autos, novamente, à SecexPrevidência para que a unidade promovesse a oitiva do Conselho Federal de Contabilidade (CFC) para que apresentasse esclarecimentos e considerações sobre o padrão que aquele conselho entende aplicável aos serviços sociais autônomos, ante a revogação da NBC T 16.1.
A SecexPrevidência produziu em seguida a instrução inserta à peça 145, da qual extraio o seguinte trecho:
“RESPOSTA DO CONSELHO FEDERAL DE CONTABILIDADE À OITIVA (peça 130) 
8.	O Conselho Federal de Contabilidade respondeu à oitiva por meio do Ofício 983/2018 CFC-Direx, de 24/7/2018 (peça 130) . 
9.	No documento, a autarquia informa que elaborou, em 2008, o documento ‘Orientações Estratégicas para a Contabilidade Aplicada ao Setor Público no Brasil’, editando, ainda, as dez primeiras Normas Brasileiras de Contabilidade Aplicada ao Setor Público (NBC TSP ou NBC T 16) , entre elas a NBCT 16.1, a que se refere o item 9.3 do Acórdão 699/2016-TCU-Plenário.
10.	A autarquia relata que, com a evolução do processo de convergência das normas brasileiras às Normas Internacionais de Contabilidade Aplicadas ao Setor Público (IPSAS) e o aumento da complexidade das transações das entidades do setor público, a entidade entendeu necessária a criação de um novo arcabouço normativo para a padronização dos documentos contábeis em nível nacional e internacional.
11.	Assim, em 2015, a entidade optou por adotar efetivamente os padrões estabelecidos pelas IPSAS, editadas pelo International Public Sector Accounting Standards Board, com a edição das Normas Brasileiras de Contabilidade Técnicas do Setor Público (NBC TSP) e a consequente revogação, de forma gradual, do marco normativo anterior estabelecido pelas NBC T 16.1 a 16.11. 
12.	De acordo com o CFC, o processo de convergência das IPSAS para NBC TSP iniciou-se em 2015 e já resultou na edição da NBC TSP EC (Estrutura Conceitual para Elaboração e Divulgação de Informação Contábil de Propósito Geral pelas Entidades do Setor Público) e 5 normas, em 2016, e mais 5, em 2017, devendo ser convergidas mais 11 (onze) normas até o final do ano de 2018. Em relação às NBCs T 16, espera-se que sejam revogadas, em sua maioria, até o final de 2018.
13.	Com relação à questão específica acerca do padrão contábil mais apropriado para os serviços sociais autônomos, ante a revogação da NBC T 16.1, o Conselho Federal relata que ‘não restou vácuo normativo algum, uma vez que todos os aspectos relacionados à abrangência da observância das normas ficaram consignados na norma inaugural da nova estratégia de convergência ao padrão’.
14.	A autarquia explica que, quando da elaboração da norma, não se vislumbrou a necessidade de citar expressamente as entidades do Serviço Social Autônomo, mas não resta dúvida que a norma do item 1.8D da NBC TSP EC (transcrita anteriormente) , abrange tais organizações. 
15.	A autarquia registra ainda que:
‘17. As entidades dos SSA [Serviços Sociais Autônomos], pelo fato de gerirem recursos advindos de contribuição parafiscal, de desempenharem atividades de relevante valor social e por gozarem de privilégios próprios das entidades públicas, submetem-se a certas regras típicas da administração pública, tais como o dever de licitar e de prestar contas aos órgãos de controle (inclusive ao TCU) . Sendo assim, em primeira análise, seria um contrassenso que essas entidades não observassem regras próprias de entidades do setor público em relação à Contabilidade.
18. A título ilustrativo, cita-se que as contribuições parafiscais arrecadadas pelas entidades dos SSAs, inclusive, enquadram-se no conceito de receita de transação sem contraprestação, estabelecida na norma NBC TSP 01 - Receita de Transação sem Contraprestação, uma vez que a entidade do SSA pode fornecer alguma compensação diretamente em troca dos recursos recebidos, mas tal compensação não se aproxima do valor justo dos recursos recebidos. Por outro lado, as normas do setor privado, por exemplo, não tratam de receitas sem contraprestação, por estas serem específicas do setor público e, na maioria das vezes, decorrentes do Poder Soberano do estado ou, mais especificamente, devidas por imposição legal. Esse é um ponto que ilustra qual seria o adequado enquadramento normativo das entidades dos SSAs, uma vez que haveria uma lacuna normativa nos regramentos contábeis aplicáveis ao setor privado (grifo nosso) .’
16.’Por fim, a entidade conclui que: 
‘Nesse contexto, para fins de uniformidade, levando em conta que as entidades do setor público, as empresas dependentes e os conselhos profissionais já adotam ou estão em processo de adotar as normas de contabilidade aplicáveis ao setor público, entendemos que essas últimas normas (as normas de contabilidade aplicáveis ao setor público) deveriam ser utilizadas pelo sistema S, respeitando-se o período necessário para migração ao novo sistema contábil.’
Análise
17.	Resta claro, a partir do documento enviado pelo Conselho Federal de Contabilidade, autarquia responsável no Brasil pela edição de normas relativas à contabilidade (pública e privada) , que os normativos adequados para o registro contábil das entidades do Sistema ‘S’ são aqueles destinados ao setor público.
18.	A entidade apontou diversos aspectos a serem considerados em relação a esse enquadramento, entre eles as diversas caraterísticas públicas, principalmente em relação à receita majoritariamente de caráter público e, portanto, tributária, dessas entidades.
19.	Outro fator importante é a uniformização dos demonstrativos, uma vez que os conselhos de fiscalização e empresas dependentes já adotam as normas do setor público. 
20.	Nesse ponto, deve-se destacar também que a maioria das entidades dos Serviços Sociais Autônomos já adotam esse sistema contábil. Sesi, Senai, Sesc, Senac já o adotavam antes do Acórdão 699/2016. Sest e Senat, de acordo com informação contida no Plano de Ação (peça 28) , também já adotam as normas de contabilidade para o setor público. Quanto ao Senar, a entidade reporta, na peça 78, que, relativamente ao item 9.3, o Conselho Deliberativo da entidade, por meio da Resolução nº 30/16/CD, aprovou o ‘Regulamento do Plano de Contas e de Padronização dos Registros Contábeis e Orçamentários do Senar’ com o objetivo de adequar os sistemas contábeis às regras da NBC T 16.1. Por fim, o Sebrae não trouxe nestes autos nenhuma informação em relação a essa determinação.
21.	Restam, assim, somente o Sescoop e talvez o Sebrae (além da Apex e ABDI, que apesar de legalmente enquadrados como serviços sociais autônomos, não possuem as características gerais dessas entidades) se enquadrarem no sistema contábil aplicável ao setor público.
22.	O CFC ainda traz informação relevante de que, em relação às entidades do Sistema ‘S’, a aplicação das normas do setor privado deixaria lacunas normativas, o que torna tais normas inadequadas às entidades em comento.
23.	Por fim, cabe a análise mais detalhada do normativo vigente, as Normas Brasileiras de Contabilidade Técnicas do Setor Público - Estrutura Conceitual (NBC TSP EC) . Os itens 1.8A a 1.8D deste normativo (já transcritos) trazem, de forma bem detalhada, a sua abrangência. O item 1.8D especificamente estabelece que ‘as demais entidades’, que no caso incluem os Serviços Sociais Autônomos, ‘poderão aplicar esta estrutura conceitual e as demais NBCs TSP de maneira facultativa ou por determinação dos respectivos órgãos reguladores, fiscalizadores e congêneres’ (grifos nossos) .
24.	Embora a aplicação da norma seja, em princípio facultativa para essas entidades, a regra transcrita é clara sobre a possibilidade de este Tribunal, com seu poder regulador e fiscalizador, estabelecer a obrigatoriedade do uso do normativo.
25.	Dessa forma, após os esclarecimentos prestados pelo Conselho Federal de Contabilidade, resta evidente o entendimento da autarquia de que as entidades do Sistema ‘S’ devem efetivamente seguir as normas aplicadas ao setor público.
26.	Assim, considerando a necessidade de uniformização dos demonstrativos contábeis, com vistas a possibilitar a análise comparativa entre as entidades, e todos os demais motivos amplamente discutidos no âmbito do TC Processo 011.750/2016-0, que resultou no item 9.3 do Acórdão 699/2016-TCU-Plenário, a conclusão desta Unidade Técnica é que mencionado item do Acórdão deve ser mantido em sua essência. Entretanto, devido às alterações no arcabouço jurídico promovidas pelo CFC, propõe-se uma nova redação para o item: 
‘9.3. determinar às todas entidades do ‘Sistema S’ que, no prazo de um ano, contado da notificação dessa deliberação, adequem seus sistemas contábeis, de forma que suas demonstrações contábeis sejam elaboradas com base na contabilidade aplicada ao setor público, seguindo os moldes determinados pelas Normas Brasileiras de Contabilidade Técnicas do Setor Público - Estrutura Conceitual (NBC TSP EC) e demais normativos pertinentes editados pelo Conselho Federal de Contabilidade, admitindo-se a utilização concomitante da contabilidade empresarial, se assim entender necessário e conveniente a entidade jurisdicionada.’
MANIFESTAÇÃO DO SESCOOP EM RELAÇÃO À RESPOSTA DO CFC À OITIVA (peça 133) 
27.	O Sescoop encaminhou o Ofício 385/2018-PRESID, de 16/8/2018 (peça 133) , tecendo considerações acerca da resposta do CFC à oitiva mediante o Ofício 983/2018 CFC-Direx.
28.	Em síntese, o Sescoop discorda do posicionamento do CFC de que os serviços sociais autônomos devem seguir, para seus registros contábeis, os mesmos normativos destinados ao setor público, sendo estes os principais argumentos apresentados:
a) o objetivo maior da auditoria objeto do TC Processo 014.248/20158 (que deu origem ao Acórdão 699/2016-TCU-Plenário) foi avaliar o nível de transparência dos serviços sociais autônomos (em relação ao atendimento ao cidadão e à divulgação de informações sobre receitas, despesas, demonstrações contábeis, licitações e contratos, etc.) , em nenhum momento se manifestando sobre qual padrão contábil seria tecnicamente o mais apropriado a essas entidades (peça 133, p. 1-2, 4) ;
b) o CFC não incluiu as entidades do Sistema S no campo de aplicação obrigatória da contabilidade pública. O conselho indicou entender que a norma NBC TSP EC inclui as entidades em seu campo de alcance por meio do seu item 1.8D, podendo a contabilidade pública ser adotada pelas entidades do Sistema S em duas hipóteses: por decisão própria da entidade (de forma facultativa) ou determinação dos respectivos órgãos reguladores, fiscalizadores e congêneres (peça 133, p. 3, 11) :
NBC TSP
1.8D As demais entidades não compreendidas no item 1.8A, incluídas as empresas estatais independentes, poderão aplicar esta estrutura conceitual e as demais NBCs TSP de maneira facultativa ou por determinação dos respectivos órgãos reguladores, fiscalizadores e congêneres.
c) o CFC ressaltou no ofício que passou a entender que as entidades do Sistema S deveriam adotar contabilidade pública a partir do posicionamento do TCU por meio do Acórdão 699/2016-TCU-Plenário, e que, por essa razão, passou a prever a possibilidade de a NBC TSP ser estendida às entidades do Sistema S por meio de determinação expressa do TCU. O Sescoop destacou, no entanto, que o plenário do TCU tão somente determinou que se cumprisse a legislação vigente à época, que previa que os serviços sociais autônomos cumprissem a NBC T 16.1 (peça 133, p. 4) ;
d) a competência de estabelecer o padrão contábil mais apropriado às entidades do Sistema S está posta ao CFC, e não ao TCU, nos termos do art. 6º, alínea ‘f’ do Decreto-Lei 9.295, de 27/5/1946, com redação dada pela Lei 12.249/2010. Preocupa ao Sescoop o fato de o CFC propor deslocar ao TCU sua competência de editar Normas Brasileiras de Contabilidade de natureza técnica e profissional (peça 133, p. 4, 5) ;
e) os serviços sociais autônomos ostentam natureza de pessoa jurídica de direito privado e não integram a Administração Pública, embora colaborem com ela na execução de atividades de relevante significado social. A essas entidades é assegurada autonomia administrativa, estando elas sujeitas, formalmente, apenas ao controle finalístico pelo Tribunal de Contas da aplicação dos recursos recebidos. Por essa razão, o Sescoop entende que haveria extrapolação das competências do TCU caso este determine a adoção da contabilidade pública pelas entidades do Sistema S (peça 133, p. 5-7, 11) ;
f) o Sescoop contesta a fundamentação do CFC de ‘que seria um contrassenso que os serviços sociais autônomos não observassem regras próprias das entidades do setor público em relação à contabilidade, já que se submeteriam a regras típicas da Administração Pública’, tendo em vista a autonomia administrativa das entidades do Sistema S (peça 133, p. 6-7) ;
g) o Sescoop contesta a fundamentação do CFC na qual assinala a NBC TSP 01-Receita de Transação sem Contraprestação, em que não há correspondente direto na contabilidade comercial, argumentando que tal fato não impossibilita que as entidades do Sistema S adotem a contabilidade comercial e apresentem as transações específicas previstas em tal norma por meio de nota explicativa (peça 133, p. 7-8) ;
h) o CFC indicou a previsão da edição da NBC TSP 11 – Apresentação das Demonstrações Contábeis, a qual será responsável por definir ‘o conjunto de demonstrações contábeis que as entidades do setor público devem elaborar, que são equivalentes às do setor privado’. Com base nisso, o Sescoop destacou que, num futuro próximo, o CFC elaborará norma que aproximará as demonstrações contábeis nos âmbitos público e privado (peça 133, p. 8) ;
i) o Sescoop contesta o entendimento do CFC de que a adoção da contabilidade pública pelos serviços sociais autônomos proporcionaria a ‘uniformidade’ em relação às normas contábeis que vêm sendo adotadas pelas entidades do setor público, empresas dependentes e conselhos profissionais, uma vez que: a) as entidades do Sistema S não integram a Administração Pública; b) a realidade existente sobre a adoção da contabilidade pública entre as entidades do Sistema S é a adoção da contabilidade pública antes da promulgação da Lei 6.404/76 e a adoção da contabilidade comercial por aquelas constituídas após a citada lei; c) é questionável a alegação de uniformidade entre conselhos profissionais e entidades do Sistema S, pois os conselhos profissionais possuem natureza jurídica de autarquias especiais, detêm personalidade jurídica de direito público e integram a Administração Pública, o que não ocorre com os SSA; d) o CFC conclui que, independentemente da prática contábil a ser adotada, ao final do processo de convergência das normas de contabilidade pública, tecnicamente não haverá discrepâncias substanciais entre as normas (assim, as fundamentações apresentadas não justificam o impacto de tais mudanças nas entidades que adotam a contabilidade comercial) - peça 133, p. 8, 11;
j) o CFC deixa claro que seu posicionamento tem o objetivo de fornecer subsídios para que o TCU se posicione em relação ao padrão contábil a ser adotado pelas entidades do Sistema S, não se revestindo de posicionamento unilateral ou de caráter conclusivo (peça 133, p. 9, 11) ;
k) o Sescoop sugere que, caso o TCU opte por determinar expressamente a adoção da contabilidade pública por todas as entidades integrantes do Sistema S, não o faça sem antes consultar diretamente todas as aludidas entidades que adotam contabilidade comercial sobre os reais impactos operacionais dessa decisão, pois as entidades do Sistema S que foram objeto das análises que deram origem ao Acórdão 699/2016-TCU-Plenário corresponderam exatamente àquelas constituídas antes da Lei 6.404/76 (à exceção do Senar) e que, por essa razão, já adotavam contabilidade pública, transparecendo uma falsa impressão de que a contabilidade pública prevalece entre os SSA (peça 133, p. 9) ;
l) o Sescoop entende que, caso o TCU opte por determinar expressamente a adoção da contabilidade pública por todas as entidades integrantes do Sistema S, essa decisão atentaria contra o princípio da eficiência (ou mesmo em relação aos componentes do desempenho - eficiência, eficácia, efetividade e economicidade) , e traria prejuízos à gestão com base em riscos (considerando a quantidade de risco que passará a ser necessário gerenciar) , à racionalidade (pois significaria retroceder das práticas contábeis mais atualizadas para aquelas que estão em processo de atualização) , à transparência (verdadeiro objetivo do Acórdão 699/2016-TCU-Plenário) , e à primazia da essência sobre a forma (um dos pilares dos padrões internacionais de contabilidade) – peça 133, p. 9-11; e 
m) o Sescoop conclui que a decisão mais acertada seria a de facultar às entidades do Sistema S a escolha sobre quais práticas contábeis adotar, em perfeita observância à legislação vigente, respeitando a maturidade alcançada ao longo de décadas em relação à gestão contábil, favorecendo, assim, a confiabilidade e a transparência das informações contábeis. Ressalta que a finalidade é garantir a essência da diretriz contida no Acórdão 699/2016-TCU-Plenário (transparência e controle social) , sem deixar de observar as normas contábeis vigentes e sem ocasionar os riscos e os impactos que a determinação pela aplicação obrigatória de padrões contábeis públicos traria (peça 133, p. 10-12) .
Análise
29.	A despeito do entendimento exposto pelo Sescoop discordando da obrigatoriedade de as entidades do Sistema S adotarem as normas aplicáveis ao setor público, o CFC (em resposta à oitiva promovida nestes autos) foi claro quanto à necessidade de os serviços sociais autônomos se submeterem às normas de contabilidade aplicáveis ao setor público, conforme já examinado nesta instrução (parágrafos 17 a 26) .
30.	Assim, a NBC TSP EC é aplicável aos serviços sociais autônomos, por conter previsão de que sua aplicação pode decorrer de determinação de ‘órgãos reguladores, fiscalizadores e congêneres’ (estando aí compreendidas, portanto, as determinações do TCU) . Nesse caso, então torna-se inquestionavelmente obrigatória.
31.	Cabe aqui destacar que o CFC mencionou a necessidade de uniformização das normas contábeis, em nível mundial. E esclareceu que, ao excluir da NBC TSP EC a menção expressa aos serviços sociais autônomos, não o fez com a finalidade de excluir essas entidades da norma, mas sim evitar trazer questões muito peculiares do nosso país à norma, por tratar-se de norma internacional convergida (peça 130, p. 4) :
‘15. O CFC, quando da discussão da norma, tendo em vista o detalhamento constante dos itens citados, não vislumbrou a necessidade de citar expressamente os SSA, pois se trata de uma norma internacional convergida e evita-se trazer questões muito peculiares de nosso País, a não ser que seja estritamente necessário. Mas, por outro lado, o CFC entendeu que o item 1.8D traria a possibilidade de que órgãos reguladores e fiscalizadores pudessem estabelecer a observância dos padrões contábeis estabelecidos pelas NBCs TSP.’
32.	Quanto à preocupação expressa pelo Sescoop de que o CFC estaria propondo deslocar ao TCU sua competência de editar Normas Brasileiras de Contabilidade de natureza técnica e profissional, prevista no art. 6º, alínea ‘f’ do Decreto-Lei 9.295, de 27/5/1946, com redação dada pela Lei 12.249/2010, é relevante aqui destacar que não pretende este Tribunal assumir a posição de editar normas de contabilidade. A determinação constante do item 9.3 do Acórdão 699/2016-TCU-Plenário baseou-se na redação da norma do CFC então vigente (NBC T 16.1 – conforme exposto no parágrafo 6 desta instrução) e, após a edição da NBC TSP EC (com a consequente revogação da NBC T 16.1) , o TCU realizou consulta técnica ao CFC quanto ao assunto, para que este Tribunal considerasse o entendimento do Conselho para se pronunciar a respeito.
33.	E, conforme já exposto, os esclarecimentos técnicos do CFC em resposta à oitiva apenas corroboraram o entendimento deste Tribunal quanto ao assunto.
34.	Entretanto, diante da preocupação demonstrada pelo Sescoop de que, da forma como atualmente está redigida, a NBC TSP EC estaria deslocando ao TCU sua competência de editar Normas Brasileiras de Contabilidade de natureza técnica e profissional, esta unidade técnica considera oportuno recomendar ao CFC que avalie a necessidade de modificar a redação de seu normativo, de modo a incluir, de forma expressa, os serviços sociais autônomos no campo de aplicação da NBC TSP EC, assim como no campo de aplicação de outras normas do Conselho acerca da contabilidade pública, já existentes ou que vierem a ser editadas.
35.	Quanto ao fato exposto pelo Sescoop de que as entidades do Sistema S mais antigas utilizam o padrão contábil público, ao passo que as entidades mais recentes utilizam o padrão empresarial, isso não constitui motivo suficiente para dispensar a necessidade de que aquelas entidades que adotam a contabilidade comercial passem a utilizar o padrão contábil público.
36.	Pelo contrário, trata-se de mais uma demonstração da necessidade de que todas as entidades do Sistema S adotem um padrão contábil único em suas demonstrações (neste caso, o padrão contábil público, em conformidade com o entendimento do CFC) , de forma a se proporcionar a uniformização e, consequentemente, a transparência e a comparabilidade das demonstrações contábeis dos diferentes serviços sociais autônomos.
37.	De forma alguma poderia o Tribunal determinar tratamento diferente entre entidades que têm a mesma natureza jurídica. Seria, por exemplo, o TCU entender que determinado ente público deve utilizar o procedimento licitatório para contratação e compras e outros não. O que se busca aqui é a necessidade de uniformização.
38.	Essa citada necessidade de uniformização, transparência e comparabilidade das demonstrações contábeis dos diferentes serviços sociais autônomos também impede que seja facultado às próprias entidades, após uma decisão do TCU, decidirem qual padrão contábil adotar (posicionamento defendido pelo Sescoop) , devendo, ao contrário, haver um padrão contábil único a ser adotado por todas as entidades do Sistema S.
39.	Ante o exposto, não obstante os argumentos apresentados pelo Sescoop, esta unidade técnica considera apropriada a proposta de readequação da redação da determinação constante no item 9.3 do Acórdão 699/2016, exposta no parágrafo 26 desta instrução.
DOCUMENTO APRESENTADO PELO SEBRAE (peça 131) 
40.	Em 1º/8/2018, o Sebrae encaminhou a este Tribunal documento acerca do andamento da implementação dos subitens do Acórdão 699/2016-TCU-Plenário (peça 131) . Importante destacar a intempestividade desse documento. Contudo, em homenagem ao princípio da verdade material, a análise será realizada.
41.	O Sebrae informou que o portal de transparência do Sebrae pode ser verificado no link www.sebrae.com.br, aba transparência. Apresentou, a título de exemplificação, telas do Sebrae/NA referentes a cada recomendação do acórdão, mencionando que as mesmas informações também poderiam ser verificadas para cada unidade federativa do Sistema Sebrae (peça 131, p. 1-8) .
42.	Adicionalmente, mencionou que além das telas apresentadas, o Sistema Sebrae também informa o rol de seus empregados, a composição de seus conselhos deliberativos e os relatórios de gestão, por unidade federativa, assim como o consolidado de suas aplicações, por tipologia, as composições de receitas e despesas, os documentos de aprovação dos orçamentos, os relatórios de gestão e os balanços orçamentários (peça 131, p. 9) .
43.	A entidade afirmou que hoje cumpre os requisitos do Acórdão 699/2016-TCU-Plenário, e destacou seu compromisso de aperfeiçoar continuamente as informações de seu portal da transparência (peça 131, p. 9) .
44.	Anexou, ainda, nota técnica da Unidade de Auditoria Interna do Sebrae, de 31/7/2018, contendo análise dessa unidade quanto ao portal da transparência do Sebrae em face dos itens do acórdão do TCU, propondo melhorias (peça 131, p. 10-21) .
Análise
45.	Nos testes realizados no sítio eletrônico do Sebrae, verificou-se que a entidade avançou significativamente na implementação das recomendações do Acórdão 699/2016-TCU-Plenário, em comparação com os testes que foram realizados por esta unidade técnica na etapa anterior (conforme exposto na peça 100, p. 25-28) .
46.	O quadro a seguir mostra o conteúdo encontrado no sítio de transparência do Sebrae.
	Quadro 1 – Avaliação do sítio eletrônico do Sebrae

	1º nível
	2º nível
 (desdobramento) 
	Informações adicionais
	Análise da conformidade com a recomendação*

	Orçamento
	- Natureza por receita e despesa;
- Aplicação por tipologia;
- Documentos de aprovação.
	Filtro por ano.
	Recomendação parcialmente cumprida. As receitas e despesas não foram publicadas nos mesmos moldes e nível de desagregação dos orçamentos encaminhados aos ministérios supervisores para aprovação.

	Execução orçamentária
	- Aplicação por finalidade;
- Por receita e despesa .
	Filtro por ano e por período (para a consulta ‘aplicação por finalidade’) .
Ao fazer a consulta ‘por receita e despesa’, o usuário é informado de que ‘A execução orçamentária por natureza de Receita e Despesa está demonstrada no Balanço Orçamentário que encontra-se publicado na aba ‘Demonstrações Contábeis’’.
	Recomendação não cumprida. As receitas e despesas não foram publicadas nos mesmos moldes e nível de desagregação dos orçamentos encaminhados aos ministérios supervisores para aprovação.
Não foi possível identificar os dados de despesa discriminada por região. Nas receitas e despesas discriminadas por natureza e finalidade, não foi possível identificar o destaque da parcela destinada aos serviços sociais e a formação profissional, detalhada por modalidade de licitação

	Demonstrações contábeis
	- Balanço orçamentário;
- Balanço patrimonial;
- Demonstração das mutações do patrimônio líquido;
- Demonstrações de resultados do exercício;
- Nota explicativa.
	Filtros por ano e por período (1º a 4º período) .
	Recomendação parcialmente cumprida, pois as demonstrações contábeis publicadas não foram elaboradas de acordo com a NBC-T 16.6. Entretanto, cabe observar que o monitoramento deste item será realizado posteriormente, tendo em vista a proposta de modificação da redação deste item do acórdão.

	Licitações
	- Código;
- Objeto;
- Abertura;
- Homologação.
	Filtros por ano, situação (cancelado, em andamento ou concluído) e nº da licitação.
	De acordo com o recomendado.

	Contratos e convênios
	- Contratos;
- Convênios;
- Despesa por modalidade de contratação.
		De acordo com o recomendado, no que se refere a contratos. No tocante aos convênios, a recomendação foi parcialmente cumprida, pois não foi possível identificar o destaque das transferências efetuadas para as federações e confederações empresariais.

	Cursos gratuitos
	- Tenho um negócio;
- Quero abrir um negócio.
		A recomendação não se aplica ao Sebrae, mas a divulgação desse tipo de informação é uma boa prática a ser adotada pelas entidades não vinculadas aos decretos de gratuidade.

	Infraestrutura
	- Canais de atendimento;
- Endereços.
		Recomendação parcialmente cumprida. O Sebrae/SC publicou os prazos apenas para parte dos diferentes canais de atendimento disponíveis. Há previsão para a implantação do Sistema de Atendimento do Sebrae (SAS) para o final de 2018, o que permitirá a mensuração de indicadores referentes a atendimento.

	Integridade
	- Prestação de contas;
- Ouvidoria.
		De acordo com o recomendado.

	Dirigentes e empregados
	- Estrutura remuneratória;
- Relação dos dirigentes;
- Relação dos empregados.
		Recomendação parcialmente cumprida. O Sebrae/SC não divulgou o número de empregados por faixa salarial.

* A análise da conformidade feita refere-se somente à forma de apresentação dos dados, não tendo sido averiguada a completude e a veracidade destes.
47.	O portal de transparência do Sebrae (http://www.transparencia.sebrae.com.br/) possibilita a consulta aos dados do Sebrae Nacional, das unidades regionais e do Sistema Sebrae. Cabe mencionar, entretanto, que no filtro para seleção da unidade a ser pesquisada, constante da página inicial do portal de transparência, a sigla do Sebrae Nacional (NA) está inserida em ordem alfabética juntamente com as siglas das unidades da federação. Isso dificulta a consulta aos documentos e informações do Sebrae/NA e, consequentemente, prejudica a transparência das informações relativas a essa entidade.
48.	Para verificação da transparência das informações dos departamentos regionais do Sebrae, nesta etapa do monitoramento foram escolhidos, aleatoriamente, os sítios de SC, MG e PE. O leiaute é padronizado para todas as unidades. Os resultados dos testes feitos, analisados em conjunto com as informações encaminhadas pela entidade, são os seguintes:
	Quadro 2 – Avaliação do cumprimento do Acórdão 699/2016-TCU-Plenário pelo Sebrae

	Item e subitem
	Análise do cumprimento do Acórdão

	Item 9.1
	Cumprido, no que se refere à divulgação centralizada dos dados do Sebrae Nacional (Sebrae/NA) e das unidades federativas (Sebrae/UF) , acessíveis a partir da aba Transparência no Portal Sebrae. Endereço eletrônico: ‘http://www.transparencia.sebrae.com.br/’. Entretanto, no filtro para seleção da unidade a ser consultada, a unidade Sebrae Nacional não está com o apropriado destaque, uma vez que a sigla NA (referente à Nacional) está inserida em ordem alfabética juntamente com as siglas das unidades da federação, dificultando a localização e a consulta aos dados do Sebrae Nacional.

	Subitem 9.1.1
	Não cumprido. As receitas e despesas não foram publicadas nos mesmos moldes e nível de desagregação dos orçamentos encaminhados aos ministérios supervisores para aprovação.

	Subitem 9.1.2
	Cumprido.

	Subitem 9.1.3
	Cumprido parcialmente, pois as demonstrações contábeis publicadas não foram elaboradas de acordo com a NBC-T 16.6. Entretanto, cabe observar que o monitoramento deste item será realizado posteriormente, tendo em vista a proposta de modificação da redação deste item do acórdão.

	Subitem 9.1.4
	Cumprido parcialmente. As únicas informações divulgadas diretamente no site são o código da licitação, descrição do objeto, modalidade, situação da licitação, critério de julgamento e datas de abertura das propostas e de homologação. Para se ter acesso às demais informações exigidas no acórdão, é preciso fazer downloads de arquivos (destacando-se que o Sebrae/MG não disponibilizou arquivos para download) 

	Subitem 9.1.5
	Cumprido.

	Subitem 9.1.6
	Não se aplica. Entretanto as informações trazidas no sítio do Sebrae são uma boa prática a ser adotada pelas entidades não vinculadas aos decretos de gratuidade.

	Subitem 9.1.7
	Cumprido parcialmente. Não foi possível identificar o destaque das transferências efetuadas para as federações e confederações empresariais.

	Subitem 9.1.8
	Não cumprido. Não foi possível identificar os dados de despesa discriminada por região. Nas receitas e despesas discriminadas por natureza e finalidade, não foi possível identificar o destaque da parcela destinada aos serviços sociais e a formação profissional.

	Subitem 9.1.9
	Cumprido parcialmente. O Sebrae/SC não divulgou o número de empregados por faixa salarial.

	Item 9.2
	
	Subitem 9.2.1
	Cumprido.

	Subitem 9.2.2
	Cumprido.

	Subitem 9.2.3
	Cumprido. A entidade afirma no seu Plano de Ação (item 1.13) que ‘todas as unidades estaduais do Sistema Sebrae possuem unidade de auditoria interna em sua estrutura’.

	Subitem 9.2.4
	Cumprido.

	Subitem 9.2.5
	Cumprido.

	Subitem 9.2.6
	Cumprido parcialmente. O Sebrae/SC publicou os prazos apenas para parte dos diferentes canais de atendimento disponíveis. A unidade de auditoria interna do Sebrae mencionou a previsão para a implantação do Sistema de Atendimento do Sebrae (SAS) para o final de 2018, o que permitirá a mensuração de indicadores referentes a atendimento.

	Item 9.3
	Monitoramento a ser realizado posteriormente, tendo em vista a proposta de modificação da redação deste item do acórdão (parágrafo 26 desta instrução) .

49.	Diante do exposto, conclui-se que, não obstante o Sebrae afirme que hoje cumpre os requisitos do Acórdão 699/2016-TCU-Plenário, ainda restam pendências a serem solucionadas, para que se considere o referido acórdão integralmente cumprido. Assim, propõe-se dirigir ao Sebrae determinação com vistas à implementação da totalidade das recomendações do Acórdão 699/2016-TCU-Plenário.
DOCUMENTOS APRESENTADOS PELO SENAI E PELO SESI (peças 141 a 144) 
50.	Mesmo sem terem sido instados a se manifestar nestes autos, o Senai e o Sesi encaminharam a este Tribunal, em 13/9/2018, os documentos de peças 141 a 144, apresentados como relatórios de encerramento dos planos de ação das respectivas entidades.
51.	Segundo o Senai e o Sesi, tais relatórios comprovam o integral e tempestivo cumprimento do Acórdão 699/2016-TCU-Plenário (peça 141, p. 1) .
52.	Esta unidade técnica avalia que este não é o momento processual adequado para a análise detalhada do documento, que demandaria um grande esforço para nova verificação de cada um dos itens, como já foi feito na instrução de peça 100.
53.	Assim, tendo em vista o princípio da economia processual, entende-se que tais planos de ação devem ser examinados na próxima etapa do monitoramento, juntamente com as informações atualizadas das demais entidades.”
Em derradeira instrução, a SecexPrevidência complementou o exame do presente monitoramento (peça 180) :
“EXAME DAS OITIVAS
1. CFC (peça 170) 
14.	O Conselho Federal de Contabilidade apresentou sua resposta à nova oitiva por meio do Ofício 68/2019 CFC-Direx, de 16/1/2019. 
15.	No documento, após apresentar um breve histórico sobre a evolução normas brasileiras de contabilidade aplicadas ao setor público, o CFC conclui o seguinte:
‘14. Com o processo de convergência e adoção das Normas Internacionais de Contabilidade Aplicadas ao Setor Público (IPSAS) , a Câmara Técnica referendada pelo Plenário do CFC aprovou a NBC TSP Estrutura Conceitual que revogou a NBC 16.1, alcançando, mesmo que tacitamente, as entidades do Sistema S. 
15. Pelo exposto e em que pese às observações e o entendimento do Serviço Nacional de Aprendizagem do Cooperativismo (Sescoop) , inexiste dúvida para o CFC de que a partir da publicação da NBC T 16.1 e diante a natureza dos recursos transferidos ao Sistema S, as Normas Brasileiras de Contabilidade aplicadas ao Setor Público são os normativos contábeis aplicáveis a essas entidades, respeitados, evidentemente, a questão gradativa e os prazos estabelecidos para sua adoção.’
16.	No documento encaminhado pelo CFC, a autarquia, apesar de trazer a ressalva de que a norma contábil vigente (a NBC TSP Estrutura Conceitual) permite ao órgão regulador ou fiscalizador determinar a observância, ou não, pelas entidades do Sistema S das Normas Brasileiras de Contabilidade aplicadas ao Setor Público, traz claro o posicionamento da autarquia de que tais entidades devem sim adotar as normas contábeis aplicadas ao setor público. 
17.	A entidade repisa, assim, o posicionamento já adotado no Ofício 983/2018 CFC-Direx, de 24/7/2018 (peça 130) . No referido documento, a autarquia explica que, quando da elaboração da norma, não se vislumbrou a necessidade de citar expressamente as entidades do Serviço Social Autônomo, mas não resta dúvida que a norma do item 1.8D da NBC TSP EC abrange tais organizações.  
18.	No Ofício 983/2018 CFC-Direx, de 24/7/2018, o CFC registra ainda que: 
‘17. As entidades dos SSA [Serviços Sociais Autônomos], pelo fato de gerirem recursos advindos de contribuição parafiscal, de desempenharem atividades de relevante valor social e por gozarem de privilégios próprios das entidades públicas, submetem-se a certas regras típicas da administração pública, tais como o dever de licitar e de prestar contas aos órgãos de controle (inclusive ao TCU) . Sendo assim, em primeira análise, seria um contrassenso que essas entidades não observassem regras próprias de entidades do setor público em relação à Contabilidade. 
18. A título ilustrativo, cita-se que as contribuições parafiscais arrecadadas pelas entidades dos SSAs, inclusive, enquadram-se no conceito de receita de transação sem contraprestação, estabelecida na norma NBC TSP 01 - Receita de Transação sem Contraprestação, uma vez que a entidade do SSA pode fornecer alguma compensação diretamente em troca dos recursos recebidos, mas tal compensação não se aproxima do valor justo dos recursos recebidos. Por outro lado, as normas do setor privado, por exemplo, não tratam de receitas sem contraprestação, por estas serem específicas do setor público e, na maioria das vezes, decorrentes do Poder Soberano do estado ou, mais especificamente, devidas por imposição legal. Esse é um ponto que ilustra qual seria o adequado enquadramento normativo das entidades dos SSAs, uma vez que haveria uma lacuna normativa nos regramentos contábeis aplicáveis ao setor privado 
 (...) Nesse contexto, para fins de uniformidade, levando em conta que as entidades do setor público, as empresas dependentes e os conselhos profissionais já adotam ou estão em processo de adotar as normas de contabilidade aplicáveis ao setor público, entendemos que essas últimas normas (as normas de contabilidade aplicáveis ao setor público) deveriam ser utilizadas pelo sistema S, respeitando-se o período necessário para migração ao novo sistema contábil. (grifos nossos) .’
2. Secretaria do Tesouro Nacional (peças 171, 172, 173 e 174) 
19.	A Secretaria do Tesouro Nacional (STN) enviou, como resposta à oitiva do TCU, o Ofício SEI 40/2019/CFORM/DIRCO/STN-ME (peça 171) , que encaminha a Nota Técnica Conjunta SEI 3/2019/CCONF/CCONT/SUCON/STN-ME (peça 172) , ambos datados de 17/1/2019. Posteriormente, foram encaminhados os Ofício SEI 44/2019/CFORM/DIRCO/STN-ME (peça 173) e a Nota Técnica Conjunta SEI 4/2019/CCONF/CCONT/SUCON/STN-ME (peça 174) , datados de 18/1/2019. Em que pese os números e a datas dos documentos serem distintos, o conteúdo da peça 171 é idêntico ao da 173, enquanto a peça 172 é igual à 174. 
20.	Na Nota Técnica emitida pela STN, o Órgão esclarece que ‘o setor público brasileiro observa as Normas Técnicas editadas pelo Órgão de Classe, ou mais especificamente as Normas Brasileiras de Contabilidade Aplicadas ao Setor Público (NBC TSP) editadas pelo Conselho Federal de Contabilidade (CFC) ’. Registra, entretanto, que a Secretaria, no exercício do papel de órgão central de contabilidade da União, tem, por força dos arts. 50, § 2º e 51 da Lei Complementar 101/2000 (Lei de Responsabilidade Fiscal, LRF) , a prerrogativa transitória de editar normas gerais, ‘com vistas ao cumprimento de sua incumbência de consolidar as contas públicas da Federação’.
21.	Tal prerrogativa, acrescenta, é ‘exercida em conformidade com as NBC TSP e com o marco legal nacional, dentre os quais se destaca a Lei nº 4.320, de 17 de março de 1964, e materializa-se na forma do Manual de Contabilidade Aplicada ao Setor Público (MCASP) ’.
22.	A respeito do regime contábil a ser utilizado pelas entidades do Sistema S, o órgão esclarece que:
‘ (...) as entidades que compõem os SSA [Serviços Sociais Autônomos] não são consolidadas na forma da LRF, dado não pertencerem aos Orçamentos Fiscal e da Seguridade Social (OFSS) dos entes da Federação. Deste modo, o Sistema S, em princípio, não se encontra obrigado a observar o MCASP editado pela Secretaria do Tesouro Nacional, nem seus desdobramentos como, por exemplo, o Plano de Contas Aplicado ao Setor Público (PCASP) . Por outro lado, a aplicação das NBC TSP tem um alcance mais ampliado do que o do MCASP, constando na NBC TSP EC (item 1.8D) que ‘as demais entidades não compreendidas no item 1.8A, incluídas as empresas estatais independentes, poderão aplicar esta estrutura conceitual e as demais NBCs TSP de maneira facultativa ou por determinação dos respectivos órgãos reguladores, fiscalizadores e congêneres’ (grifos nossos) .’
23.	Em relação à possível utilização do Sistema Integrado de Administração Financeira do Governo Federal (Siafi) para o registro dos atos e fatos contábeis das entidades do Sistema S, a STN registra que:
‘ (...) a gestão contábil do Governo Federal, realizada por meio do Siafi, prioriza a utilização de seus recursos na normatização, orientação e atendimento dos órgãos da administração direta e autarquias, fundações, fundos e empresas estatais dependentes, integrantes dos orçamentos fiscal e da seguridade social, em observância à legislação supracitada. Neste contexto, eventual recomendação no sentido de passar a contabilizar os fatos das entidades do Sistema S no Siafi provocaria significativas restrições à STN e às próprias entidades do ‘Sistema S’, na medida em que continuaria em segundo plano a atenção desta Secretaria a essas entidades, podendo comprometer a qualidade das suas informações. 
12. Ademais, por não pertencerem à estrutura organizacional da Administração Pública Federal, estabelecida pela Medida Provisória nº 870, de 1º de janeiro de 2019, os SSA não se enquadram como órgãos setoriais disciplinados no art. 17 da Lei nº 10.180/2001. Por esse motivo, entende-se que eventual ingresso de tais entidades no Siafi e, portanto, no SCF [Sistema de Contabilidade Federal], poderia ir de encontro ao que disciplina a lei (grifos nossos) .’
24.	A análise da documentação encaminhada pela STN aponta que o órgão atua de forma subsidiária ao CFC, editando normas dirigidas aos órgãos e entidades da administração pública, com vistas à consolidação das contas da Federação.
25.	Destaca a STN que, embora as entidades do Sistema S recebam recursos tributários, tais recursos não entram nos orçamentos fiscal e da seguridade social. Sendo assim, essas organizações não estariam sujeitas às normas editadas pela Secretaria. Ressalta, entretanto, que as Normas Brasileiras de Contabilidade Técnica – Setor Público (NBC TSP) , editadas pelo CFC, são muito mais amplas e poderiam abranger as mencionadas entidades.
26.	No tocante a outra questão suscitada na oitiva, sobre o registro dos fatos contábeis das organizações do Sistema S no Sistema Integrado de Administração Financeira do Governo Federal, a STN entende que tal possibilidade não se coaduna com a Lei 10.180/2001, uma vez que os órgãos do Sistema de Contabilidade Federal, obrigados a utilizar o Siafi, estariam listados de forma exaustiva nesse normativo e os Serviços Sociais Autônomos não se encontram nessa listagem.
27.	A STN acrescenta que a inclusão dos registros dessas entidades no Siafi não seria conveniente, já que haveria restrições de uso, com possível comprometimento da qualidade das informações registradas.
CONSIDERAÇÕES SOBRE OS OUTROS ITENS DO MONITORAMENTO
28.	A SecexPrevidência promoveu nas instruções anteriores, datadas de 19/6/2017 (peça 36) , 16/3/2018 (peça 100) e 19/9/2018 (peça 145) , detalhada análise das execuções parciais dos planos de ação das entidades, propondo medidas correcionais para a implementação adequada e tempestiva das determinações e recomendações do Acórdão 699/2016-TCU-Plenário.
29.	As medidas propostas teriam sido muito úteis, no entendimento dessa Secretaria, para o atendimento pleno dos itens do Acórdão, se tivessem sido expedidas tempestivamente.
30.	Entretanto, devido ao decorrer do tempo e ao fato de os prazos para implementação de todas as ações planejadas terem expirado em julho de 2018, não é mais possível a adoção das medidas corretivas sugeridas nas instruções.
31.	Sendo assim, cabe somente o monitoramento da implementação final dos planos de ação, com vistas a verificar como foram executadas as ações como um todo.
CONCLUSÃO
32.	A presente instrução cuida de questão suscitada pelo ministro relator no Despacho de peça 161 relativa ao modelo de escrituração contábil mais adequado às entidades Sistema S.
33.	Por solicitação do relator, foram feitas oitivas, com vistas ao esclarecimento das dúvidas relativas ao tema, dirigidas ao Conselho Federal de Contabilidade e à Secretaria do Tesouro Nacional.
34.	Em sua resposta, o CFC foi enfático em se posicionar pela adoção do modelo contábil aplicado ao Setor Público, reafirmando o posicionamento anterior (peça 130) . 
35.	A entidade apontou diversos aspectos a serem considerados em relação a esse enquadramento, entre eles as diversas caraterísticas públicas, principalmente em relação à receita majoritariamente de caráter público e, portanto, tributária, dessas entidades. 
36.	Outro fator importante citado pela autarquia é a uniformização dos demonstrativos, uma vez que os conselhos de fiscalização e empresas dependentes já adotam as normas do setor público.
37.	Nesse ponto, deve-se destacar também que a maioria das entidades dos Serviços Sociais Autônomos já adotam esse sistema contábil. Sesi, Senai, Sesc, Senac já o adotavam antes do Acórdão 699/2016. Sest e Senat, de acordo com informação contida no Plano de Ação (peça 28) , também já adotam as normas de contabilidade para o setor público. Quanto ao Senar, a entidade, em cumprimento ao item 9.3 do Acórdão monitorado, aprovou o ‘Regulamento do Plano de Contas e de Padronização dos Registros Contábeis e Orçamentários do Senar’, adotando assim o regime contábil aplicado ao setor público. Por fim, o Sebrae não trouxe nestes autos nenhuma informação em relação a essa determinação. 
38.	Restam, assim, somente o Sescoop e talvez o Sebrae (além da Apex e ABDI, que apesar de legalmente enquadrados como serviços sociais autônomos, não possuem as características gerais dessas entidades) se enquadrarem no sistema contábil aplicável ao setor público. 
39.	O CFC ainda traz informação relevante de que, em relação às entidades do Sistema ‘S’, a aplicação das normas do setor privado deixaria lacunas normativas, o que torna tais normas inadequadas às entidades em comento.
40.	Ouvida também a Secretaria do Tesouro Nacional, o Órgão registra que o setor público brasileiro deve seguir as Normas Brasileiras de Contabilidade Aplicadas ao Setor Público (NBC TSP) editadas pelo Conselho Federal de Contabilidade (CFC) . Acrescentou que à Secretaria cabe somente a edição de normas subsidiárias com vistas à consolidação das contas públicas da Federação.
41.	Devido ao fato de os recursos das entidades do Sistema S não serem registrados nos Orçamentos Fiscal e da Seguridade Social dos entes da Federação, tais entidades não estariam sujeitas às normas editadas pela Secretaria. Ressalta, entretanto, que as Normas Brasileiras de Contabilidade Técnica – Setor Público (NBC TSP) , editadas pelo CFC, são muito mais amplas e poderiam abranger as mencionadas entidades.
42.	Questionada também sobre a possibilidade de as entidades do Sistema S utilizarem o Sistema Integrado de Administração Financeira do Governo Federal (Siafi) , a STN registra seu entendimento de que esse uso seria ilegal, além de inconveniente, com possível comprometimento da qualidade das informações registradas.
43.	Com relação ao regime contábil aplicado às entidades do Sistema S, a SecexPrevidência já havia se posicionado na instrução de peça 145. Naquela ocasião, os auditores assim se expressaram:
‘29. A despeito do entendimento exposto pelo Sescoop discordando da obrigatoriedade de as entidades do Sistema S adotarem as normas aplicáveis ao setor público, o CFC (em resposta à oitiva promovida nestes autos) foi claro quanto à necessidade de os serviços sociais autônomos se submeterem às normas de contabilidade aplicáveis ao setor público, conforme já examinado nesta instrução (parágrafos 17 a 26) . 
30. Assim, a NBC TSP EC é aplicável aos serviços sociais autônomos, por conter previsão de que sua aplicação pode decorrer de determinação de ‘órgãos reguladores, fiscalizadores e congêneres’ (estando aí compreendidas, portanto, as determinações do TCU) . Nesse caso, então torna-se inquestionavelmente obrigatória. 
31. Cabe aqui destacar que o CFC mencionou a necessidade de uniformização das normas contábeis, em nível mundial. E esclareceu que, ao excluir da NBC TSP EC a menção expressa aos serviços sociais autônomos, não o fez com a finalidade de excluir essas entidades da norma, mas sim evitar trazer questões muito peculiares do nosso país à norma, por tratar-se de norma internacional convergida (peça 130, p. 4) : 15. O CFC, quando da discussão da norma, tendo em vista o detalhamento constante dos itens citados, não vislumbrou a necessidade de citar expressamente os SSA, pois se trata de uma norma internacional convergida e evita-se trazer questões muito peculiares de nosso País, a não ser que seja estritamente necessário. Mas, por outro lado, o CFC entendeu que o item 1.8D traria a possibilidade de que órgãos reguladores e fiscalizadores pudessem estabelecer a observância dos padrões contábeis estabelecidos pelas NBCs TSP. 
32. Quanto à preocupação expressa pelo Sescoop de que o CFC estaria propondo deslocar ao TCU sua competência de editar Normas Brasileiras de Contabilidade de natureza técnica e profissional, prevista no art. 6º, alínea ‘f’ do Decreto-Lei 9.295, de 27/5/1946, com redação dada pela Lei 12.249/2010, é relevante aqui destacar que não pretende este Tribunal assumir a posição de editar normas de contabilidade. A determinação constante do item 9.3 do Acórdão 699/2016-TCU-Plenário baseou-se na redação da norma do CFC então vigente (NBC T 16.1 – conforme exposto no parágrafo 6 desta instrução) e, após a edição da NBC TSP EC (com a consequente revogação da NBC T 16.1) , o TCU realizou consulta técnica ao CFC quanto ao assunto, para que este Tribunal considerasse o entendimento do Conselho para se pronunciar a respeito. 
33. E, conforme já exposto, os esclarecimentos técnicos do CFC em resposta à oitiva apenas corroboraram o entendimento deste Tribunal quanto ao assunto. 
34. Entretanto, diante da preocupação demonstrada pelo Sescoop de que, da forma como atualmente está redigida, a NBC TSP EC estaria deslocando ao TCU sua competência de editar Normas Brasileiras de Contabilidade de natureza técnica e profissional, esta unidade técnica considera oportuno recomendar ao CFC que avalie a necessidade de modificar a redação de seu normativo, de modo a incluir, de forma expressa, os serviços sociais autônomos no campo de aplicação da NBC TSP EC, assim como no campo de aplicação de outras normas do Conselho acerca da contabilidade pública, já existentes ou que vierem a ser editadas. 
35. Quanto ao fato exposto pelo Sescoop de que as entidades do Sistema S mais antigas utilizam o padrão contábil público, ao passo que as entidades mais recentes utilizam o padrão empresarial, isso não constitui motivo suficiente para dispensar a necessidade de que aquelas entidades que adotam a contabilidade comercial passem a utilizar o padrão contábil público. 
36. Pelo contrário, trata-se de mais uma demonstração da necessidade de que todas as entidades do Sistema S adotem um padrão contábil único em suas demonstrações (neste caso, o padrão contábil público, em conformidade com o entendimento do CFC) , de forma a se proporcionar a uniformização e, consequentemente, a transparência e a comparabilidade das demonstrações contábeis dos diferentes serviços sociais autônomos. 
37. De forma alguma poderia o Tribunal determinar tratamento diferente entre entidades que têm a mesma natureza jurídica. Seria, por exemplo, o TCU entender que determinado ente público deve utilizar o procedimento licitatório para contratação e compras e outros não. O que se busca aqui é a necessidade de uniformização. 
38. Essa citada necessidade de uniformização, transparência e comparabilidade das demonstrações contábeis dos diferentes serviços sociais autônomos também impede que seja facultado às próprias entidades, após uma decisão do TCU, decidirem qual padrão contábil adotar (posicionamento defendido pelo Sescoop) , devendo, ao contrário, haver um padrão contábil único a ser adotado por todas as entidades do Sistema S. 
39. Ante o exposto, não obstante os argumentos apresentados pelo Sescoop, esta unidade técnica considera apropriada a proposta de readequação da redação da determinação constante no item 9.3 do Acórdão 699/2016, exposta no parágrafo 26 desta instrução.
 (...) 
26. Assim, considerando a necessidade de uniformização dos demonstrativos contábeis, com vistas a possibilitar a análise comparativa entre as entidades, e todos os demais motivos amplamente discutidos no âmbito do TC Processo 011.750/2016-0, que resultou no item 9.3 do Acórdão 699/2016-TCU-Plenário, a conclusão desta Unidade Técnica é que mencionado item do Acórdão deve ser mantido em sua essência. Entretanto, devido às alterações no arcabouço jurídico promovidas pelo CFC, propõe-se uma nova redação para o item:  
9.3. determinar às todas entidades do ‘Sistema S’ que, no prazo de um ano, contado da notificação dessa deliberação, adequem seus sistemas contábeis, de forma que suas demonstrações contábeis sejam elaboradas com base na contabilidade aplicada ao setor público, seguindo os moldes determinados pelas Normas Brasileiras de Contabilidade Técnicas do Setor Público - Estrutura Conceitual (NBC TSP EC) e demais normativos pertinentes editados pelo Conselho Federal de Contabilidade, admitindo-se a utilização concomitante da contabilidade empresarial, se assim entender necessário e conveniente a entidade jurisdicionada.’
44.	Após os novos esclarecimentos encaminhados pelo CFC e pela STN, a SecexPrevidência reafirma seu posicionamento pela necessidade da uniformização e comparabilidade das informações prestadas.
45.	Sendo assim, propõe-se a alteração da redação do Acórdão 699/2016-TCU-Plenário, nos moldes sugeridos na instrução anterior e transcrito acima.
46.	Alternativamente, caso o relator entenda que há outros aspectos a serem explorados em relação ao tema, esta Unidade Técnica sugere a autuação de novo processo para discussão do assunto, sob pena do comprometimento do monitoramento das demais recomendações e determinações contidas no Acórdão 699/2016-TCU-Plenário, todas de grande relevância para o aprimoramento da transparência das entidades fiscalizadas.
47.	Em relação aos demais itens do Acórdão, objetos desse monitoramento, a SecexPrevidência registra que fez as avaliações parciais sobre as implementações dos planos de ação das entidades (instruções datadas de 19/6/2017, peça 36, 16/3/2018, peça 100 e 19/9/2018, peça 145) , propondo medidas correcionais para a implementação adequada e tempestiva das determinações e recomendações. Entretanto, nenhuma deliberação foi adotada pela Corte de Contas até o momento nesses autos.
48.	Devido ao decorrer do tempo e ao fato de os prazos para implementação de todas as ações planejadas já terem expirado em julho de 2018, as propostas anteriores tornaram-se inócuas, não sendo mais possível a adoção das medidas corretivas sugeridas nas instruções.
49.	Dessa forma, cabe somente o monitoramento da implementação final dos planos de ação, com vistas a verificar como foram executadas as ações como um todo.
PROPOSTA DE ENCAMINHAMENTO
50.	Diante do exposto, submetem-se os autos à consideração superior, propondo:
a) modificar a redação dos itens 9.1.3 e 9.3 do Acórdão 699/2016-TCU-Plenário, nos termos abaixo: 
b.1) 9.1.3. as demonstrações contábeis, elaboradas, no que couber, de acordo com a NBC-T 16.6 (ou outra norma do Conselho Federal de Contabilidade – CFC que vier a sucedê-la) , assinadas pelos contadores responsáveis e com indicação dos nomes dos dirigentes; e 
b.2) 9.3. determinar, por força do estabelecido na NBC T 16.1 (ou outra norma do CFC que vier a sucedê-la) , às entidades do Senar e quaisquer outras entidades do ‘Sistema S’ que ainda não o tenham feito, que, no prazo de um ano, contado da notificação dessa deliberação, adequem seus sistemas contábeis, de forma que suas demonstrações contábeis sejam elaboradas, no que couber, com base na contabilidade aplicada ao setor público, seguindo os moldes exigidos pela NBC T 16.6 (ou outra norma do CFC que vier a sucedê-la) , admitindo-se a utilização concomitante da contabilidade empresarial, se assim entender necessário e conveniente a entidade jurisdicionada;
b) determinar a devolução dos autos à unidade instrutiva para monitoramento final sobre o cumprimento das recomendações contidas nos itens 9.1 e 9.2 do Acórdão 699/2016-TCU-Plenário a ser realizado a partir de março de 2019.
c) encaminhar aos entes nacionais do ‘Sistema S’ (Senac, Senar, Senai, Sesc, Sesi, Sebrae, Sest/Senat, Sescoop) cópia do Relatório, do Voto e do Acórdão a ser prolatado nestes autos.”
É o relatório.

8.1. Leticia de Oliveira Lourenco Gallo (104144/OAB-MG) e outros, representando Serviço Social da Indústria - Departamento Nacional.  
8.2. Eliziane de Souza Carvalho (14.887/OAB-DF) e outros, representando Serviço Nacional de Aprendizagem Rural - Administração Central.  
8.3. Aldo Francisco Guedes Leite (50072/OAB-DF) e outros, representando Serviço Nacional de Aprendizagem do Cooperativismo - Unidade Nacional.  
8.4. Larissa Moreira Costa (16745/OAB-DF) e outros, representando Serviço Brasileiro de Apoio Às Micro e Pequenas Empresas - Departamento Nacional.  
8.5. Felipe Sarmento Cordeiro (40.917/OAB-DF) e outros, representando Serviço Social do Transporte - Conselho Nacional.

Não atuou.

MONITORAMENTO DO CUMPRIMENTO DAS DETERMINAÇÕES E RECOMENDAÇÕES CONTIDAS NOS ITENS 9.1 A 9.4 DO ACÓRDÃO 699/2016-TCU-PLENÁRIO. TRANSPARÊNCIA DAS ENTIDADES DO "SISTEMA S". DISCUSSÃO ACERCA DO PADRÃO CONTÁBIL APLICÁVEL AOS SERVIÇOS SOCIAIS AUTÔNOMOS. MODIFICAÇÃO DA REDAÇÃO DOS ITENS 9.1.3 E 9.3 DO ACÓRDÃO SOB EXAME, ANTE A REVOGAÇÃO DO NORMATIVO REFERENCIADO. CONSTITUIÇÃO DE PROCESSOS APARTADOS PARA PROSSEGUIMENTO DO MONITORAMENTO. ARQUIVAMENTO.

MONITORAMENTO (MON)

Secretaria de Controle Externo do Trabalho e Entidades Paraestatais (SecexTrabalho).

Em exame monitoramento do cumprimento do Acórdão 699/2016-TCU-Plenário, que trata de auditoria cujo objetivo foi avaliar o nível de transparência das entidades do Sistema S, tendo como balizamento as disposições da Lei de Acesso à Informação (LAI) .
O acórdão foi prolatado nos seguintes termos:
“9.1. recomendar às entidades do ‘Sistema S’ regionais e nacionais (Senac, Senar, Senai, Sesc, Sesi, Sebrae, Sest/Senat, Sescoop) que divulguem amplamente nos seus respectivos sítios eletrônicos, de maneira centralizada, em cada um dos departamentos nacionais: 
9.1.1. os orçamentos originais e executados nos mesmos moldes e nível de desagregação dos que são encaminhados aos ministérios supervisores para aprovação; 
9.1.2. os documentos de aprovação dos orçamentos (portarias) e os orçamentos retificadores, quando houver; 
9.1.3. as demonstrações contábeis, elaboradas, no que couber, de acordo com a NBC-T 16.6, assinadas pelos contadores responsáveis e com indicação dos nomes dos dirigentes; 
9.1.4. as seguintes informações sobre os processos licitatórios em andamento e os recém finalizados, bem como os editais correspondentes: modalidade, natureza e descrição do objeto, data da abertura das propostas, critério de julgamento, data da homologação, resultado do certame, identificação dos licitantes, valores das propostas, registro dos recursos apresentados e respostas aos recursos, e situação da licitação (em execução, suspensa, concluída) ; 
9.1.5. informações sobre os contratos celebrados, nos mesmos moldes que forem definidos para os relatórios de gestão; 
9.1.6. informações sobre as atividades e vagas gratuitas nos cursos, indicando com clareza as gratuidades instituídas por decreto; 
9.1.7. informações referentes às transferências de recursos, seja por convênio seja por qualquer outra forma de ajuste, com destaque para aquelas efetuadas para as federações e confederações empresariais, nos mesmos moldes que forem definidos para os relatórios de gestão; 
9.1.8. informações sobre receitas e despesas das entidades, com a especificação de cada receita e despesa constante dos respectivos orçamentos, discriminadas por natureza, finalidade e região, destacando a parcela destinada a serviços sociais e a formação profissional, especialmente com relação à despesa detalhada por modalidade de licitação, nos moldes que serão definidos para os relatórios de gestão; 
9.2. recomendar a todas as entidades do ‘Sistema S’:
9.2.1. que estudem a possibilidade de disponibilizar, observando a autonomia regional de cada departamento, o acesso centralizado às informações e dados padronizados objeto destas recomendações, cuidando para que a periodicidade de atualização seja suficiente para mantê-los atuais;
9.2.2. que suas demonstrações contábeis sejam auditadas por auditores independentes;
9.2.3. que envidem esforços para a melhoria dos seus processos de controle, estudando a viabilidade da implantação de unidades de auditorias internas, sem perder de vista a autonomia regional de cada departamento, a fim de aprimorar a eficácia dos seus processos de gerenciamento de riscos, controle e governança;
9.2.4. que, a partir do estímulo e da orientação dos órgãos nacionais, aprimorem seus serviços de atendimento aos clientes/cidadãos, de forma a facilitar o acesso destes às informações e aos dados das entidades, prestando serviços por departamento, de forma presencial e remota;
9.2.5. que avaliem a viabilidade de instituição ou de aprimoramento, caso já existentes, de ouvidorias e de códigos de ética e de conduta, observando a autonomia regional de cada departamento, de forma a aprimorar os serviços de atendimento ao cidadão;
9.2.6. que fixem prazos para cada uma das etapas do atendimento e implementação de sistemas de monitoramento e controle de prazos, de forma a aperfeiçoar a gestão dos serviços de atendimento prestados aos cidadãos;
9.3. determinar, por força do estabelecido na NBC T 16.1, às entidades do Senar e quaisquer outras entidades do ‘Sistema S’ que ainda não o tenham feito, que, no prazo de um ano, contado da notificação dessa deliberação, adequem seus sistemas contábeis, de forma que suas demonstrações contábeis sejam elaboradas, no que couber, com base na contabilidade aplicada ao setor público, seguindo os moldes exigidos pela NBC T 16.6, admitindo-se a utilização concomitante da contabilidade empresarial, se assim entender necessário e conveniente a entidade jurisdicionada.
9.4. determinar às entidades do ‘Sistema S’ (Senac, Senar, Senai, Sesc, Sesi, Sebrae, Sest/Senat, Sescoop) , com fulcro no art. 43, I, da Lei 8.443/1992 c/c o art. 250, II, do RI/TCU, que, no prazo de 180 (cento e oitenta) dias, a contar do recebimento da comunicação, encaminhe plano de ação a este Tribunal, previamente discutido com os atores envolvidos, que contemple o cronograma de adoção, ainda que parcial, das medidas necessárias à implementação das recomendações constantes nos itens 9.1 e 9.2 deste acórdão, com a indicação de prazos e responsáveis, bem como justificativas a respeito de eventual impossibilidade ou inviabilidade de implementação da recomendação alvitrada;” (grifei) 
A auditoria abrangeu apenas os serviços sociais autônomos (SSA) habitualmente denominados Sistema S, ou seja, as entidades do setor industrial (Serviço Social da Indústria – Sesi – e Serviço Nacional de Aprendizagem Industrial – Senai) , do comércio (Serviço Social do Comércio – Sesc – e Serviço Nacional de Aprendizagem Comercial – Senac) , do transportes (Serviço Social do Transporte – Sest – e Serviço Nacional de Aprendizagem do Transporte – Senat) , da agricultura (Serviço Nacional de Aprendizagem Rural – Senar) , do cooperativismo (Serviço Nacional de Aprendizagem do Cooperativismo – Sescoop) e das microempresas (Serviço Brasileiro de Apoio às Micro e Pequenas Empresas – Sebrae) .
Não foram abrangidos, portanto, os demais SSA: Agência Brasileira de Promoção de Exportações e Investimentos (Apex-Brasil) , Agência Brasileira de Desenvolvimento Industrial (ABDI) , Associação das Pioneiras Sociais (APS) e Agência Nacional de Assistência Técnica e Extensão Rural (Anater) .
II
Neste momento processual, merece especial destaque o cumprimento dos itens 9.1.3 e 9.3 da decisão em comento, relacionados à discussão sobre as demonstrações contábeis que devem ser publicadas pelas entidades referidas, em razão do caráter abrangente e estrutural daqueles comandos.
Especificamente, o acórdão determinou que estas entidades elaborassem as demonstrações contábeis com base na contabilidade aplicada ao setor público, na forma regulada pelo Conselho Federal de Contabilidade (CFC) , admitindo o uso concomitante da contabilidade empresarial para registro de suas operações cotidianas, se assim fosse conveniente.
Foram utilizadas como referências normativas para embasar a recomendação do item 9.1.3 e a determinação contida no item 9.3 o teor das normas brasileiras de contabilidade (NBC) relacionadas aos aspectos técnicos (T) de números 16.1 e 16.6, respectivamente resoluções 1.128/2008 e 1.133/2008, do CFC, órgão responsável por regulamentar a profissão contábil e, de modo subjacente, os padrões contábeis aplicáveis a cada órgão ou entidade.
No momento da prolação do Acórdão 699/2016-TCU-Plenário, as duas resoluções supracitadas estavam em vigor. 
A resolução CFC 1.128/2008 (NBC T 16.1) estava vigente nos seguintes termos:
“8. As entidades abrangidas pelo campo de aplicação devem observar as normas e as técnicas próprias da Contabilidade Aplicada ao Setor Público, considerando-se o seguinte escopo: 
 (a) integralmente, as entidades governamentais, os serviços sociais e os conselhos profissionais; 
 (b) parcialmente, as demais entidades do setor público, para garantir procedimentos suficientes de prestação de contas e instrumentalização do controle social.” (grifei) 
A NBC T 16.1, portanto, preconizava, em caráter normativo, o padrão contábil que deveria ser adotado pelos SSA.
Por sua vez, a resolução CFC 1.133/2008, com alterações promovidas pela resolução CFC 1.437/2013, dispunha que as demonstrações contábeis a serem elaboradas eram as seguintes: a)  balanço patrimonial, b) balanço orçamentário, c) balanço financeiro, d) demonstração das variações patrimoniais, e) demonstração dos fluxos de caixa, f) demonstração das mutações do patrimônio líquido e g) notas explicativas.
A NBC T 16.6, assim, definia as demonstrações contábeis a serem elaboradas pelas entidades abrangidas pelo comando da NBC T 16.1.
Ocorre que as referidas normas foram revogadas pelo CFC, sendo sucedidas, respectivamente, pela NBC TSP – Estrutura Conceitual, que trata do campo de aplicação, e pela NBC TSP 11, que trata da apresentação das demonstrações contábeis, frisando que “TSP” significa norma técnica aplicada ao setor público. A nova estrutura conceitual foi publicada em 4/10/2016, após, portanto, a prolação do Acórdão 699/2016-TCU-Plenário. A norma sobre a apresentação das demonstrações contábeis foi publicada em 18/10/2018.
Quanto à estrutura conceitual, a NBC TSP dispõe de forma diferente do que prescrevia a NBC T 16.1 no tocante aos órgãos e entidades que estão sujeitos a seus ditames:
“Alcance da estrutura conceitual e das NBCs TSP 
1.8 (Não convergido) . 
1.8A Esta estrutura conceitual e as demais NBCs TSP aplicam-se, obrigatoriamente, às entidades do setor público quanto à elaboração e divulgação dos RCPGs. Estão compreendidos no conceito de entidades do setor público: os governos nacionais, estaduais, distrital e municipais e seus respectivos poderes (abrangidos os tribunais de contas, as defensorias e o Ministério Público) , órgãos, secretarias, departamentos, agências, autarquias, fundações (instituídas e mantidas pelo poder público) , fundos, consórcios públicos e outras repartições públicas congêneres das administrações direta e indireta (inclusive as empresas estatais dependentes) . 
1.8B As empresas estatais dependentes são empresas controladas que recebem do ente controlador recursos financeiros para pagamento de despesas com pessoal, despesas de custeio em geral ou despesas de capital, excluídos, no último caso, aqueles provenientes de aumento de participação acionária. 
1.8C As empresas estatais independentes são todas as demais empresas controladas pelas entidades do setor público que não se enquadram nas características expostas no item 1.8B, as quais, em princípio, não estão no alcance desta estrutura conceitual e das demais NBCs TSP (ver item 1.8D) . 
1.8D As demais entidades não compreendidas no item 1.8A, incluídas as empresas estatais independentes, poderão aplicar esta estrutura conceitual e as demais NBCs TSP de maneira facultativa ou por determinação dos respectivos órgãos reguladores, fiscalizadores e congêneres.” (grifei) 
Como se vê, a NBC TSP – Estrutura Conceitual não dispõe explicitamente que os serviços sociais autônomos estejam compreendidos no conceito de entidades do setor público, como preconizava a antiga NBC T 16.1. Contudo, apresenta uma das seguintes possibilidades para que essas entidades apliquem tal estrutura conceitual: a) adoção de maneira voluntária; ou b) por determinação de órgãos reguladores, fiscalizadores e congêneres.
A título de informação geral, destaco que os SSA se utilizavam, no momento da prolação da decisão em monitoramento, de um dos dois modelos contábeis seguintes: a) modelo “contabilidade aplicada ao setor público” e, portanto, com a adoção das disposições das normas aplicáveis ao setor público, que é o caso de todos os serviços sociais do setor industrial, do setor comércio e do setor de transportes; ou b)  modelo “contabilidade comercial”, mediante a utilização das disposições da Lei 6.404/1976, casos do Senar, do Sescoop e do Sebrae.
Observa-se, assim, que os SSA mais antigos (década de 1940) , e também o Sest/Senat, se utilizam do padrão referenciado na letra “a” do parágrafo anterior, enquanto os mais novos (década de 1990) se utilizam do padrão “b”, ainda que arrecadem e gerenciem receitas tributárias.
O Senar, contudo, está em processo de migração para o modelo público, enquanto o Sebrae o fez recentemente, mediante um modelo com uso concomitante da contabilidade empresarial e levantamento de demonstrações contábeis típicas do setor público, particularmente o balanço orçamentário.
A unidade nacional do Sescoop, que, à época, utilizava o modelo de contabilidade comercial, ao responder a este monitoramento e, também, ao interpor pedido de reexame (Acórdão 92/2018-TCU-Plenário, de relatoria do ministro Bruno Dantas) , questionou a determinação contida no item 9.3 do Acórdão 699/2016-TCU-Plenário.
No voto condutor do Acórdão 877/2018-TCU-Plenário, em embargos de declaração ao referido pedido de reexame (recurso não conhecido, por intempestividade) , o relator assim se posicionou:
“11. Nesse sentido, sem pretender adentrar no exame de mérito do pedido de reexame, verifico que foram arrolados diversos argumentos em defesa de sua tese, desde a contextualização histórica dos modelos de contabilidade adotados por cada entidade do ‘Sistema S’; as vantagens advindas da Lei 6.404/76, que criou a contabilidade comercial e obrigou sua submissão ao crivo dos auditores independentes; e o advento da Lei 11.638/2007, que determinou a convergência da contabilidade comercial aos padrões internacionais, amplamente adotados em diversos países, cujos princípios conferem maior transparência e confiabilidade aos seus demonstrativos, dentre outros. 
12. Por fim, também foram apresentados argumentos de ordem econômica, no que tange ao investimento que seria necessário para readequar toda a estrutura das entidades que hoje adotam a contabilidade comercial para a contabilidade pública, o que envolveria, minimamente, substituição de sistemas informatizados, capacitação de recursos humanos, perda da expertise acumulada na análise e na tomada de decisões obtida ao longo de anos pelos agentes envolvidos com as informações contábeis, prejuízo às análises comparativas de informações contábeis históricas etc.
13. Destarte, entendo que a matéria em exame merece ser revisitada pelo Tribunal, especialmente devido ao caráter abrangente e estrutural da determinação que se discute, devendo ser considerados os argumentos apresentados pelo recorrente, motivo pelo qual deve ser dado provimento aos presentes embargos declaratórios para reformar o Acórdão de Relação 92/2018-TCU-Plenário, dando-se conhecimento ao pedido de reexame interposto pelo embargante, sem efeito suspensivo, e retornando-se os autos à Serur para análise de mérito. 
14. Cumpre destacar que no âmbito do TC Processo 027.202/2016-0, que cuida do monitoramento do Acórdão 699/2016-TCU-Plenário, sob relatoria do Ministro Weder de Oliveira, a matéria também foi trazida a lume, estando já em análise os argumentos trazidos pelo Sescoop e as inovações normativas produzidas pelo Conselho Federal de Contabilidade, e tendo sido ouvidas as entidades nacionais do Sistema S para que esclarecessem os obstáculos encontrados para atendimento da referida determinação. Assim, mostra-se pertinente que a Serur avalie a conveniência e oportunidade de propor o sobrestamento do presente processo até que o Tribunal delibere sobre o mérito do assunto.”
Em memorial que fez acostar em 13/6/2018 à peça 112 deste monitoramento, o Sescoop descreveu suas dificuldades de cumprimento integral do item 9.3, “ante a indefinição do CFC em relação ao tipo de contabilidade a ser apresentada pelos entes do Sistema ‘S’”. Entendeu, ainda, que a determinação em tela não lhe seria exigível. Ademais, apresentou solicitação nos seguintes termos:
“Diante do exposto, requer que se possibilite um diálogo mais aprofundado e plural em relação às demonstrações contábeis aplicadas às entidades do Sistema S, com a efetiva participação de todas as entidades envolvidas, em razão da revogação da NBC T 16.1 em momento posterior à publicação do Acórdão nº 699/2016 e da proposta da SecexPrevi relativa à alteração do teor da determinação 9.3 do referido aresto.”
III
De modo a esta Corte se posicionar sobre a possibilidade de manutenção, ajustamento ou exclusão do comando dos itens 9.1.3 e 9.3, e, por consequência, sobre o modelo das demonstrações contábeis que deveriam ser publicadas pelas entidades, determinei que a unidade instrutiva promovesse a oitiva do CFC para que apresentasse esclarecimentos e considerações, ante a revogação das NBC T 16.1 e 16.6, bem como a ausência de modulação da norma sucessora.
Em resposta a este Tribunal, em 17/1/2019, o órgão de classe confirmou sua posição acerca do modelo contábil que deve ser aplicado aos serviços sociais autônomos (peça 170, p. 3) :
“12.	[...] em 2016, a NBC T 16.1 foi revogada quando da adoção da NBC TSP Estrutural Conceitual, e as entidades, que se submetiam a essa norma, até então, vigente, foram recepcionadas pela nova legislação. Assim, em nosso entendimento, as entidades do Sistema S são entidades de natureza privada que exercem função pública por receberem transferência de recursos públicos. Nesse sentido, deveriam adotar as normas aplicadas ao setor público.
13.	Com a revogação da norma pela NBC TSP Estrutura Conceitual, em que pese não ser explícito na norma, estas entidades foram abarcadas pelo novo regramento estabelecido, que se aplica às entidades públicas. 
14.	Com o processo de convergência e adoção das Normas Internacionais de Contabilidade Aplicadas ao Setor Público (IPSAS) , a Câmara Técnica referendada pelo Plenário do CFC aprovou a NBC TSP Estrutura Conceitual que revogou a NBC 161, alcançando, mesmo que tacitamente, as entidades do Sistema S. 
15.	Pelo exposto e em que pese às observações e o entendimento do Serviço Nacional de Aprendizagem do Cooperativismo (Sescoop) , inexiste dúvida para o CFC de que a partir da publicação da NBC T 16.1 e diante a natureza dos recursos transferidos ao Sistema S, as Normas Brasileiras de Contabilidade aplicadas ao Setor Público são os normativos contábeis aplicáveis a essas entidades, respeitados, evidentemente, a questão gradativa e os prazos estabelecidos para sua adoção. 
16.	Contudo, cabe ressaltar que a NBC TSP Estrutura Conceitual estabelece que órgão regulador ou fiscalizador pode determinar a observância, ou não, das Normas Brasileiras de Contabilidade aplicadas ao Setor Público.” (destaquei) 
Portanto, o entendimento técnico-contábil expresso do CFC, em manifestação expedida pelo presidente daquela autarquia especial, é de que as normas brasileiras de contabilidade do setor público são os normativos contábeis aplicáveis aos SSA.
IV
Para além do esclarecimento do modelo contábil que deve ser aplicado aos entes do Sistema S, conforme orientação daquele órgão regulador, uma ponderação importante a ser feita diz respeito à significância da utilização do modelo de contabilidade pública por tais entidades.
Os modelos de contabilidade vêm sofrendo convergências de duas naturezas principais: a)  entre o padrão nacional e o internacional; e b) entre o padrão de setor privado e o do setor público.
A convergência das normas internacionais para o ambiente nacional tem sido promovida pelo CFC. Cabe a essa autarquia expedir normas brasileiras de contabilidade (NBC) , convergidas aos padrões internacionais, com fundamento no disposto no art. 6º, “f”, do Decreto-Lei 9.295/1946, alterado pela Lei 12.249/2010.
Em nível internacional, as denominadas normas internacionais de contabilidade aplicadas ao setor público (IPSAS) vem sendo paulatinamente convergidas às normas internacionais de relatórios financeiros (IFRS) , aplicadas no setor privado.
Em nível nacional, o CFC converge as IPSAS em NBC T SP, a exemplo das duas anteriormente citadas.
Ao promover a harmonização de normas, a contabilidade do setor público passou a incorporar uma preocupação maior com a apropriada demonstração do patrimônio e de suas variações patrimoniais, aspecto que complementa a tradicional ênfase no orçamento público.
A convergência, portanto, tem como maior benefício a divulgação de informações financeiras mais completas e transparentes, o que resulta em externalidades positivas para todos os usuários e a sociedade de modo geral. Além disso, uniformiza critérios de mensuração e avaliação dos elementos patrimoniais, o que resulta em modelos contábeis muito mais semelhantes do que divergentes. Portanto, as contabilidades dos setores público e privado apresentam grande proximidade. As diferenças são residuais, dadas, principalmente, as especificidades do setor público.
Particularmente quanto ao orçamento público, as IPSAS e sua equivalente nacional NBC TSP 11 tiveram a preocupação de manter a divulgação de um demonstrativo que permita avaliar a execução orçamentária em contraste com as previsões/fixações, tradicionalmente denominado balanço orçamentário ou demonstração das informações orçamentárias.
O quadro seguinte ilustra que a única demonstração contábil que as entidades que se utilizam do modelo de contabilidade pública precisam publicar, a mais, é justamente o balanço orçamentário, que não possui equivalência no setor privado.
	Modelo de contabilidade pública
	Modelo de contabilidade privada/empresarial

	Balanço patrimonial
	Balanço patrimonial

	Demonstração das variações patrimoniais (segundo a Lei 4.320/1964) e demonstração do resultado (segundo a NBC TSP 11) 
	Demonstração do resultado do exercício (equivalente à demonstração das variações patrimoniais) 

	Demonstração dos fluxos de caixa
	Demonstração dos fluxos de caixa

	Demonstração das mutações do patrimônio líquido
	Demonstração das mutações do patrimônio líquido

	Notas explicativas
	Notas explicativas

	Balanço financeiro
	 (equivalente à demonstração dos fluxos de caixa) 

	Balanço orçamentário
	 (sem equivalência) 

Para o caso das entidades do Sistema S, embora não estejam contempladas na lei orçamentária anual, todas apresentam seus orçamentos aos respectivos ministérios supervisores. E todos esses ministérios aprovam tais orçamentos, a despeito da inexistência de quaisquer regulamentações sobre ritos, responsabilidades ou alinhamentos a políticas públicas, o que é uma questão a ser enfrentada em outra ocasião.
Assim, dada a natureza pública dos recursos e a rotina de submissão de orçamentos anuais aos ministérios supervisores, é mais do que justificável que a prestação de contas das entidades em discussão contemple o balanço orçamentário como demonstrativo capaz de evidenciar as receitas e as despesas orçamentárias previstas/fixadas em confronto com as executadas.
É neste sentido também o comando das leis de diretrizes orçamentárias federais desde o exercício de 2009. Segundo a Lei 13.707/2018, LDO para o exercício de 2019:
“Art. 134. As entidades constituídas sob a forma de serviço social autônomo, destinatárias de contribuições dos empregadores, incidentes sobre a folha de salários deverão divulgar, trimestralmente, em seu sítio eletrônico, em local de fácil visualização:
I - os valores arrecadados com as referidas contribuições, especificando o montante transferido pela União e o arrecadado diretamente pelas entidades;
II - as demonstrações contábeis;
III - a especificação de cada receita e de cada despesa constantes dos orçamentos, discriminadas por natureza, finalidade e região, destacando a parcela destinada a serviços sociais e formação profissional; e
 (...) 
§ 1º As entidades previstas no caput divulgarão também em seus sítios eletrônicos:
I - seus orçamentos de 2019;
 (...) ”
É importante enfatizar que a decisão prolatada por esta Corte foi no sentido de determinar que as demonstrações contábeis dos SSA sejam elaboradas com base na contabilidade aplicada ao setor público, dado que tais entidades gerenciam recursos públicos. A deliberação não obriga a alteração do modelo contábil vigente e até mesmo admite o uso concomitante entre modelos público e privado, frise-se, cada vez mais próximos. Na prática, a única demonstração que deve ser elaborada adicionalmente pelas entidades que já não adotam o modelo de contabilidade pública, como mencionei anteriormente, é o balanço orçamentário.
Com isso, dado que o objeto central destes autos é a aplicação da LAI aos SSA e que a discussão sobre o modelo contábil, embora subjacente, não revelou qualquer necessidade de reparos de mérito na deliberação desta Corte, acolho a proposta de encaminhamento exarada pela SecexPrevidência, com os ajustes nos novos normativos referenciados, uma vez que as resoluções originais foram revogadas.
V
Adicionalmente ao diálogo promovido com entidades do Sistema S e com o CFC, a Secretaria do Tesouro Nacional (STN) foi instada, por mim, a apresentar, se assim o desejasse, esclarecimentos e considerações sobre o padrão contábil que aquela unidade, na qualidade de órgão central de contabilidade da União, entende que deve ser aplicado aos SSA.
O chamamento da STN a estes autos se justificou devido à característica peculiar do debate sobre o alcance das normas contábeis para o setor público. Era necessário explorar o tema para evitar que a modificação dos itens sob exame não alcançasse os objetivos de transparência pretendidos pelo Acórdão 699/2016-TCU-Plenário.
Além disso, aquela secretaria, responsável pela padronização e consolidação das contas públicas, participou, junto com o CFC, do processo de convergência da contabilidade brasileira para os padrões internacionais.
Conforme já expressei no bloco anterior, segundo o disposto no art. 6º, “f”, do Decreto-Lei 9.295/1946, alterado pela Lei 12.249/2010, cabe ao CFC expedir normas brasileiras de contabilidade (NBC) convergidas aos padrões internacionais.
O mesmo normativo, em seu artigo 2º, determina que “a fiscalização do exercício da profissão contábil, assim entendendo-se os profissionais habilitados como contadores e técnicos em contabilidade, será exercida pelo Conselho Federal de Contabilidade e pelos Conselhos Regionais de Contabilidade”.
Ou seja, o CFC tem duplo papel: de emissor de normas e de fiscalizador dos profissionais da área contábil, inclusive quanto ao cumprimento dos normativos expedidos pela autarquia.
Por outro lado, a Lei 10.180/2001 dispõe sobre o sistema de contabilidade federal que, segundo a norma, visa a evidenciar a situação orçamentária, financeira e patrimonial da União.
Cabe ressaltar que os recursos dos SSA são recursos da União, arrecadados por força do artigo 149 da Constituição Federal, e cuja gestão foi legalmente atribuída a esses entes.
Em atendimento a este Tribunal, a STN manifestou a seguinte opinião (peça 172, p. 2) :
“7.	[...] o Sistema S, em princípio, não se encontra obrigado a observar o MCASP [Manual de Contabilidade Aplicada ao Setor Público] editado pela Secretaria do Tesouro Nacional, nem seus desdobramentos como, por exemplo, o Plano de Contas Aplicado ao Setor Público (PCASP) . Por outro lado, a aplicação das NBC TSP tem um alcance mais ampliado do que o do MCASP, constando na NBC TSP EC (item 1.8D) que ‘as demais entidades não compreendidas no item 1.8A, incluídas as empresas estatais independentes, poderão aplicar esta estrutura conceitual e as demais NBCs TSP de maneira facultativa ou por determinação dos respectivos órgãos reguladores, fiscalizadores e congêneres’. Assim, em nossa interpretação, embora não estejam sujeitas à observância do MCASP, os SSA podem estar sujeitos às NBC TSP caso o CFC ou o próprio TCU assim determine.” (grifei) 
A STN, portanto, entende, preliminarmente (“em princípio”) , que os SSA não estão obrigados a adotar o Manual de Contabilidade Aplicada ao Setor Público (MCASP) , embora estejam obrigados a adotar as NBC TSP. 
Também solicitei à STN manifestação sobre a existência de óbices ao uso do sistema Siafi para o processamento da contabilidade das entidades do Sistema S. O objetivo desta solicitação foi o de explorar um pouco mais o tema, de modo a esgotar as diversas possibilidades de promover a transparência da gestão desses recursos.
Quanto a esse ponto, aquela secretaria apresentou a seguinte consideração (peça 172, p. 3) :
“11.	Nesse sentido, a gestão contábil do Governo Federal, realizada por meio do Siafi, prioriza a utilização de seus recursos na normatização, orientação e atendimento dos órgãos da administração direta e autarquias, fundações, fundos e empresas estatais dependentes, integrantes dos orçamentos fiscal e da seguridade social, em observância à legislação supracitada. Neste contexto, eventual recomendação no sentido de passar a contabilizar os fatos das entidades do Sistema S no Siafi provocaria significativas restrições à STN e às próprias entidades do ‘Sistema S’, na medida em que continuaria em segundo plano a atenção desta Secretaria a essas entidades, podendo comprometer a qualidade das suas informações. 
12. Ademais, por não pertencerem à estrutura organizacional da Administração Pública Federal, estabelecida pela Medida Provisória nº 870, de 1º de janeiro de 2019, os SSA não se enquadram como órgãos setoriais disciplinados no art. 17 da Lei nº 10.180/2001. Por esse motivo, entende-se que eventual ingresso de tais entidades no Siafi e, portanto, no SCF [Sistema de Contabilidade Federal], poderia ir de encontro ao que disciplina a lei.” (destaquei) 
Todavia, a afirmação quanto ao uso do sistema Siafi contrasta, ao menos parcialmente, com a resposta que encaminhou a este Tribunal por ocasião do levantamento realizado pela Secretaria de Macroavaliação Governamental (Semag) , no âmbito do TC Processo 030.409/2008-4, com o objetivo de conhecer a sistemática de arrecadação das contribuições parafiscais devidas às entidades integrantes do Sistema S, em particular quanto aos seus aspectos legais. O processo foi apreciado por meio do Acórdão 3214/2013-TCU-Plenário, sob relatoria do ministro José Múcio Monteiro.
Naqueles autos, a STN apresentou ofício esclarecendo a forma de contabilização dos recursos parafiscais arrecadados dos SSA. Para melhor compreensão da questão, reproduzo excerto da resposta[footnoteRef:2]: [2:  Ofício 893/2009/AGERO/SECAD/STN, de 17/2/2009 (peça 5, p. 8-19, do TC Processo 030.409/2008-4) .] 
“2.	A respeito da contabilização no SIAFI das contribuições devidas às entidades integrantes do Sistema S, desde a sua previsão até o seu repasse a essas entidades, após a coleta de informações junto ao Instituto Nacional de Seguridade Social (INSS) , podemos prestar os seguintes esclarecimentos: 
[...]
2.1.1 O lançamento contábil referente ao ingresso dos recursos, quando arrecadado pela rede bancária, é realizado na conta contábil 111120301 — Conta Única do INSS, que é uma ‘subconta’ da conta única do Tesouro Nacional, em contrapartida a conta 418000000 — Receitas Correntes a Classificar no INSS.
[...]
2.1.2 Quando a arrecadação acontece por meio do SIAFI, o registro ocorre primeiramente na conta contábil 111120104 — Recursos de GPS Emitidas no Sistema, na COFIN, em contrapartida a conta 418000000, no INSS. Essa conta (111120104) é utilizada de forma provisória para registro do total de GPS emitida no SIAFI. Diariamente ocorre a transferência automática do saldo desta conta para a conta 111120301, onde é registrado o valor total da disponibilidade financeira do INSS.
[...]
2.1.3 Encerrado o mês, a DATAPREV consolida as informações de arrecadação que são enviadas pelos bancos arrecadadores e, por meio de Nota de Lançamento (NL) , faz a classificação da receita, debitando os valores da conta 41800000 e creditando nas contas de receita informadas no relatório. 
2.1.4 A parcela referente à arrecadação dos Terceiros (entidades do Sistema S) , é apurada pela DATAPREV através da verificação do campo 9 das GPS (Outras Entidades) . Conhecido o valor de cada entidade apropria-se a obrigação a repassar em conta de passivo (211490700 - Depósitos de Entidades) , já sendo direcionados, pelo conta-corrente CNPJ, às entidades do Sistema S que serão repassados o financeiro.”
Portanto, depreende-se que as contribuições parafiscais devidas às entidades do Sistema S – desde que não arrecadadas diretamente, o que ocorre apenas no âmbito dos serviços sociais da indústria (Sesi e Senai) – já transitam pela conta única do Tesouro Nacional, sendo operacionalizadas pelo Siafi. No referido sistema são contabilizadas como espécies de cauções (receitas extraorçamentárias) .
Na manifestação ora encaminhada a este Tribunal, a STN, sem fazer qualquer menção à natureza dos recursos públicos arrecadados pelos SSA, reforça que tais entidades não estão sujeitas às disposições da Lei 10.180/2001, por não integrarem a administração pública federal.
No âmbito do setor público, portanto, tem-se a seguinte dualidade: a) o CFC tem duplo papel de emissor de normas, de caráter amplo e vinculativo a todos os profissionais da contabilidade, e de fiscalizador dos mesmos profissionais, por intermédio dos conselhos regionais; e b) a STN, por intermédio do MCASP, emite um conjunto de procedimentos normativos, de caráter restrito e vinculativo às instituições por ela reguladas.
Observo, no entanto, a necessidade de clarificar o papel da STN quanto às normas para entidades que arrecadam recursos da União, mas que não compõem a administração pública federal, como é o caso dos SSA.
Diante disso, e com o objetivo de ampliar o grau de transparência e acessibilidade das informações referentes às entidades do Sistema S, objeto do Acórdão 699/2016-TCU-Plenário, faz-se oportuna a constituição de um processo apartado a este monitoramento, no qual a unidade instrutiva, por meio da oitiva da STN e da Secretaria de Política Econômica do Ministério da Economia, poderá debruçar-se sobre a atuação do órgão central de contabilidade da União no tocante aos recursos federais arrecadados e geridos pelos serviços sociais autônomos.
VI
Quanto ao cumprimento das demais determinações e recomendações constantes nos itens 9.1 e 9.2 do Acórdão 699/2016-TCU-Plenário, a SecexPrevidência registrou, em instruções anteriores, avaliações parciais sobre as implementações dos planos de ação, por meio do cotejamento entre os documentos entregues pelas entidades e os testes aplicados em seus sítios eletrônicos.
Uma vez que os prazos para implementação das ações planejadas expiraram em julho de 2018, a secretaria propõe que os presentes autos sejam a ela restituídos para monitoramento final das determinações e recomendações.
Com isso, o juízo sobre a implementação desses comandos será adotado após nova análise da unidade instrutiva.
Sendo assim, devem ser constituídos seis processos apartados, para cada sistema de SSA: indústria (Sesi/Senai) , comércio (Sesc/Senac) , transportes (Sest/Senat) , cooperativas (Sescoop) , agricultura (Senar) e microempresas (Sebrae) , para que o cumprimento dos comandos do acórdão supracitado seja monitorado individualmente. As peças eventualmente necessárias para promoção dos referidos monitoramentos devem ser copiadas para os novos autos.
A unidade instrutiva deve valer-se da metodologia utilizada no Acórdão 1877/2018-TCU-Plenário, que tratou de trabalho similar no âmbito dos conselhos de fiscalização profissional (CFP) .
- * * * -
Este processo foi pautado inicialmente para a sessão extraordinária do Plenário de 16/4/2019. No mesmo dia, recebi em audiência representantes do Sescoop que, essencialmente, vieram comunicar que concordavam com a proposta de encaminhamento exarada pela unidade instrutiva.
Destacaram que, após a publicação das normas NBC TSP de números 11 a 21, em 31/10/2018, o CFC deu mais um passo no sentido de promover a convergência das normas nacionais de setor público às normas internacionais e que isso atendia perfeitamente às necessidades daquele serviço social.
Destaco trechos do memorial apresentado:
	“Considerando que em 31/10/2018 o Conselho Federal de Contabilidade aprovou a NBC TSP 11 (que revogou e substituiu a NBC T 16.6) , por meio da qual regulamentou a nova estrutura de demonstrações contábeis da contabilidade pública, passando a adotar padrões internacionais para esses demonstrativos, cumpre-nos salientar que concordamos com o encaminhamento proposto pela equipe técnica, que visa exclusivamente a padronização da forma de divulgação das demonstrações contábeis das entidades do Sistema S. Concordamos ainda com o prazo sinalizado para referida adequação.” (grifo do original) 
Considerando que o propósito desta etapa processual era apenas tornar monitoráveis os itens 9.1.3 e 9.3 do Acórdão 699/2016-TCU-Plenário, e que, após as análises aqui exaradas e as informações prestadas pelo Sescoop, os questionamentos se tornaram despiciendos, o presente processo deve ser arquivado, ante a constituição de apartados específicos para continuidade do monitoramento daquela decisão.
Diante do exposto, manifesto-me pela aprovação do acórdão que ora submeto à apreciação deste Colegiado.
TCU, Sala das Sessões Ministro Luciano Brandão Alves de Souza, em 30 de abril de 2019.
Weder de Oliveira 
Relator